ACORDAO-COMPLETO-2425828

ACÓRDÃO 2898/2020 ATA 41/2020 - PLENÁRIO

VISTOS, relatados e discutidos estes autos de acompanhamento destinado a examinar aspectos fiscais e de conformidade constantes do texto e dos anexos do Projeto de Lei de Diretrizes Orçamentárias da União para o exercício financeiro de 2021 (PLN 9/2020) ;
ACORDAM os Ministros do Tribunal de Contas da União, reunidos em Sessão do Plenário, diante das razões expostas pelo Relator, em:
9.1. alertar o Poder Executivo, com base no art. 59, § 1º, incisos I e V, da Lei Complementar 101/2000, e informar à Comissão Mista de Planos, Orçamentos Públicos e Fiscalização do Congresso Nacional, com base no art. 120, § 3º, da Lei 13.898/2019 (LDO 2020) , que:
9.1.1. os parâmetros macroeconômicos utilizados para elaboração das projeções de receitas e despesas primárias constantes do Projeto de Lei de Diretrizes Orçamentárias da União para o exercício financeiro de 2021 (PLDO 2021) , PLN 9/2020, estão defasados em relação às mais recentes estimativas do mercado (PIB superestimado em 8,3% e IPCA superestimado em 1,13 p.p) , de modo que tanto a estimativa das receitas primárias quanto o valor do Teto de Gastos previsto na Emenda Constitucional 95/2016 podem estar superestimados;
9.1.2. a interação entre os arts. 2º e 63 do PLDO 2021 e o art. 107 do Ato das Disposições Constitucionais Transitórias, em caso de contingenciamento, tende a ocasionar contenção de despesa superior à pretendida para cumprimento simultâneo da meta fiscal e dos limites do Teto de Gastos ao longo do exercício financeiro de 2021, e, por conseguinte, gerar interferência financeira indevida do Poder Executivo sobre os Poderes Legislativo e Judiciário, o Ministério Público da União e a Defensoria Pública da União, caso se opere a imposição de contingenciamento financeiro desproporcional sobre um órgão ou Poder em detrimento de outro;
9.1.3. a meta de resultado primário apresentada pelo Poder Executivo no art. 2º e incisos I e II, do Projeto de Lei de Diretrizes Orçamentárias para o exercício financeiro de 2021 (PLN 9/2020) , não atende às disposições insculpidas no art. 165, § 2º, da Constituição Federal, c/c o art. 1º, § 1º, art. 4º, § 1º, e o art. 9º da Lei Complementar 101/2000 (LRF) , e seus termos podem configurar infração aos referidos dispositivos, porque subvertem a regra de resultado fiscal e a tornam ineficaz para os seus propósitos, o que pode fragilizar os esforços para assegurar a consolidação fiscal e a trajetória sustentável do endividamento federal, assim como limitar o controle legislativo concomitante à execução orçamentária e financeira a ser exercido ao longo de 2021, previsto no art. 59, inciso I, da Lei Complementar 101/2000 (LRF) ;
9.1.4. embora a meta de resultado primário apresentada possa ser justificada pelo caráter excepcional das circunstâncias atuais, sua recorrência não poderá ser tolerada, por afetar o planejamento fiscal responsável, nos termos delineados pela Lei Complementar 101/2000 (LRF) , e a credibilidade do governo perante os agentes econômicos;
9.1.5. a ausência de identificação, no PLDO 2021, dos programas e ações prioritários no âmbito da agenda para a primeira infância compromete a avaliação quanto aos custos e resultados dos programas de governo no exercício;
9.1.6. é necessária a inclusão, na Lei de Diretrizes Orçamentárias, de dispositivos determinando que os órgãos informem ao Ministério da Economia, para fins de consolidação, as despesas obrigatórias de caráter continuado (DOCCs) criadas mediante ato administrativo; bem como a publicação quadrimestral, pelo Ministério da Economia, de demonstrativo das DOCCs criadas no âmbito da União, de modo a propiciar os controles externo e social e em consonância com o princípio da transparência na gestão fiscal;
9.1.7. a ausência, na Lei de Diretrizes Orçamentárias, de orientações quanto aos procedimentos para enquadrar e justificar eventuais óbices à execução impositiva do orçamento público, em decorrência das anomalias causadas pela calamidade pública da pandemia de Covid-19, pode causar insegurança jurídica nos atos dos órgãos executores do orçamento;
9.2. com fundamento no art. 250, inciso V, do Regimento Interno do TCU, promover a oitiva do Tesouro Nacional e do Ministério da Economia para que, no prazo de dez dias, se manifestem sobre eventuais medidas a serem adotadas para viabilizar a execução provisória do PLOA 2021 na hipótese de a LDO 2021 não ser aprovada até 31/12/2020, assim como sobre a existência de plano de ação ou de contingência para se evitar a paralisação das atividades do poder público federal, caso esse risco se concretize.
9.3. encaminhar cópia deste acórdão ao Ministério da Economia, à Secretaria de Orçamento Federal, à Secretaria do Tesouro Nacional, ao Senado Federal, à Câmara dos Deputados e à Comissão Mista de Planos, Orçamentos Públicos e Fiscalização do Congresso Nacional;

Acompanhamento sobre as disposições do Projeto de Lei de Diretrizes Orçamentárias (PLDO) da União para 2021.

Ministério da Economia.

3. Interessados/Responsáveis: não há.

13.1. Ministros presentes: Ana Arraes (na Presidência), Walton Alencar Rodrigues, Benjamin Zymler, Augusto Nardes, Aroldo Cedraz, Raimundo Carreiro e Bruno Dantas (Relator).
13.2. Ministros-Substitutos presentes: Augusto Sherman Cavalcanti, Marcos Bemquerer Costa e André Luís de Carvalho.

ACORDAO-COMPLETO-2450475

Acórdão 135/2021 - Plenário

BRUNO DANTAS

Por registrar as principais ocorrências havidas no andamento do processo até o momento, resumindo os fundamentos das peças acostadas aos autos, adoto como relatório, com os ajustes necessários, a instrução da secretaria responsável pela análise da demanda (peça 35) , que contou com a anuência do corpo diretivo da unidade (peças 36-37) :
"I. INTRODUÇÃO
1.1 Deliberação e Objetivo
1. O presente acompanhamento, realizado no Ministério da Economia, tem por objetivo examinar aspectos fiscais e de conformidade constantes do texto e dos anexos do Projeto de Lei de Diretrizes Orçamentárias da União para o exercício financeiro de 2021 (PLDO 2021) , PLN 9/2020, consoante o disposto no art. 3º, inciso III, da Resolução-TCU 142/2001 e no art. 4º da Lei Complementar 101/2000 - Lei de Responsabilidade Fiscal (LRF) . A fiscalização é decorrente da Decisão 324/2001-TCU-Plenário (TC Processo 016.632/2000-8, de relatoria do ministro Benjamin Zymler) .
1.2 Visão Geral do Objeto
2. O planejamento orçamentário no setor público brasileiro é materializado em três instrumentos devidamente encadeados: o Plano Plurianual (PPA) , a Lei de Diretrizes Orçamentárias (LDO) e a Lei Orçamentária Anual (LOA) , conforme descrito no art. 165 da Constituição Federal.
3. Para este acompanhamento, importa o PLDO 2021, essencialmente seus aspectos fiscais quantitativos e as disposições do texto do projeto relacionadas a aspectos de conformidade das finanças públicas federais. Com efeito, uma das principais funções da LDO é estabelecer os parâmetros necessários à alocação dos recursos no orçamento anual, de forma a garantir, dentro do possível, a realização das metas e objetivos contemplados no PPA. Também é papel da LDO ajustar as ações de governo, previstas no PPA, às reais possibilidades de caixa e selecionar os programas do PPA que terão prioridade na execução do orçamento subsequente.
4. O processo de elaboração do PLDO, de iniciativa do Poder Executivo, se desenvolve no âmbito do Sistema de Planejamento e de Orçamento Federal. Nesse processo, atuam o Ministério da Economia, os órgãos setoriais e os órgãos específicos, conforme o art. 4º da Lei 10.180/2001. A Secretaria de Orçamento Federal (SOF) constitui órgão específico de orçamento dentro do Sistema de Planejamento e Orçamento Federal e parte de suas competências está descrita no art. 57 do Anexo I do Decreto 9.745/2019, além do comando contido no art. 8º da Lei 10.180/2001, os quais estabelecem (grifos acrescidos) :
Anexo I do Decreto 9.745/2019:
'Art. 57. À Secretaria de Orçamento Federal compete:
I - coordenar, consolidar e supervisionar a elaboração da lei de diretrizes orçamentárias e da proposta orçamentária da União, compreendidos os orçamentos fiscal e da seguridade social;'
Lei 10.180/2001:
'Art. 8º Compete às unidades responsáveis pelas atividades de orçamento:
I - coordenar, consolidar e supervisionar a elaboração dos projetos da lei de diretrizes orçamentárias e da lei orçamentária da União, compreendendo os orçamentos fiscal, da seguridade social e de investimento das empresas estatais;' (grifou-se) 
5. Quanto ao conteúdo da LDO, a Constituição Federal prevê no § 2º do art. 165 que:
'§ 2º - A lei de diretrizes orçamentárias compreenderá as metas e prioridades da administração pública federal, incluindo as despesas de capital para o exercício financeiro subsequente, orientará a elaboração da lei orçamentária anual, disporá sobre as alterações na legislação tributária e estabelecerá a política de aplicação das agências financeiras oficiais de fomento.'
6. Outras disposições foram atribuídas à LDO pela LRF, tais como: equilíbrio entre receitas e despesas (art. 4º, inciso I, alínea 'a') ; critérios e formas de limitação de empenho (art. 9º e art. 31, § 1º, inciso II) ; normas relativas ao controle de custos e à avaliação de resultados dos programas financiados com recursos do orçamento (art. 4º, inciso I, alínea 'e') ; demais condições e exigências para transferências de recursos a entidades públicas e privadas (art. 4º, inciso I, alínea 'f') ; Anexo de Metas Fiscais - AMF (art. 4º, § 1º e § 2º) ; e Anexo de Riscos Fiscais - ARF (art. 4º, § 3º) .
7. A LRF estabeleceu, ainda, que a mensagem presidencial que encaminhar o PLDO da União ao Congresso Nacional deve ser acompanhada de anexo contemplando 'os objetivos das políticas monetária, creditícia e cambial, bem como os parâmetros e as projeções para seus principais agregados e variáveis, e ainda as metas de inflação, para o exercício subsequente' (art. 4º, § 4º) .
8. Quanto ao prazo de envio do PLDO ao Congresso Nacional, ele será encaminhado até oito meses e meio antes do encerramento do exercício financeiro (dia 15 de abril) e devolvido para sanção presidencial até o encerramento do primeiro período da sessão legislativa (dia 17 de julho) , conforme disposto no art. 35, § 2º, inciso II, do Ato das Disposições Constitucionais Transitórias (ADCT) .
9. Com efeito, o PLDO 2021 foi encaminhado pelo Presidente da República ao Congresso Nacional em 15/4/2020, mediante a Mensagem 179 (peça 4) , que deu origem ao Projeto de Lei PLN 9/2020. O cronograma inicial de apreciação (peça 20) divulgado pela Comissão Mista de Planos, Orçamentos Públicos e Fiscalização do Congresso Nacional (CMO) previu a votação do Relatório Preliminar até 27/5/2020 e a votação do Relatório Final até 13/7/2020. Já o Parecer da CMO estava previsto para ser votado no Plenário do Congresso Nacional até 18/7/2020. Contudo, até o momento, o PLN 9/2020 ainda aguarda designação de relator na CMO.
1.3 Questões de Auditoria
10. Com vistas ao alcance do objetivo do acompanhamento, foram formuladas as seguintes questões de auditoria, que se encontram devidamente detalhadas na Matriz de Planejamento atualizada (peça 27) :
Q1. Os parâmetros macroeconômicos utilizados para elaboração das projeções de receitas e despesas contidas no Anexo de Metas Fiscais do PLDO 2021 são compatíveis com as estimativas de mercado?
Q2. O valor da receita primária e o teto da despesa primária para o exercício de 2021, constantes do Anexo de Metas Fiscais do PLDO 2021, são factíveis?
Q3. Quais são os valores totais projetados para as renúncias de receitas tributárias nos exercícios de 2021, 2022 e 2023, as medidas de compensação adotadas, os principais gastos tributários para 2021, bem como sua distribuição por função de governo, região geográfica e tipo de tributo também para o exercício de 2021?
Q4. Quais são os principais passivos contingentes elencados no Anexo de Riscos Fiscais do PLDO 2021 e os valores associados a esses passivos?
Q5. Quais são as principais implicações para a gestão orçamentária e para o controle externo decorrentes das disposições do PLDO 2021 sobre a meta de resultado primário e sobre a limitação orçamentária e financeira (contingenciamento) ?
Q6. Quais são as principais implicações para a gestão orçamentária e para o controle externo decorrentes das disposições do PLDO 2021 sobre as metas e prioridades da administração pública federal?
Q7. Quais são as principais implicações para a gestão orçamentária e para o controle externo decorrentes das disposições do PLDO 2021 sobre a Regra de Ouro?
Q8. Quais são as principais implicações para a gestão orçamentária e para o controle externo decorrentes das disposições do PLDO 2021 sobre o Orçamento de Investimento das Empresas Estatais?
Q9. Quais são as principais implicações para a gestão orçamentária e para o controle externo decorrentes das disposições do PLDO 2021 sobre alterações orçamentárias (Lei e Créditos Adicionais) ?
Q10. Quais são as principais implicações para a gestão orçamentária e para o controle externo decorrentes das disposições do PLDO 2021 sobre o regime de execução obrigatória das programações orçamentárias (Orçamento Impositivo) ?
Q11. Quais são as principais implicações para a gestão orçamentária e para o controle externo decorrentes das disposições do PLDO 2021 sobre a adequação orçamentária das alterações na legislação (renúncia de receita e geração de despesa) ?
11. Pelo teor das questões, percebe-se que as quatro primeiras cuidam dos aspectos fiscais propriamente ditos, envolvendo análises quantitativas, e as sete subsequentes tratam dos aspectos de conformidade voltados à gestão orçamentária a cargo do Poder Executivo, bem como ao controle externo a cargo do Congresso Nacional com o auxílio deste Tribunal de Contas.
1.4 Metodologia e Limitações
12. O presente trabalho foi realizado em conformidade com o Manual de Acompanhamento aprovado pela Portaria-Segecex 27/2016. Os procedimentos de fiscalização aplicados envolveram análise documental, análise quantitativa e pesquisas na legislação pertinente, na jurisprudência temática e na literatura especializada.
13. A principal limitação aos exames efetuados decorreu das incertezas que pairam sobre o cenário macroeconômico em face da pandemia provocada pelo novo coronavírus (peça 11, p. 1) . A dificuldade em se projetar parâmetros consistentes com as perspectivas de mercado afeta sobremaneira a avaliação quanto à factibilidade dos valores de receitas e despesas primárias constantes do Anexo de Metas Fiscais para o exercício de 2021, foco das análises.
1.5 Volume de Recursos Fiscalizados e Benefícios da Ação de Controle
14. O volume de recursos fiscalizados envolve os montantes das receitas e despesas primárias do Governo Central para 2021 constantes do AMF, quais sejam, R$ 1.671,7 bilhões e R$ 1.821,3 bilhões, respectivamente (peça 11, p. 7) .
15. Estima-se que o presente trabalho tenha o potencial de contribuir para o aprimoramento do processo orçamentário federal e para a transparência da gestão fiscal, além de fornecer subsídios para a atuação do Congresso Nacional.
1.6 Processos Conexos
16. Foram identificados ao menos quinze processos que guardam conexão com os temas do PLDO 2021 selecionados para fins deste acompanhamento. O primeiro deles é o TC Processo 017.169/2014-3, de relatoria do ministro Augusto Nardes, por meio do qual foram avaliados dispositivos da LDO 2014 sob a ótica do controle externo. No que tange à consistência de parâmetros macroeconômicos empregados em projeções orçamentárias, tem-se o TC Processo 020.367/2014-7, de relatoria do ministro José Mucio Monteiro, e o TC Processo 020.905/2014-9, de relatoria do ministro Augusto Nardes.
17. Os passivos contingentes, representados sobretudo pelas demandas judiciais com impacto sobre os cofres da União, foram objeto de análise nos seguintes processos: TC Processo 032.462/2019-0 (levantamento relatado pelo ministro Benjamin Zymler) ; TC Processo 018.440/2018-5 (auditoria de relatoria do ministro Raimundo Carreiro) ; TC Processo 005.956/2014-5 (Contas do Presidente da República do exercício de 2013, relatoria do ministro Raimundo Carreiro) ; TC Processo 005.335/2015-9 (Contas do Presidente da República do exercício de 2014, relatoria do ministro Augusto Nardes) ; TC Processo 012.659/2017-7 (Contas do Presidente da República do exercício de 2016, relatoria do ministro Bruno Dantas) ; TC Processo 012.535/2018-4 (Contas do Presidente da República do exercício de 2017, relatoria do ministro Vital do Rêgo) ; TC Processo 013.643/2019-3 (Contas do Presidente da República do exercício de 2018, relatoria da ministra Ana Arraes) .
18. Já a temática do Orçamento de Investimento (OI) das Empresas Estatais da União foi abordada nos processos TC Processo 016.336/2010-0 (auditoria sob a relatoria do ministro Aroldo Cedraz) , TC Processo 019.681/2012-7 (monitoramento relatado pelo ministro Augusto Nardes) , TC Processo 030.159/2016-4 (monitoramento relatado pelo ministro Benjamin Zymler) , TC Processo 007.142/2018-8 (representação sob a relatoria do ministro Vital do Rêgo) e TC Processo 039.464/2019-9 (consulta relatada pelo ministro Bruno Dantas) .
2. EXAME TÉCNICO
2.1 Parâmetros Macroeconômicos
Q1. Os parâmetros macroeconômicos utilizados para elaboração das projeções de receitas e despesas contidas no Anexo de Metas Fiscais do PLDO 2021 são compatíveis com as estimativas de mercado?
19. A tabela a seguir apresenta os parâmetros utilizados no PLDO 2021. Foram destacados os que afetam as estimativas das receitas e despesas primárias.
Tabela 1: Parâmetros macroeconômicos do PLDO 2021
Fonte: SPE.
20. A tabela a seguir apresenta os parâmetros publicados no Boletim Focus de 10/7/2020 (peça 33) que serão utilizados para a análise comparativa.
Tabela 2: Parâmetros do Boletim Focus
Fonte: Boletim Focus de 10/7/2020.
21. A tabela a seguir apresenta parâmetros calculados a partir dos dados do PLDO 2021 e do Boletim Focus. O deflator é calculado a partir dos valores correntes do Produto Interno Bruto (PIB) , descontando o crescimento real. O deflator ajustado é o deflator anteriormente calculado multiplicado pela proporção entre as estimativas para o Índice Nacional de Preços ao Consumidor Amplo (IPCA) . O PIB estimado parte da base comum de 2019 e calcula os demais valores usando a estimativa de crescimento real do PIB segundo o Boletim Focus e o deflator anteriormente calculado. A comparação é feita entre as duas estimativas para o PIB.
Tabela 3: Parâmetros calculados a partir dos dados do PLDO e do Boletim Focus
Fontes: PLDO 2021 e Boletim Focus de 10/7/2020.
22. Como se pode observar, as estimativas para o PIB ficam entre 7,7% e 8,4% abaixo das estimativas feitas pelo PLDO. Essa diferença é causada principalmente pela defasagem da estimativa para a evolução do PIB e para a inflação em 2020. Espera-se que, na elaboração do PLOA 2021, sejam feitos os ajustes necessários para adequar as previsões segundo a atual conjuntura econômica. Caso a carga tributária não se altere, um PIB menor acarretará receita primária menor.
23. Com relação à despesa primária, o principal parâmetro é o IPCA de doze meses calculado pelo Instituto Brasileiro de Geografia e Estatística (IBGE) em junho de 2020. Na elaboração do PLDO 2021, este indicador foi estimado em 3,26%. Em recente publicação (peça 34) , o IBGE informou que este indicador ficou em 2,13%, ou seja, 1,13 p.p. abaixo da estimativa do PLDO 2021.
24. Conclui-se, portanto, que os parâmetros macroeconômicos utilizados para elaboração das projeções de receitas e despesas primárias parecem estar defasados em relação às estimativas do mercado. O PIB de 2021, que é o principal parâmetro para estimar as receitas primárias, está superestimado em 8,3%. O IPCA de junho de 2020, que é o único parâmetro para estimar o Teto para as despesas primárias, está 1,13 p.p. acima do valor já publicado pelo IBGE.
25. Indagada acerca de eventual atualização dos parâmetros macroeconômicos que deram suporte às estimativas de receitas e despesas primárias contidas no Anexo de Metas Fiscais (peça 21, p. 2) , a SOF respondeu que não estava avaliando tal possibilidade (peça 21, p. 1) , tendo em vista a nova sistemática proposta para a meta de resultado primário, a qual é objeto de análise na seção 2.5 deste relatório. Segundo o órgão central de orçamento da União (peça 21, p. 1) :
' (...) a sistemática de definição e atualização da meta fiscal implementada no PLDO-2021 é mais transparente e ancora melhor as expectativas dos agentes, tendo em vista que explicita como se dará a atualização da meta fiscal, do que a definição prévia de um valor específico para a mesma, uma vez que o eventual encaminhamento de mensagens modificativas durante a tramitação do PLDO e, no limite, de Projetos de Lei - PLs durante a execução traz prejuízos relativos à credibilidade da regra fiscal como instrumento que visa ancorar expectativas quanto à condução da política fiscal.'
26. Não obstante as considerações feitas pela SOF, entende-se oportuno alertar ao Poder Executivo, com base no art. 59, § 1º, inciso I, da Lei Complementar 101/2000 (LRF) , bem como informar à CMO, com base no art. 120, § 3º, da Lei 13.898/2019 (LDO 2020) , que os parâmetros macroeconômicos utilizados para elaboração das projeções de receitas e despesas primárias, referentes ao PLDO 2021, estão defasados em relação às mais recentes estimativas do mercado. Como consequência, tanto a estimativa das receitas primárias, quanto o valor do Teto de Gastos da Emenda Constitucional (EC) 95/2016 podem estar superestimados.
2.2 Estimativa da Receita Primária e Teto da Despesa Primária
Q2. O valor da receita primária e o teto para a despesa primária para o exercício de 2021 constante do Anexo de Metas Fiscais do PLDO 2021 são factíveis?
27. A estimativa para a receita parte de dois principais parâmetros: PIB e percentual das receitas em relação ao PIB.
28. O gráfico a seguir apresenta a evolução dos percentuais em relação ao PIB da receita primária total e líquida de transferências constitucionais e legais. Para efeito do resultado primário da União, o mais importante é a receita primária líquida de transferências. A partir de 2016, as receitas primárias líquidas apresentaram sucessivos aumentos, passando de 17,4% do PIB em 2016 para 18,6% do PIB em 2019.
Gráfico 1: Receita primária total e líquida de transferências - em % do PIB
Fonte: RTN de março de 2020.
29. A tabela a seguir apresenta as estimativas para as receitas primárias dos próximos anos, conforme apresentado no PLDO 2021. As estimativas resultam em percentagens do PIB relativamente baixas em comparação com o que ocorreu nos anos anteriores. As estimativas para a receita primária líquida oscilam entre 16,86% e 16,94% do PIB, bem abaixo dos 18,6% ocorridos em 2019 e dos 17,8% ocorridos em 2018.
Tabela 4: Estimativas da receita primária segundo o PLDO
Fontes: SOF e STN.
30. A tabela a seguir apresenta as estimativas de receita apresentadas no PLDO 2021 e dos percentuais do PIB, conforme estimado na seção 2.1, a partir dos parâmetros do Boletim Focus. Como se pode observar, devido aos valores inferiores das estimativas do PIB, os percentuais das receitas ficam superiores aos da tabela anterior. Apesar disso, os percentuais ainda ficam abaixo dos ocorridos em 2019.
31. Dessa forma, em face da atual crise econômica, fica difícil estabelecer se as previsões estão superdimensionadas ou não. Será necessário acompanhar a evolução da economia para, quando da elaboração do PLOA 2021, fazer os ajustes necessários.
Tabela 6: Estimativas da receita primária segundo estimativas do mercado
Fontes: SOF, STN e Boletim Focus de 10/7/2020.
32. Com relação às estimativas das despesas primárias, o principal parâmetro é o Teto de Gastos estabelecido pela EC 95/2016.
33. A tabela a seguir apresenta os valores do Teto entre 2019 e 2021. Os valores de 2019 e 2020 já foram calculados com os valores corretos do IPCA segundo estabelece a EC 95/2016. Para 2021 são apresentados dois valores. O valor estimado pelo PLDO 2021, que corresponde a um aumento de 3,26% em relação ao Teto de 2020, e o valor calculado a partir do Teto de 2020 corrigido pelo IPCA de doze meses referente a junho de 2020, já publicado pelo IBGE, no valor de 2,13% (peça 34) . Como se pode observar, o valor correto do Teto para 2021, conforme metodologia especificada na EC 95/2016, é de R$ 1.485,45 bilhões, inferior em R$ 16,49 bilhões ao estimado pelo PLDO 2021.
Tabela 7: Valores para o Teto da EC 95/2016
Fontes: RTN de março de 2020 e PLDO 2021.
34. Conclui-se, portanto, que a estimativa para a receita primária líquida apresentada no PLDO 2021 pode ser factível, desde que a carga tributária não fique abaixo da observada em 2019, quando a receita primária líquida correspondeu a 18,6% do PIB. O valor do Teto das despesas primárias ficou R$ 16,49 bilhões abaixo da estimativa do PLDO 2021. Portanto, será necessário acompanhar a evolução da economia para, quando da elaboração do PLOA 2021, fazer os ajustes necessários.
2.3 Renúncias de Receitas Tributárias
Q3. Quais os valores totais projetados para as renúncias de receitas tributárias nos exercícios de 2021, 2022 e 2023, as medidas de compensação adotadas, os principais gastos tributários para 2021, bem como sua distribuição por função de governo, região geográfica e tipo de tributo também para o exercício de 2021?
35. Os benefícios abordados neste tópico consistem nas renúncias de receitas tributárias (também denominados gastos tributários) contidas no Anexo IV do PLDO 2021 (Renúncia de Receita Administrada pela RFB e Previdência Ano: 2021) , conforme preceitua o art. 4º, § 2º, inciso V, da LRF, transcrito a seguir:
'Art. 4ºA lei de diretrizes orçamentárias atenderá o disposto no § 2º do art. 165 da Constituição e:
 (...) 
§ 2º O Anexo conterá, ainda:
 (...) 
V - demonstrativo da estimativa e compensação da renúncia de receita e da margem de expansão das despesas obrigatórias de caráter continuado.'
36. Em relação aos valores das renúncias de receitas, consta do referido documento que o montante das renúncias de receitas tributárias projetadas para 2021 soma R$ 325,70 bilhões (considerando-se também os benefícios previdenciários) , conforme o Quadro I do Anexo IV.10 (peça 13) , o que corresponde a 23,6% da Receita Primária Líquida de R$ 1.380,5 bilhões e a 4,0% do PIB, estimados no PLDO 2021.
37. Cabe salientar que os dados relativos a esses benefícios contidos no referido Anexo foram encaminhados ao Congresso Nacional em 3/4/2020, conforme a Mensagem Presidencial 179, ou seja, sem considerar as previsões mais recentes sobre a queda da atividade econômica para o ano de 2020 e que, possivelmente, se refletirá no exercício de 2021, em função da pandemia decorrente do novo coronavírus. Assim, entende-se que muito provavelmente os montantes projetados para essas renúncias de receitas estejam superestimados, assim como outros parâmetros econômicos e fiscais considerados no projeto, conforme já comentado neste relatório.
38. A seguir, demonstra-se como evoluíram os gastos tributários em percentual do PIB do respectivo exercício. Observa-se uma tendência de queda dos percentuais, uma vez que, do estimado em 2015 ao projetado para 2023, esses percentuais apresentam queda de 4,50% para 3,97%.
Gráfico 2: Benefícios Tributários como proporção do PIB
Fontes: PLDO 2021, Anexo IV.10 (peças 13,14 e 15) .
39. O gráfico a seguir mostra a distribuição das renúncias tributárias por região geográfica em 2021, segundo os dados contidos no projeto. Verifica-se que mais da metade (51%) dos benefícios deverá ser destinada ao Sudeste, região com maior renda per capita do país, em detrimento do Norte, do Nordeste e do Centro-Oeste, que apresentam menores indicadores econômicos e sociais.
Gráfico 3: Benefícios por Região - 2021

Fonte: PLDO 2021, Anexo IV. 10 (peça 13) .
40. A distribuição das renúncias de receitas tributárias e previdenciárias por função orçamentária é apresentada no próximo gráfico, evidenciando que o setor de Comércio e Serviços, que corresponde a mais de 60% do PIB projetado para 2021, deverá receber a maior parcela dos benefícios.
Gráfico 4: Gastos Tributários por função orçamentária - 2021
Fonte: PLDO 2021, Anexo IV. 10 (peça 13) .
41. O gráfico a seguir demonstra a participação dos gastos tributários e previdenciários por tributo. Os principais benefícios dizem respeito à Contribuição para o Financiamento da Seguridade Social (Cofins) , ao Imposto de Renda Pessoa Jurídica (IRPJ) e ao Imposto de Renda Pessoa Física (IRPF) , que somam, juntos, 61,73% do montante de todos os gastos tributários.
Gráfico 5: Gastos Tributários por tributo - 2021

Fonte: PLDO 2021, Anexo IV. 10 (peça 13) 
42. O gráfico seguinte especifica as dez renúncias tributárias mais significativas por ordem de materialidade e os respectivos percentuais projetados para 2021. Destaca-se o Simples Nacional (regime de tributação diferenciado para microempresas e empresas de pequeno porte, instituído pela Lei Complementar 123/2006) como o maior gasto tributário, cujo montante alcançou 25,8% do total das renúncias.
43. Além do Simples, outros montantes desonerados significativos dizem respeito aos benefícios relativos à agricultura e agroindústria (também conhecidos como Desoneração da Cesta Básica) e aos rendimentos isentos e não tributáveis referentes ao IRPF, correspondendo, no conjunto, a cerca de 48% total.
Gráfico 6: Principais Gastos Tributários - 2021

Fonte: PLDO 2021, Anexo IV. 10 (peça 13) .
44. No que se refere especificamente à compensação da renúncia de receita, constou do Anexo IV.11 do PLDO 2021 o Demonstrativo da Compensação da Renúncia de Receita (peça 16, p. 415-422) , em conformidade com o previsto no inciso V do § 2º do art. 4 da LRF, transcrito anteriormente.
45. Ressalta-se que a LRF, por meio do seu art. 14, inciso II, estipula como uma das condições alternativas para instituição dos gastos tributários a apresentação de medidas de compensação, conforme transcrito a seguir:
'Art. 14. A concessão ou ampliação de incentivo ou benefício de natureza tributária da qual decorra renúncia de receita deverá estar acompanhada de estimativa do impacto orçamentário-financeiro no exercício em que deva iniciar sua vigência e nos dois seguintes, atender ao disposto na lei de diretrizes orçamentárias e a pelo menos uma das seguintes condições:
I - demonstração pelo proponente de que a renúncia foi considerada na estimativa de receita da lei orçamentária, na forma do art. 12, e de que não afetará as metas de resultados fiscais previstas no anexo próprio da lei de diretrizes orçamentárias;
II - estar acompanhada de medidas de compensação, no período mencionado no caput, por meio do aumento de receita, proveniente da elevação de alíquotas, ampliação da base de cálculo, majoração ou criação de tributo ou contribuição.' (grifou-se) 
46. No âmbito do texto do projeto, essas medidas também são tratadas como um dos requisitos alternativos que podem ser apresentados nas proposições legislativas e nas suas emendas com vistas à instituição de renúncias de receitas, conforme disposto no art. 125, inciso I, alínea 'b' e §§ 4º e 5º (peça 6, p. 62-63) . Registre-se que esses dispositivos são abordados no tópico 2.12 (Dispositivos sobre a Adequação Orçamentária das Alterações na Legislação) deste relatório.
47. O demonstrativo em tela traz as dez desonerações instituídas no último exercício financeiro encerrado, ou seja, 2019, com as respectivas estimativas de valores para o período de 2019-2020, bem como as medidas de compensação.
48. Salienta-se que os valores totais estimados dos gastos tributários concedidos em 2019 alcançam R$ 39,28 bilhões ao longo dos exercícios de 2019 a 2022, a saber: R$ 182,96 milhões em 2019, R$ 9.934,66 milhões em 2020, R$ 14.725,94 milhões em 2021 e R$ 14.439,06 milhões em 2022.
49. Convém consignar que no Parecer Prévio sobre as contas prestadas pelo Presidente da República referente ao exercício de 2019 (Acórdão 1437/2020-TCU-Plenário) , bem como no Acompanhamento das Renúncias de Receitas e Despesas Obrigatórias de Caráter Continuado - Exercício de 2019 (TC Processo 031.445/2019-5, Acórdão 2195/2020-TCU-Plenário) , ambos de relatoria do ministro Bruno Dantas, constatou-se a inexistência de medidas de compensação quando da concessão e ampliação de alguns benefícios tributários, propostos tanto pelo Poder Executivo quanto pelo Legislativo, naquele exercício, em desacordo com o referido art. 14, inciso II, da LRF, bem como com o art. 114, caput e § 15, inciso II, da LDO 2019 (Lei 13.707/2018) . Essas renúncias tributárias foram instituídas de forma irregular por meio dos seguintes normativos: Leis 13.799/2019 e 13.970/2019 e Medida Provisória 877/2019. Ademais, embora não tenha sido abordado nos supracitados Parecer Prévio e Acompanhamento, verificou-se que a renúncia de receita tributária decorrente da Lei 13.969/2019, contida no Anexo IV.11 do PLDO em análise, também não apresentou as referidas medidas de compensação.
50. Ressalta-se que o Tribunal de Contas da União já apontou essa e outras impropriedades quanto à demonstração dos requisitos para concessão de benefícios tributários (previstos nos arts. 150, § 6º, da CF/88, 113 do ADCT, 14 da LRF e dispositivos referentes ao assunto contidos nas LDOs dos respectivos exercícios de instituição dessas renúncias) no âmbito de múltiplas ações de controle externo e nos Pareceres Prévios sobre as contas do Presidente da República referentes a exercícios anteriores.
51. Assim, o TCU proferiu diversas recomendações e determinações a órgãos do Poder Executivo com vistas ao cumprimento desses dispositivos constitucionais e legais, conforme subitens 9.2 e 9.3 do Acórdão 747/2010-TCU-Plenário (relatoria do ministro Augusto Nardes) , item 9.4 do Acórdão 809/2014-TCU-Plenário (relatoria do ministro Benjamin Zymler) , item 9.1 do Acórdão 1205/2014-TCU-Plenário (relatoria do ministro Raimundo Carreiro) e subitem 1.6.1 do Acórdão de Relação 384/2016-TCU-Plenário (relatoria do ministro Augusto Nardes) .
52. Essas impropriedades também foram identificadas em alguns processos de acompanhamento com vistas a avaliar a previsão de receita contida nos Projetos de Lei Orçamentárias de determinados exercícios, como por exemplo, dos anos de 2013 (TC Processo 024.940/2012-7) , 2016 (TC Processo 020.715/2015-3) e 2018 (TC Processo 025.397/2017-6) . Assim, as irregularidades resultaram em determinações constantes, respectivamente, nos subitens 9.1 do Acórdão 223/2013-TCU-Plenário (relatoria ministra Ana Arraes) e 9.2 dos Acórdão 866/2016-TCU-Plenário (relatoria ministro Bruno Dantas) e 2.776/2017-TCU-Plenário (relatoria ministra Ana Arraes) , as quais objetivaram que a Secretaria de Orçamento Federal (SOF) e a Secretaria Especial da Receita Federal do Brasil (RFB) incluíssem, nas informações complementares aos próximos projetos de lei orçamentária, as medidas de compensação referentes às renúncias tributárias.
53. Em relação ao Congresso Nacional, ainda se observa a proposição de legislações e respectivas emendas, além da aprovação de medidas provisórias, sem demonstração do atendimento ao regramento constitucional e legal aplicável, não obstante recomendação e ciência, exaradas nos subitens 9.2 do Acórdão 793/2016-TCU-Plenário (relatoria ministro Raimundo Carreiro) e 9.5 do Acórdão 1270/2018-TCU-Plenário (relatoria ministro José Mucio Monteiro) , dirigidas às Presidências da Câmara dos Deputados e do Senado Federal.
54. Ressalta-se que, especificamente no Parecer sobre as Contas do Presidente da República de 2019, o Tribunal enfatizou a recorrência dessas irregularidades no exercício em apreço e, por consequência, a necessidade premente da adoção de ações, por parte do Poder Executivo, com vistas ao cumprimento integral dos aludidos dispositivos constitucionais e legais quando da concessão ou ampliação benefícios tributários de que decorra renúncia de receita. Em função disso, proferiu alerta e recomendação a seguir:
'Alertar o Poder Executivo acerca das irregularidades reiteradas na concessão ou ampliação de benefícios tributários que importaram em renúncia de receita, em descumprimento às disposições dos arts. 113 do Ato das Disposições Constitucionais Transitórias (ADCT) , 14 da Lei Complementar 101/2000 (LRF) e 114 e 116 da Lei 13.707/2018 (LDO 2019) , uma vez que, na edição das Medidas Provisórias 877/2019, 905/2019 e 907/2019, na sanção da Lei 13.799/2019, e na implementação pelo Poder Executivo dos respectivos benefícios tributários, não foram observados integralmente os respectivos requisitos constitucionais e legais necessários para conferir eficácia às normas aprovadas, como: projeção do impacto orçamentário-financeiro; atendimento ao disposto na lei de diretrizes orçamentárias; consideração da renúncia na estimativa de receita da lei orçamentária e não afetação das metas dos resultados fiscais ou, alternativamente, apresentação de medidas de compensação; fixação de vigência máxima de cinco anos; indicação do órgão responsável pela supervisão, acompanhamento e avaliação do benefício; e não concessão de novos benefícios durante o exercício.
 (...) 
Recomendar ao Poder Executivo que, em atenção ao Acórdão 1907/2019-TCU-Plenário, quando da edição ou sanção de ato normativo que acarrete renúncia de receita tributária, encaminhe ao Tribunal de Contas da União, como condição de eficácia dos benefícios tributários aprovados, demonstrativo comprobatório que permita aferir, de forma clara e inequívoca, o cumprimento integral de cada requisito constitucional e legal relacionado à compatibilidade e à adequação orçamentária e financeira do benefício tributário aprovado e promulgado, nos termos do art. 150, § 6º, da Constituição Federal; do art. 113 do Ato das Disposições Constitucionais Transitórias (ADCT) ; do art. 14 da Lei Complementar 101/2000 (LRF) ; e da Lei de Diretrizes Orçamentárias vigente.'
55. Considerando a expedição das supramencionadas deliberações a respeito do cumprimento dos dispositivos constitucionais e legais sobre o tema, entende-se que não se deva expedir outra deliberação nesse sentido no âmbito dos presentes autos de acompanhamento.
56. Em conclusão, tem-se uma tendência de queda dos benefícios em relação ao PIB, reduzindo-se de 4,5% em 2015 para 3,97% em 2019. Em se considerando a distribuição desses benefícios por região geográfica, pode-se observar que mais da metade (51%) deles deverá ser destinado ao Sudeste, região com maior renda per capita do país, indicando baixo impacto das renúncias de receitas na redução das disparidades regionais.
57. Em relação ao Demonstrativo da Compensação da Renúncia de Receita (Anexo IV.11) , verificou-se que, das dez legislações que instituíram renúncias de receitas tributárias em 2019, quatro não atenderam a exigência de indicação das medidas de compensação. Nota-se que é prática recorrente o não cumprimento integral desses dispositivos, por parte do Poder Executivo e do Congresso Nacional. Entretanto, entende-se que não se deva expedir deliberação nesse sentido no âmbito dos presentes autos, uma vez que já há atuação sistemática do Tribunal (emissão de recomendações, determinações e alertas) em ações permanentes de controle externo, enfatizada por ocasião da apreciação das Contas do Presidente da República de 2019.
2.4 Passivos Contingentes
Q4. Quais os principais passivos contingentes elencados no Anexo de Riscos Fiscais do PLDO 2021 e os valores associados a esses passivos?
58. Com base no § 3º do art. 4 da LRF, a LDO deve apresentar, em anexo específico (conhecido como Anexo de Riscos Fiscais - ARF) , avaliação acerca dos passivos contingentes e outros riscos capazes de afetar as contas públicas, informando as providências a serem tomadas, caso se concretizem. Já o respectivo art. 5º, inciso III, alínea 'b', da LRF, estabelece que a Lei Orçamentária Anual (LOA) deve conter reserva de contingência para atender a passivos contingentes, bem como outros riscos e eventos fiscais imprevistos. Transcreve-se a seguir os referidos dispositivos da LRF:
'Art. 5º:
O projeto de lei orçamentária anual, elaborado de forma compatível com o plano plurianual, com a lei de diretrizes orçamentárias e com as normas desta Lei Complementar:
 (...) 
III - conterá reserva de contingência, cuja forma de utilização e montante, definido com base na receita corrente líquida, serão estabelecidos na lei de diretrizes orçamentárias, destinada ao:
 (...) 
b) atendimento de passivos contingentes e outros riscos e eventos fiscais imprevistos.'
59. Cabe esclarecer que os riscos fiscais representam possibilidades de ocorrências de eventos, que não possam ser controlados ou evitados pelo governo, capazes de afetar as contas públicas, comprometendo o alcance dos resultados fiscais estabelecidos como metas e objetivos. Já no ARF (Anexo V do PLDO 2021) , peça 17, consta que os riscos fiscais são agrupados em duas categorias: riscos gerais (macroeconômicos) e riscos específicos. Os primeiros se relacionam com a vulnerabilidade fiscal decorrente de desvios de previsão das variáveis econômicas.
60. Por sua vez, os riscos específicos dizem respeito aos ativos e aos passivos contingentes do governo, ou seja, se relacionam com eventos não recorrentes, os quais incluem, entre outros: aqueles gerados por demandas judiciais, garantias dadas a governos subnacionais, suporte financeiro a bancos e empresas estatais, riscos assumidos pela União enquanto Poder Concedente nos contratos de concessões, permissões e Parcerias Público-Privadas (PPPs) e fatores demográficos. Salienta-se que, segundo informado naquele anexo referente ao PLDO 2021, os efeitos da pandemia do Covid-19 'possuem potencial de impacto de riscos específicos, relacionados à inadimplência de dívidas e honra de garantias, eventos cujos impactos ainda não podem ser previstos com exatidão'.
61. Os passivos contingentes, objeto deste item do relatório, são considerados no ARF como possíveis novas obrigações cuja confirmação depende da ocorrência de um ou mais eventos futuros ou cuja probabilidade de ocorrência e magnitude dependam de condições exógenas imprevisíveis. O anexo também inclui como passivos contingentes 'as obrigações que surgem de eventos passados, mas que ainda não são reconhecidas no corpo das demonstrações contábeis por ser improvável a necessidade de liquidação ou porque o valor ainda não pode ser mensurado com suficiente segurança'.
62. As espécies de passivos contingentes tratados naquele anexo são: (1) Demandas Judiciais; (2) Passivos Contingentes em Fase de Reconhecimento; (3) Garantias Prestadas pelo Tesouro Nacional a Operações de Crédito e a Fundos e Programas; (4) Contragarantias de Operações de Crédito Não Executadas; (5) Fundos Constitucionais de Financiamento do Nordeste, do Norte e do Centro-Oeste; e (6) Seguro de Crédito à Exportação - Fundo de Garantia à Exportação. Informam-se, a seguir, os valores dos estoques dessas espécies contidas no anexo, conforme seus impactos primários ou financeiros, em 2019 e 2018.
Tabela 8: Estoque de Passivos Contingentes - 2018/2019
R$ bilhões
	Item
	Tipo de impacto¹
	Estoque

			2018
	2019

	Passivos relacionados a demandas Judiciais 
	P
	1.528,0
	1540,10

	Passivos Continentes em fase de reconhecimento
	F
	121,8
	122,0

	Garantias prestadas pelo Tesouro Nacional
	F
	281,1
	279,6

	Contragarantias de operações de crédito
	F
	8,4
	17,7

	Passivos relacionados a Fundos Constitucionais
	P
	16,3
	14,1

	Seguro de crédito à exportação²
	P
	51,9
	37,4

	 Total
	2.007,5
	2010,9

Fonte: Tabela 1 - Base de atuação dos Riscos Fiscais Específicos Consolidados, ARF - Anexo V do PLDO 2021 (peça 17, p. 12) .
1 P (Impacto primário) e F (Impacto financeiro) .
2 Está referenciado em dólar e foi convertido para reais pela taxa de câmbio do último dia útil de 2019 (4,0301) .
63. Segundo consta no ARF, os passivos contingentes relacionados aos riscos fiscais das demandas judiciais são aqueles em que a Advocacia-Geral da União (AGU) desempenha representação judicial e dividem-se conforme a atuação dos seguintes órgãos:
- Advogado-Geral da União: representa a União junto ao Supremo Tribunal Federal (art. 4º, inc. III, da Lei Complementar 73/1993) ;
- Procuradoria-Geral da União (PGU) : representa a União junto ao Poder Judiciário nas suas diferentes instâncias, com exceção do STF (art. 9º da Lei Complementar 73/1993) ;
- Procuradoria-Geral da Fazenda Nacional (PGFN) : apura a liquidez e certeza da dívida ativa da União e realiza a sua inscrição para fins de cobrança, amigável ou judicial e representa judicialmente a União nas causas de natureza fiscal (art. 12 da Lei Complementar 73/1993) ;
- Procuradoria-Geral Federal (PGF) : representa as autarquias e fundações públicas junto ao Poder Judiciário (art. 10 da Lei 10.480/2002) ; e
- Procuradoria-Geral do Banco Central do Brasil: a representação judicial e extrajudicial do Banco Central do Brasil (art. 4º da Lei 9.650/1998) .
64. Em relação aos passivos contingentes da União em processo de reconhecimento no âmbito da Secretaria do Tesouro Nacional (STN) , também chamados de dívidas em processo de reconhecimento, podem ser classificados como: Dívidas Decorrentes da Extinção/Dissolução de Entidades, Dívidas Diretas, e Dívidas Decorrentes do Fundo de Compensação de Variações Salariais (FCVS) .
65. Já as garantias prestadas pelo Tesouro Nacional incluem as relacionadas com as operações de crédito, ou seja, os avais concedidos pela União aos entes federados e aos entes da administração indireta das três esferas de governo, para a concessão de crédito (internas ou externas) , conforme o art. 29, inc. IV, e o art. 40 da LRF. Inclui também garantias prestadas a fundos e programas, sendo que 90% do valor, em 31/12/2019, diziam respeito ao risco de operações junto ao Fundo de Garantia do Tempo de Serviço (FGTS) .
66. No que diz respeito às contragarantias de operações de crédito, originam-se da concessão de garantias pela União em operações de crédito que têm como contrapartida a vinculação, pelo tomador de crédito, de contragarantias para cobertura dos compromissos financeiros assumidos, conforme previsto em lei. Assim, sempre que a União honra compromissos de outrem em decorrência de garantias por ela oferecidas, são acionadas as contragarantias correspondentes visando à recuperação dos valores despendidos na operação. Os riscos fiscais relativos à execução dessas contragarantias, sob gestão da STN, são de duas naturezas: riscos relativos às ações judiciais e riscos de frustração de receitas em decorrência da aplicação de dispositivos legais.
67. Os passivos relacionados a Fundos Constitucionais de Financiamento (do Norte - FNO, do Nordeste - FNE e do Centro-Oeste - FCO) dizem respeito à despesa com provisões para devedores duvidosos, o que afeta a rubrica de resultado desses fundos e, por conseguinte, impacta o resultado primário do governo.
68. O Seguro de Crédito à Exportação (SCE) é a cobertura da União para a instituição financeira concedente de linha de financiamento para empresas estrangeiras que adquirem exportações nacionais. O SCE cobre riscos comerciais, políticos e extraordinários, com lastro no Fundo de Garantia à Exportação (FGE) .
69. Cabe consignar que, por ocasião da realização de auditoria de natureza operacional que teve por objetivo identificar riscos e desafios à sustentabilidade fiscal da União, conforme o processo TC Processo 018.440/2018-5 (Acórdão 2.937-TCU-Plenário, rel. min. José Mucio Monteiro) , foram constatadas diversas oportunidades de melhoria do Anexo de Riscos Fiscais da LDO (Anexo V da Lei 13.707/2018 - LDO 2019) . Como resultado, foram feitas as seguintes recomendações:
'9.1. recomendar, fixando o prazo de 120 (cento e vinte) dias para comunicação ao TCU das providências adotadas ou das razões para o não atendimento:
9.1.1. ao Ministério da Fazenda e ao Ministério do Planejamento, Desenvolvimento e Gestão que, em conjunto, envidem esforços no sentido de aprimorar as informações constantes do anexo de riscos fiscais das leis de diretrizes orçamentárias (art. 4º, § 3º, da Lei Complementar 101/2000 - Lei de Responsabilidade Fiscal - LRF) , suprindo lacunas existentes, de forma a refletir com maior precisão as informações previstas no Manual de Demonstrativos Fiscais da Secretaria do Tesouro Nacional, notadamente no que se refere ao risco de catástrofes naturais e outros eventos que demandem ações de defesa civil;
9.1.2. ao Ministério do Planejamento, Desenvolvimento e Gestão que:
9.1.2.1. inclua, no anexo de riscos fiscais das leis de diretrizes orçamentárias, quadro resumo consolidando a apresentação dos riscos identificados, de modo a conferir maior aspecto gerencial e transparência ao documento; e
9.1.2.2. elabore estudos e plano de ação com vistas a que, futuramente, os passivos contingentes e outros riscos e eventos fiscais imprevistos identificados e mensurados no anexo de riscos fiscais sejam refletidos de alguma forma nas leis orçamentárias anuais, ainda que parcialmente, seja por meio da reserva de contingência (art. 5º, inciso III, alínea 'b', da LRF) ou outros a serem estabelecidos;'
70. Registre-se, conforme relatado na instrução do Levantamento de Auditoria Operacional (TC Processo 032.462/2019-0) , realizado no âmbito desta Semag (ainda não apreciado pelo Tribunal até a conclusão deste relatório) , que a STN, responsável pela elaboração do ARF, incorporou, no respectivo Anexo V do PLDO 2020, informações que proporcionaram mais clareza, funcionalidade e efetividade no mapeamento de riscos fiscais. Como exemplo, cita-se a inclusão de sumário executivo (destaca as principais informações de cada uma das seções do documento) , de tabela resumo (tabula os principais impactos dos riscos fiscais específicos mapeados) e, ainda, de tabela resumo de demandas judiciais (demonstra a evolução das demandas judiciais ao longo dos anos, apontando, adicionalmente, a evolução dos pagamentos efetivos associados à execução das demandas judiciais contra a União, desde 2012) . Quanto ao PLDO 2021, objeto deste trabalho, verificou-se que o referido sumário e as tabelas em comento também constaram do respectivo ARF.
71. Devido à grande materialidade em relação às demais espécies de passivos contingentes, será realizada análise mais aprofundada dos passivos contingentes relacionados às demandas judiciais. A avaliação das ações judiciais ajuizadas contra a União, suas autarquias ou fundações públicas, toma por base os parâmetros definidos na Portaria-AGU 40/2015, que estabelece critérios e procedimentos a serem adotados pela AGU na prestação de informações sobre essas ações que possam representar riscos fiscais. A portaria define, em seu art. 3º, critérios para classificação dos processos quanto à probabilidade de perda (risco provável, possível ou remoto) , levando em consideração, especialmente, a fase processual das ações, quais sejam:
'Art. 3º A classificação das ações quanto à probabilidade de perda observará os seguintes critérios:
I - do Risco Provável, que abrange:
a) ação judicial de conhecimento, ação de controle concentrado de constitucionalidade ou recurso extraordinário com repercussão geral reconhecida sobre conjunto de ações judiciais fundadas em idêntica questão de direito com decisão de órgão colegiado do STF desfavorável à Fazenda Pública; e
b) ação judicial de conhecimento ou recurso representativo de controvérsia com decisão de órgão colegiado do Superior Tribunal de Justiça - STJ ou do Tribunal Superior do Trabalho - TST desfavorável à Fazenda Pública, que não tenha matéria passível de apreciação pelo STF. (NR) 
II - do Risco Possível, que abrange:
a) ação judicial de conhecimento, recurso extraordinário sobre processo individual ou recurso extraordinário desde o reconhecimento da repercussão geral sobre conjunto de ações judiciais fundadas em idêntica questão de direito até a decisão de órgão colegiado do STF desfavorável à Fazenda Pública; e
b) ação judicial de conhecimento ou recurso representativo de controvérsia com decisão de órgão colegiado do Superior Tribunal de Justiça - STJ ou do Tribunal Superior do Trabalho - TST desfavorável à Fazenda Pública, que tenha matéria passível de apreciação pelo STF. (NR) 
III - do Risco Remoto, que abrange as ações judiciais que não se enquadrem nas classificações previstas nos incisos I e II. (NR) 
§ 1º Nas hipóteses do inciso I, quando no processo estiver pendente o julgamento dos embargos de declaração ou o pedido de modulação dos efeitos, excepcionalmente o risco poderá ser classificado como possível, devendo constar da manifestação do órgão competente as circunstâncias que justificam essa classificação.'
72. Cabe consignar que o ARF engloba processos com probabilidade de perda considerada possível, sendo que as ações de risco provável não são detalhadas no documento, uma vez que para estas é realizado o devido provisionamento pela STN no Balanço Geral da União (BGU) . Infere-se, ainda, que o ARF não contempla a análise das demandas judiciais em curso nos tribunais de primeira instância do Poder Judiciário.
73. Além dessas demandas judiciais de competência da AGU, são consideradas, na análise dos riscos fiscais relacionados a passivos contingentes, as ações judiciais das empresas estatais dependentes da União e contra o Banco Central do Brasil (Bacen) . Enquanto as primeiras são analisadas pela Secretaria de Coordenação e Governança das Empresas Estatais (Sest) , que provê informações das demandas judiciais de natureza trabalhista, tributária, previdenciária e cível das empresas federais dependentes, as referentes ao Bacen são administradas pela própria área jurídica do banco, que avalia as demandas judiciais levando em consideração o valor em discussão, a fase processual e o risco de perda, calculado com base em decisões ocorridas no processo, na jurisprudência aplicável e em precedentes para casos similares.
74. Consta da Tabela 25 - Demandas Judiciais de Risco Possível, do ARF (peça 17, p. 51) , que o risco possível dessas demandas judiciais alcançou o montante R$ 1.540,1 bilhões em 2019, representando elevação nominal de R$ 12,1 bilhões (ou 0,7%) em relação ao observado em 2018 (R$ 1.528,0 bilhões) . Se comparado esse montante com a despesa primária total de 2019 (R$ 1.441,9 bilhões) , tem-se o percentual de 106,8%, ou seja, representa queda em relação a 2018 (113,0%) , o que se deve, em boa medida, ao decréscimo nominal dos valores das demandas judiciais de natureza tributária (R$ 1.342,1 bilhões em 2019, contra R$ 1.512,8 bilhões em 2018) . No que se refere aos percentuais dos outros anos anteriores (93,4%, 70,8% e 48,5%, referentes a 2017, 2016 e 2015, respectivamente) , verifica-se um crescimento contínuo.
75. Esse comportamento crescente dos valores dos estoques das demandas judiciais e, consequentemente, dos passivos contingentes, revela a necessidade de atenção especial sobre o tema, por representarem um risco fiscal importante para a União. Ademais, os valores realizados de pagamentos associados à execução de demandas judiciais contra a União também têm apresentado elevação nos últimos anos. Em 2019, os montantes pagos atingiram R$ 42,5 bilhões, equivalentes a 2,9% da despesa primária total. Em anos anteriores, referentes a 2018, 2017, 2016 e 2015, essa proporção foi de 2,8%, 2,6%, 2,6% e 2,2%, respectivamente.
76. Segundo a Tabela 26 - Demandas Judiciais de Risco Provável e Possível (peça 17, p. 51) , o valor do estoque de ações judiciais (risco provável e risco possível) contra a União aumentou 293,7% de 2014 (R$ 559 bilhões) para 2019 (R$ 2.204,2 bilhões) . Em relação especificamente a 2018 (R$ 1.645,6 bilhões) , esse crescimento alcança 33,94%. Segundo critérios de classificação dos riscos das ações judiciais referentes ao exercício de 2019, as demandas de perda possível representaram 68,9% do total (R$ 1.540,1 bilhões) , enquanto as de perda provável, 30,1% (R$ 664,1 bilhões) . Esse resultado, segundo consta do ARF, foi influenciado pelo forte crescimento do montante dessas ações de risco provável no período, que em 2018 representavam R$ 117,6 bilhões, ou seja, variação de 464,7%.
77. Essa significativa elevação das demandas de risco provável, em contraposição ao discreto aumento das demandas de risco possível (0,8%) , pode ser explicada, conforme consta do ARF, 'pela atualização dos critérios de classificação dos riscos das ações judiciais, operada pelas portarias AGU 318/2018 e 514/2019'. Assim, segundo consta daquele anexo, os referidos normativos 'ensejaram reclassificação de parte das ações judiciais que passaram a serem classificadas como de risco provável'.
78. Registre-se que, no âmbito do já mencionado Levantamento de Auditoria Operacional (TC Processo 032.462/2019-0) , vislumbraram-se oportunidades de aperfeiçoamentos do ARF, as quais foram objeto de proposta de determinação ao Ministério da Economia.
79. Não obstante a necessidade de acompanhamento do crescimento desses valores, conforme explicitado no ARF, o caráter probabilístico e as características próprias dos trâmites jurídicos (pendências de julgamento final, possibilidade de recursos em instâncias superiores, dificuldade de previsão de tempo e valor das causas, entre outras) , são fatores críticos na mensuração das estimativas de impacto financeiro de processos judiciais, os quais impõem avaliação e interpretação cautelosas dos montantes apontados como passivos contingentes de ações judiciais.
80. Cabe consignar, ainda, conforme já mencionado, com base no art. 5º, inciso III, alínea 'b', da LRF, que a LOA deve conter reserva de contingência para atender, entre outros riscos e eventos fiscais imprevistos, a passivos contingentes. Sobre o tema, existem trabalhos desta Corte de Contas (Acórdão 927/2015-TCU-Plenário, de relatoria do ministro Augusto Nardes, e Acórdão 2937/2018-TCU-Plenário, de relatoria do ministro José Mucio Monteiro) que apontaram deficiências na mensuração da estimativa dessa reserva.
81. Com efeito, na auditoria operacional referente ao Acórdão 2937/2018-TCU-Plenário, foram apuradas algumas insuficiências na justificativa da previsão de Reserva de Contingência em função dos riscos estimados do Anexo V da Lei 13.707/2018 - LDO 2019, o que motivou recomendação ao então Ministério do Planejamento, Desenvolvimento e Gestão para que os passivos contingentes e outros riscos e eventos fiscais imprevistos, contidos no anexo de riscos fiscais, fossem refletidos de alguma forma nas leis orçamentárias anuais, ainda que parcialmente, seja por meio da reserva de contingência ou outros a serem estabelecidos.
82. Conclui-se, então, que a versão do ARF do PLDO 2021 trouxe melhorias que já haviam sido incluídas, inicialmente, no respectivo anexo do PLDO 2020 e que proporcionaram mais facilidade de compreensão e transparência dos riscos mapeados. Entre os pontos positivos alcançados, pode-se citar, por exemplo, a inclusão de sumário executivo, de tabela resumo com os principais impactos dos riscos fiscais, bem como de tabela resumo de demandas judiciais.
83. O montante total dos passivos contingentes, objeto de análise deste tópico do relatório, alcançou R$ 2.010,9 bilhões em 2019, contra R$ 2.007,5 bilhões em 2018, com destaque para as demandas judiciais que apresentaram o expressivo montante de R$ 1.540 bilhões em 2019 e, por conseguinte, um elevado percentual de 106,8% em relação à despesa primária total realizada nesse exercício (R$ 1.441,9 bilhões) . O comportamento crescente dos valores das demandas judiciais revela a necessidade de atenção especial sobre esses passivos, pois representam risco fiscal para a União, ainda mais se considerada a trajetória ascendente dos gastos decorrentes de ações judiciais (R$ 42,5 bilhões em 2019, equivalente a 2,9% da despesa primária total) , os quais, por serem despesas primárias, podem interferir no equilíbrio fiscal brasileiro.
2.5 Disposições sobre a Meta de Resultado Primário e sobre a limitação orçamentária e financeira (contingenciamento) 
Q5. Quais são as principais implicações para a gestão orçamentária e para o controle externo decorrentes das disposições do PLDO 2021 sobre a meta de resultado primário e sobre a limitação orçamentária e financeira (contingenciamento) ?
84. O inciso I do art. 163 da Constituição Federal estabelece que cabe a lei complementar o estabelecimento de normas sobre finanças públicas. O art. 165 da Constituição, por sua vez, determina a elaboração anual de Lei de Diretrizes Orçamentárias e estabelece o seu conteúdo.
85. A Lei Complementar 101/2000, de acordo com o art. 163 da CF, estabelece normas de finanças públicas voltadas para a responsabilidade na gestão fiscal, cuja definição consta do seu art. 1º, § 1º, in verbis:
'§ 1º A responsabilidade na gestão fiscal pressupõe a ação planejada e transparente, em que se previnem riscos e corrigem desvios capazes de afetar o equilíbrio das contas públicas, mediante o cumprimento de metas de resultados entre receitas e despesas e a obediência a limites e condições no que tange a renúncia de receita, geração de despesas com pessoal, da seguridade social e outras, dívidas consolidada e mobiliária, operações de crédito, inclusive por antecipação de receita, concessão de garantia e inscrição em Restos a Pagar.'
86. Com esse objetivo de responsabilidade na gestão fiscal, o art. 4º da LRF estabeleceu a inclusão de novos conteúdos nas Leis de Diretrizes Orçamentárias, além daqueles previstos no § 2º do art. 165 da CF. Dentre eles, cabe destaque ao estabelecimento do Anexo de Metas Fiscais (§ 1º) e à definição dos critérios de contingenciamento (alínea 'b' do inciso I do caput do art. 4º) na hipótese de, no decorrer do exercício, verificar-se a possibilidade de não cumprimento das metas estabelecidas no Anexo.
87. No exercício de 2019, as Emendas Constitucionais 100 e 102 acrescentaram novos parágrafos ao art. 165 da CF, incorporando, à Constituição Federal, as metas fiscais e os respectivos contingenciamentos, estabelecidos pelas LDOs, nos seguintes termos:
'§ 10. A administração tem o dever de executar as programações orçamentárias, adotando os meios e as medidas necessários, com o propósito de garantir a efetiva entrega de bens e serviços à sociedade. (EC 100) 
§ 11. O disposto no § 10 deste artigo, nos termos da lei de diretrizes orçamentárias:
I - subordina-se ao cumprimento de dispositivos constitucionais e legais que estabeleçam metas fiscais ou limites de despesas e não impede o cancelamento necessário à abertura de créditos adicionais;
II - não se aplica nos casos de impedimentos de ordem técnica devidamente justificados;
III - aplica-se exclusivamente às despesas primárias discricionárias.' (EC102) 
88. O formato das metas e dos critérios de contingenciamento variou no decorrer dos anos. A primeira LDO após a LRF (Lei 9.995/2000) previa, em seu art. 18, uma meta calculada em percentual do PIB para os OFSS e uma meta fixa em reais para o Programa de Dispêndios Globais (PDG) das empresas estatais não dependentes. Conforme o Anexo de Metas Fiscais, a meta de superávit primário do Governo Central prevista era de 2,6% do PIB.
89. No decorrer dos anos o formato da meta variou, passou a se referir apenas a resultados primários como percentuais do PIB, depois a valores monetários. Foram excluídas despesas (Projeto Piloto de Investimentos Públicos - PPI e Programa de Aceleração do Crescimento - PAC) na verificação do cumprimento da meta de resultado primário, bem como foram excluídas algumas empresas estatais (Petrobras e Eletrobras) no cálculo do resultado consolidado do Governo Federal.
90. Até 2014, todas as metas de resultado primário foram superavitárias. Em 2015, a Lei 13.080, de 2/1/2015, previu meta de superávit primário para o setor público consolidado não financeiro de R$ 66,4 bilhões. Essa meta foi alterada, em 3/12/2015, pela Lei 13.199, que estabeleceu como meta para o exercício a obtenção de resultado primário deficitário para o setor público consolidado não financeiro de R$ 48.908 milhões.
91. A partir de então, as metas fiscais previstas foram sempre deficitárias.
92. No exercício de 2019, com a aprovação das Emendas Constitucionais 100 e 102, citadas nos parágrafos anteriores, que instituíram a execução impositiva do orçamento, houve novas alterações no formato da meta fiscal.
93. Essas alterações foram incorporadas à LDO 2020 pela Lei 13.983/2020. Em síntese, essa LDO considera como meta fiscal apenas os déficits primários de R$ 124,1 bilhões dos OFSS e de R$ 3,81 bilhões do PDG. Quanto aos demais entes federativos, há apenas uma projeção de resultado primário. Há também uma projeção de resultado primário do setor público consolidado não financeiro, oriunda da soma da meta do Governo Federal e da projeção de resultado de estados, Distrito Federal e municípios, sendo possibilitado ao Governo Federal ampliar seu esforço fiscal de forma a buscar obter o resultado previsto para o setor público consolidado não financeiro.
94. As consequências do Orçamento Impositivo na condução da política orçamentária e financeira objetivando o alcance das metas fiscais não puderam ser verificadas no decorrer do exercício de 2020. Em 20/3/2020, o Congresso Nacional, pelo Decreto Legislativo 6/2020, reconheceu a ocorrência do estado de calamidade pública, com efeitos até 31/12/2020, dispensando, portanto, de acordo com o art. 65 da LRF, o atingimento das metas fiscais e os respectivos contingenciamentos.
95. Essa retrospectiva das metas fiscais estabelecidas nas diversas LDOs visou tanto mostrar que não houve um formato único de meta fiscal quanto apresentar a sua variação no decorrer dos anos. Todavia, todos os formatos de meta apresentados tinham como pressuposto que a meta era fixa, seja em valores nominais, seja em percentual do PIB.
96. Vê-se que, até 2020, as metas de resultado primário dos OFSS eram valores específicos, definidos em função da projeção da dívida pública, buscando manter a sua trajetória sob controle. Ou seja, para que a trajetória da dívida se comportasse como o planejado, era necessária a obtenção de determinado resultado primário. A partir desse valor a ser buscado e da projeção de receitas primárias, era estabelecido o valor das despesas primárias. Essas despesas primárias eram essencialmente subdivididas em dois grupos: as obrigatórias e as discricionárias.
97. As despesas discricionárias eram o objeto de ajuste, diante da frustração de receitas ou elevação de despesas obrigatórias, mediante o contingenciamento. Assim, a obtenção do resultado, programado em função da trajetória programada para a dívida pública, era perseguida mediante o ajuste da despesa discricionária em virtude da variação da projeção de receita ou de aumento de despesa obrigatória. Se frustrada a receita ou aumentada a despesa obrigatória, reduzia-se a despesa primária discricionária em montante suficiente para compensar a variação.
98. Para o exercício de 2021, a meta do Programa de Dispêndios Globais, que mantém o formato de 2020, é de um déficit primário de R$ 3,97 bilhões. A compensação entre metas é restrita ao Governo Federal.
99. A meta proposta para os OFSS, no entanto, deixa de ser fixa; ela passará a variar conforme oscilações das previsões de receitas primárias e de algumas despesas. Enfim, a meta não tem mais o objetivo de manter uma determinada trajetória da dívida, rompendo-se esse vínculo, de modo que o objetivo da meta passa a ser apenas conter o crescimento das despesas primárias, salvo exceções constitucionais, conforme os limites estabelecidos pela Emenda Constitucional 95/2016 (Novo Regime Fiscal - NRF, também denominado Teto de Gastos) .
100. É de fundamental importância ressaltar que o PLDO 2021 não prevê o estado de calamidade pública vigendo em 2021, voltando a vigorar no referido exercício toda a legislação fiscal padrão, inclusive a necessidade do atingimento dos resultados fiscais previstos na LDO, que foi dispensado no exercício de 2020 pelo Decreto Legislativo 6/2020.
101. A meta fiscal é estabelecida no PLDO 2021 nos seguintes termos:
'Art. 2º A elaboração e a aprovação do Projeto de Lei Orçamentária de 2021 e a execução da respectiva Lei, no âmbito dos Orçamentos Fiscal e da Seguridade Social da União, deverão ser compatíveis com a obtenção da meta de resultado primário, que será apurada em função da diferença entre:
I - a receita primária; e.
II - o montante de despesas primárias estabelecido pelo somatório dos limites mencionados nos incisos I ao V do art. 107 do Ato das Disposições Constitucionais Transitórias, acrescidas das despesas relacionadas no § 6º do referido artigo.
§ 1º Para o exercício de 2021, o valor da meta constante do anexo de metas fiscais constante desta Lei será ajustado em função da atualização das estimativas a que se referem os incisos I e II do caput, a ser realizada no Projeto de Lei Orçamentária de 2021, na respectiva Lei, e, durante a sua execução, nos relatórios a que se refere o § 4º do art. 63.
§ 2º A atualização do valor da meta durante a execução orçamentária nos termos do disposto no § 1º deverá ocorrer por meio do ato do Poder Executivo Federal a que se refere o art. 62.
§ 3º Dentre as despesas previstas no § 6º do art. 107 do Ato das Disposições Constitucionais Transitórias referentes ao inciso II do caput deste artigo são considerados os valores de restos a pagar inscritos relativos a créditos extraordinários.
§ 4º Para fins dos limites para contratação de operações de crédito por entes subnacionais e concessão de garantias da União a essas operações, a projeção de resultado primário dos Estados, do Distrito Federal e dos Municípios será aquela indicada no anexo de metas fiscais constante desta Lei.
Art. 3º A elaboração e a aprovação do Projeto de Lei Orçamentária de 2021 e a execução da respectiva Lei, para o Programa de Dispêndios Globais de que trata o inciso VI do caput do art. 11, deverão ser compatíveis com a obtenção da meta de déficit primário de R$ 3.970.000.000,00 (três bilhões novecentos e setenta milhões de reais) .
§ 1º As empresas dos Grupos Petrobras e Eletrobrás não serão consideradas na meta de déficit primário, de que trata o caput, relativa ao Programa de Dispêndios Globais.
§ 2º Poderá haver, durante a execução da Lei Orçamentária de 2021, com demonstração nos relatórios de que tratam o § 4º do art. 63 e o caput do art. 151, compensação entre as metas estabelecidas para os Orçamentos Fiscal e da Seguridade Social e para o Programa de Dispêndios Globais de que trata o caput.'
102. Ou seja, conforme o art. 2º do PLDO 2021, a meta passa a ser constituída por três elementos: receitas primárias (RecP) , despesas primárias sujeitas ao Teto de Gastos (DPTG) e despesas primárias não sujeitas ao Teto de Gastos (DPNTG) . A meta em si é o resultado primário (ResP) oriundo da seguinte subtração:
ResP = RecP - DPTG - DPNTG
103. Na sistemática apresentada no PLDO, a meta (ResP) pode variar em decorrência de variações nas projeções de RecP e de DPNTG. Ou seja, essas variações alteram o valor da meta, se há uma projeção de redução de receita ou de aumento de DPNTG, há uma redução da meta no mesmo montante. O que permanece fixo é o montante de despesas sujeitas ao Teto de Gastos (DPTG) . Assim, a meta só seria descumprida se as despesas sujeitas ao Teto de Gastos ultrapassassem seus próprios limites.
104. Por sua vez, as despesas primárias não sujeitas ao Teto de Gastos são essencialmente as transferências constitucionais, o Fundo Constitucional do Distrito Federal (FCDF) , a complementação do Fundo de Manutenção e Desenvolvimento da Educação Básica e de Valorização dos Profissionais da Educação (Fundeb) , os créditos extraordinários, as despesas com eleições e com aumento de capital das estatais. Desse conjunto, a única despesa tipicamente discricionária é o aporte de capital a empresas estatais e a sua contenção veio no § 10º do art. 42 do PLDO 2021, que determinou que 'para o exercício de 2021, as empresas de públicas e as sociedades de economia mista somente poderão receber aportes da União para futuro aumento de capital se estiverem incluídas no Programa Nacional de Desestatização, instituído pela Lei 9.491, de 1997'.
105. Diante desse quadro, pode-se concluir que a meta de resultado primário é o cumprimento do Teto de Gastos e que ela não se vincula mais diretamente à trajetória da dívida pública. Em relação à possibilidade de compensação, prevista no § 2º do art. 3º do PLDO, entre a meta dos OFSS e a do PDG, a Nota Técnica Conjunta 1/2020 das Consultorias de Orçamento do Congresso Nacional, a considera inapropriada (peça 32, p. 14) :
'Avalia-se não caber compensação entre as metas do Governo Central e das empresas estatais, ao menos da forma sinalizada no § 2º do art. 3º do projeto. Na atual redação, o déficit primário do Governo Central poderia ser ampliado caso o déficit das estatais ficasse abaixo da meta. Tal possibilidade fragilizaria o atingimento da meta de resultado primário do Governo Central. Por outro lado, conforme o mesmo dispositivo, a meta do Governo Central poderia se tornar mais exigente, de modo a compensar deficiências nos resultados das estatais.'
106. Essa mudança na sistemática da meta dos OFSS é justificada na Exposição de Motivos 145/2020, pela qual o ministro da Economia encaminhou ao Presidente da República o PLDO 2021, nos seguintes termos (peça 5, p. 1) :
'4. Com relação ao PLDO-2021, primeiramente, cumpre mencionar que, em face do atual contexto de elevada incerteza, decorrente da pandemia do Corona vírus, o Projeto traz, excepcionalmente para o exercício financeiro de 2021, mudança na sistemática de apuração da meta de resultado primário. Em suma, prevê que a referida meta será ajustada em função da diferença entre a estimativa da receita primária e o montante de despesas primárias correspondente ao somatório dos limites mencionados nos incisos I a V do art. 107 do ADCT, acrescidos dos valores das despesas relacionadas no § 6º do mesmo artigo, compreendendo os restos a pagar inscritos relativos a créditos extraordinários. Tais montantes devem ser apurados no PLOA-2021, na respectiva Lei e nos relatórios de avaliação de receitas e despesas primárias de que trata o § 4º do art. 63 do PLDO-2021. Ao mesmo tempo em que flexibiliza, para fins de cumprimento da meta, a sua apuração, a sistemática adotada no PLDO-2021 reforça o papel do 'Teto dos Gastos', introduzido pela Emenda Constitucional (EC) 95/2016, como âncora da política fiscal.'
107. Diante da situação de calamidade pública atual, em que as projeções de crescimento do PIB pioram a cada semana, deve-se reconhecer a dificuldade de se realizar projeções para a situação econômica do exercício de 2021. No entanto, a sistemática escolhida para a meta fiscal associada à manutenção do regramento tradicional de contingenciamento gera descompassos na gestão fiscal, questão que será discutida a seguir.
108. O contingenciamento foi previsto no art. 9º da LRF como meio para se conter as despesas primárias discricionárias no decorrer do exercício, diante das oscilações das projeções de receitas primárias e despesas primárias obrigatórias, de forma a se alcançar, ao final do exercício, a meta fiscal prevista na LDO. Nos termos da LRF:
'Art. 9º Se verificado, ao final de um bimestre, que a realização da receita poderá não comportar o cumprimento das metas de resultado primário ou nominal estabelecidas no Anexo de Metas Fiscais, os Poderes e o Ministério Público promoverão, por ato próprio e nos montantes necessários, nos trinta dias subseqüentes, limitação de empenho e movimentação financeira, segundo os critérios fixados pela lei de diretrizes orçamentárias.
§ 1º no caso de restabelecimento da receita prevista, ainda que parcial, a recomposição das dotações cujos empenhos foram limitados dar-se-á de forma proporcional às reduções efetivadas.
§ 2º Não serão objeto de limitação as despesas que constituam obrigações constitucionais e legais do ente, inclusive aquelas destinadas ao pagamento do serviço da dívida, e as ressalvadas pela lei de diretrizes orçamentárias.'
109. O art. 70 da LDO de 2001 estabelecia o contingenciamento nos seguintes termos:
'Art. 70. Caso seja necessária limitação do empenho das dotações orçamentárias e da movimentação financeira para atingir a meta de resultado primário, nos termos do art. 9º da Lei Complementar 101, de 2000, prevista no art. 18 desta Lei será fixado separadamente percentual de limitação para o conjunto de 'projetos', 'atividades' e 'operações especiais' e calculada de forma proporcional à participação dos Poderes e do Ministério Público da União em cada um dos citados conjuntos, excluídas as despesas que constituem obrigação constitucional ou legal de execução.'
110. Desde então, embora tenham ocorrido variações de redação nos dispositivos das sucessivas LDOs, a mudança mais significativa na sistemática do contingenciamento ocorreu já na LDO de 2003, que foi a exclusão das atividades dos outros Poderes do montante contingenciável.
111. Os critérios de contingenciamento na LDO 2020 foram estabelecidos nos seguintes termos:
'Art. 60. Se for necessário efetuar a limitação de empenho e movimentação financeira de que trata o art. 9º da Lei Complementar 101, de 2000 - Lei de Responsabilidade Fiscal, o Poder Executivo federal apurará o montante necessário e informará a cada órgão orçamentário dos Poderes Legislativo e Judiciário, do Ministério Público da União e à Defensoria Pública da União, até o vigésimo segundo dia após o encerramento do bimestre, observado o disposto no § 3º.
§ 1º O montante da limitação a ser promovida pelo Poder Executivo federal e pelos órgãos referidos no caput será estabelecido de forma proporcional à participação de cada um no conjunto das dotações orçamentárias iniciais classificadas como despesas primárias discricionárias, identificadas na Lei Orçamentária de 2020 na forma do disposto nas alíneas 'b', 'c' e 'd' do inciso II do § 4º do art. 6º, excluídas as atividades dos Poderes Legislativo e Judiciário, do Ministério Público da União e da Defensoria Pública da União constantes da Lei Orçamentária de 2020.'
112. No PLDO 2021 os critérios de contingenciamento foram assim propostos:
'Art. 63. Se for necessário efetuar a limitação de empenho e movimentação financeira de que trata o art. 9º da Lei Complementar 101, de 2000 - Lei de Responsabilidade Fiscal, o Poder Executivo federal apurará o montante necessário e informará a cada órgão orçamentário dos Poderes Legislativo e Judiciário, do Ministério Público da União e à Defensoria Pública da União, até o vigésimo segundo dia após o encerramento do bimestre, observado o disposto no § 4º.
§ 1º O montante da limitação a ser promovida pelo Poder Executivo federal e pelos órgãos referidos no caput será estabelecido de forma proporcional à participação de cada um no conjunto das dotações orçamentárias iniciais classificadas como despesas primárias discricionárias, identificadas na Lei Orçamentária de 2021 na forma do disposto nas alíneas 'b' e 'c' do inciso II do § 4º do art. 7º, excluídas as atividades dos Poderes Legislativo e Judiciário, do Ministério Público da União e da Defensoria Pública da União constantes da Lei Orçamentária de 2021.
§ 2º As alterações orçamentárias realizadas com fundamento na alínea 'c' do inciso III do § 1º do art. 43 que forem publicadas até a data de divulgação do relatório de que trata o § 4º deste artigo e que decorram de erro material na classificação da Lei Orçamentária de 2021 serão consideradas no cálculo do montante de limitação previsto no § 1º deste artigo.'
113. Como se pode observar, não houve alteração significativa no regramento do contingenciamento para 2021. O § 2º do art. 63 se refere a erro material na informação de indicador de resultado primário. No entanto, entende-se que a disciplina prevista para o contingenciamento não se adéqua bem ao novo formato de meta fiscal ancorada no Teto de Gastos.
114. Na apresentação do PLDO 2021 realizada em 15/4/2020 pelo Ministério da Economia (fonte: https://www.youtube.com/watch?v=35LPgoIckUM) , os secretários da STN e da SOF chamaram atenção de que o contingenciamento continuaria a existir, não mais em virtude da frustração de receita, mas em consequência de eventual crescimento das projeções de despesas obrigatórias.
115. A manutenção dessa regra de contingenciamento no formato estabelecido no art. 63, cuja origem remonta ao alcance de uma meta fiscal única para o Governo Federal, desconsidera os critérios estabelecidos na Constituição Federal para o Teto de Gastos, em que os limites são individualizados:
'Art. 107. Ficam estabelecidos, para cada exercício, limites individualizados para as despesas primárias:
I - do Poder Executivo;
II - do Supremo Tribunal Federal, do Superior Tribunal de Justiça, do Conselho Nacional de Justiça, da Justiça do Trabalho, da Justiça Federal, da Justiça Militar da União, da Justiça Eleitoral e da Justiça do Distrito Federal e Territórios, no âmbito do Poder Judiciário;
III - do Senado Federal, da Câmara dos Deputados e do Tribunal de Contas da União, no âmbito do Poder Legislativo;
IV - do Ministério Público da União e do Conselho Nacional do Ministério Público; e (Incluído pela Emenda Constitucional 95, de 2016) ;
V - da Defensoria Pública da União.'
116. Assim, considerando a hipótese de as projeções apontarem para um aumento de despesas obrigatórias do Poder Executivo, benefícios previdenciários, por exemplo, pelo art. 63 do PLDO 2021, o valor do aumento será contingenciado em todos os órgãos proporcionalmente à sua participação na margem contingenciável.
117. Ao absorver o contingenciamento, os órgãos dos outros Poderes limitarão suas despesas discricionárias, gerando folga nos limites do Teto. O Poder Executivo, por sua vez, contingenciará suas despesas discricionárias também proporcionalmente à sua participação na margem contingenciável, gerando excesso em relação ao Teto. Enfim, efetivados os contingenciamentos proporcionalmente à participação de cada Poder na margem contingenciável, estaria garantido o cumprimento da meta fiscal. No entanto, se não houver um ajuste complementar nas despesas discricionárias do Poder Executivo, ele restará desenquadrado em relação ao Teto de Gastos.
118. Supondo que o Poder Executivo, num segundo momento, reduza suas despesas discricionárias de forma a cumprir o Teto de Gastos, não haveria reflexo nos outros Poderes. O § 1º do art. 9º da LRF prevê que, 'no caso de restabelecimento da receita prevista, ainda que parcial, a recomposição das dotações cujos empenhos foram limitados dar-se-á de forma proporcional às reduções'.
119. Na situação hipotética em questão, não haveria alteração de projeção de receita ou mesmo de crescimento de despesa obrigatória, não haveria, portanto, motivo para 'descontingenciamento'. O valor contingenciado pelos outros Poderes ficaria sem ser utilizado para o cumprimento do Teto de Gastos; por outro lado, o mesmo valor não poderia ser utilizado pelo Poder Executivo para que ele cumprisse o Teto de Gastos.
120. Raciocínio análogo pode ser feito em relação ao crescimento das projeções de despesas obrigatórias dos órgãos dos outros Poderes: a parcela rateada e contida por meio de redução das despesas discricionárias de todos os demais órgãos teria que ser contida novamente no próprio órgão cuja projeção de despesa obrigatória tenha se elevado, de modo que ele cumpra o Teto de Gastos.
121. Verificada essa situação, a equipe entrou em contato com a SOF e apresentou seu questionamento sobre a incompatibilidade entre os critérios de contingenciamento e a meta fiscal estabelecidos no PLDO 2021 e os limites individualizados de que trata os arts. 106 e 107 do ADCT. O posicionamento da SOF (peça 31) foi de que 'são duas regras diferentes, que convivem, prevalecendo sempre a mais restritiva. Sendo que a regra do contingenciamento segue o critério da LDO e o ajuste necessário para a adequação ao teto, segue a lógica da regra do teto, que é computado separadamente para Poder Executivo, MPU, DPU e órgãos dos Demais Poderes'.
122. Entende-se que a resposta da SOF não levou em conta as consequências da interação entre as duas regras fiscais. Assim, considera-se pertinente alertar ao Poder Executivo e informar à CMO que a interação entre os arts. 2º e 63 do PLDO 2021 e o art. 107 do ADCT, no caso de contingenciamento, tende a acarretar uma contenção de despesa superior à pretendida para cumprimento simultâneo da meta fiscal e dos limites do Teto de Gastos.
123. Em conclusão a este tópico, pode-se afirmar que houve uma mudança significativa no formato apresentado da meta fiscal de 2021, que essencialmente se reduz ao cumprimento do Teto de Gastos, rompendo-se o vínculo direto que havia entre a meta fiscal e a projeção de trajetória da dívida. Esse formato apresentado para 2021, tido como excepcional, é justificado pela crise atual e pela dificuldade de se prever com alguma segurança a amplitude de suas consequências no próximo exercício e tem como pressuposto que, naquele exercício, o regime extraordinário fiscal, financeiro e de contratações (EC 106/2020) não estará mais em vigor.
2.6 Disposições sobre as Metas e Prioridades
Q6. Quais são as principais implicações para a gestão orçamentária e para o controle externo decorrentes das disposições do PLDO 2021 sobre as metas e prioridades da administração pública federal?
124. As prioridades e as metas da administração pública federal para o exercício de 2021, consignadas no art. 4º do PLDO 2021, encaminhado pelo Poder Executivo Federal ao Congresso Nacional, consistem em dois conjuntos de ações: i) a agenda para a primeira infância, e ii) os investimentos em andamento, relacionados no Anexo III do Plano Plurianual (PPA 2020-2023 - Lei 13.971/2019) , considerados prioritários e condicionados à apresentação de emendas individuais ou de bancada estadual, disciplinadas pelos §§ 9º e seguintes do art. 166 da Constituição Federal.
125. Relativamente aos investimentos em andamento, o previsto no art. 4º faz conexão com o art. 75 do PLDO 2021, no sentido de que as programações incluídas ou acrescidas por emendas de bancada estadual serão destinadas preferencialmente aos investimentos relacionados no Anexo III do PPA 2020-2023. Nesse aspecto, não há, em princípio, implicações para a gestão orçamentária e para o controle externo.
126. Observa-se, ainda, que o PLDO 2021 inseriu, na forma da Tabela 5 do Anexo de Metas Fiscais (peça 11, p. 8-9) o demonstrativo de que trata o § 12 do art. 165 da Constituição Federal, o qual estabelece que 'integrará a lei de diretrizes orçamentárias, para o exercício a que se refere e, pelo menos para os 2 (dois) exercícios subsequentes, anexo com previsão de agregados fiscais e a proporção dos recursos para investimentos que serão alocados na lei orçamentária anual para a continuidade daqueles em andamento'.
127. No referido documento, informa-se que ' (...) a previsão para as Despesas Discricionárias do Poder Executivo sujeitas à Programação Financeira prevê a proporção mínima de 9,6% do valor total para os investimentos em andamento para cada ano do período de 2021 a 2023'. Tal percentual, por sua vez, foi obtido a partir da proporção verificada no PLOA 2020.
128. Quanto à agenda para a primeira infância, constatou-se a ausência da definição dos programas e ações orçamentárias com o indicativo de prioridade específico para o exercício de 2021. A título de exemplo, integra o orçamento anual de 2020 o Programa 5024 - Atenção Integral à Primeira Infância, que, por sua vez, engloba duas ações orçamentárias: Criança Feliz (217M) e Apoio Financeiro Suplementar à Manutenção da Educação Infantil (20TR) .
129. Assim, a principal implicação para a gestão orçamentária e para o controle externo atinente à agenda para a primeira infância é a ausência da especificação de programas e ações orçamentárias para o exercício de 2021, o que poderá inviabilizar a avaliação sobre a execução das ações prioritárias para a administração pública federal.
130. Assim, propõe-se alertar ao Poder Executivo e informar à CMO que a ausência de identificação dos programas e ações orçamentárias no âmbito da agenda para a primeira infância, a título de metas e prioridades no âmbito do PLDO 2021, compromete a avaliação quanto aos custos e resultados dos programas de governo.
2.7 Disposições sobre a Regra de Ouro
Q7. Quais são as principais implicações para a gestão orçamentária e para o controle externo decorrentes das disposições do PLDO 2021 sobre a Regra de Ouro?
131. O inciso III do art. 167 da Constituição Federal veda a realização de operações de créditos que excedam o montante das despesas de capital, ressalvadas aquelas autorizadas mediante créditos suplementares ou especiais com finalidade precisa, aprovados pelo Poder Legislativo por maioria absoluta. Esta vedação é conhecida como 'Regra de Ouro'.
132. Até o ano de 2018, a Regra de Ouro não era tema de LDO. No entanto, os sucessivos déficits primários ocorridos a partir de 2014 culminaram na impossibilidade do cumprimento da regra sem a utilização da ressalva prevista. Assim sendo, a LDO de 2019 estabeleceu a forma de operacionalização da ressalva constitucional para esse exercício. Os Relatórios sobre as Contas Prestadas pelo Presidente da República acompanham a situação desde as contas de 2017.
133. Quanto à sistematização da ressalva da Regra de Ouro, a Lei 13.707/2018 (LDO 2019) estabeleceu no caput e nos dois primeiros parágrafos do art. 21 que:
'Art. 21. O Projeto de Lei Orçamentária de 2019 e a respectiva Lei poderão conter, em órgão orçamentário específico, receitas de operações de crédito e programações de despesas correntes primárias, condicionadas à aprovação de projeto de lei de créditos suplementares ou especiais por maioria absoluta do Congresso Nacional, de acordo com o inciso III do art. 167 da Constituição.
§ 1º Os montantes das receitas e das despesas a que se refere o caput serão equivalentes à diferença positiva, no âmbito dos Orçamentos Fiscal e da Seguridade Social, entre o total das receitas de operações de crédito e o total das despesas de capital.
§ 2º A Mensagem de que trata o art. 10 desta Lei apresentará as justificativas para a escolha das programações referidas no caput, bem como a metodologia de apuração e a memória de cálculo da diferença de que trata o § 1º e das respectivas projeções para a execução financeira dos exercícios de 2019 a 2021.'
134. Em junho de 2019, foi aprovado, por maioria absoluta, o crédito suplementar que permitiu que as operações de crédito realizadas excedessem as despesas de capital em R$ 248,9 bilhões, sendo que a Lei 13.843/2019 abriu créditos suplementares em igual montante. No Relatório sobre as Contas do Presidente da República de 2019, foi verificado o excesso de operações de crédito em relação às despesas de capital executadas de R$ 185,3 bilhões, valor inferior à permissão concedida pelo Congresso Nacional.
135. A LDO de 2020 também previu, em seu art. 21, o financiamento de despesas correntes com fontes de operações de crédito de acordo com a exceção prevista no inciso III do art. 167 da Constituição Federal:
'Art. 21. O Projeto de Lei Orçamentária de 2020 e a respectiva Lei poderão conter, em órgão orçamentário específico, receitas de operações de crédito e programações de despesas correntes primárias, condicionadas à aprovação de projeto de lei de créditos suplementares ou especiais por maioria absoluta do Congresso Nacional, de acordo com o disposto no inciso III do caput do art. 167 da Constituição.
§ 1º Os montantes das receitas e das despesas a que se refere o caput serão equivalentes à diferença positiva, no âmbito dos Orçamentos Fiscal e da Seguridade Social, entre o total das receitas de operações de crédito e o total das despesas de capital.
§ 2º A Mensagem de que trata o art. 10 apresentará as justificativas para a escolha das programações referidas no caput, a metodologia de apuração e a memória de cálculo da diferença de que trata o § 1º e das respectivas projeções para a execução financeira dos exercícios de 2020 a 2022.
§ 3º Os montantes de que trata o § 1º poderão ser reduzidos por meio de abertura de crédito suplementar nos termos do disposto no art. 46, por meio da substituição da receita de operações de crédito por outra fonte de recurso, observado o disposto no § 2º do art. 44.
§ 4º na hipótese do caput deste artigo, o Chefe do Poder Executivo deverá informar ao Congresso Nacional, na Mensagem de que trata o art. 10 desta Lei, as medidas já adotadas e a adotar com o objetivo de reduzir a necessidade de realização de operações de crédito durante a execução orçamentária.'
136. A diferença em relação à previsão legal de 2019 refere-se à inclusão do § 3º, que contempla a possibilidade de substituição das fontes de operações de crédito por outras fontes de recursos.
137. Em 21/5/2020, o Congresso Nacional concluiu a aprovação do crédito suplementar no valor de R$ 343,6 bilhões, relativo a despesas correntes que serão financiadas por receitas de operação de crédito. No entanto, o art. 4º da Emenda Constitucional 106/2020 dispensou o cumprimento da Regra de Ouro no exercício de 2020, dada a situação de calamidade pública. A Agência do Senado (fonte: https://www12.senado.leg.br/noticias/materias/2020/05/21/congresso-nacional-autoriza-endividamento-do-governo-para-despesas-de-r-343-6-bilhoes-neste-ano) relatou a situação nos seguintes termos:
'Com os votos dos senadores na tarde desta quinta-feira (21) , o Congresso Nacional concluiu a aprovação do projeto que autoriza o Poder Executivo a abrir crédito suplementar no valor de R$ 343,6 bilhões. Foram 74 votos favoráveis e nenhum contrário. A maior parte desse dinheiro - R$ 213,7 bilhões - será usada para pagar pensões, aposentadorias e outros benefícios da Previdência Social. O PLN 8/2020 segue agora para sanção presidencial. Na parte da manhã, os deputados federais aprovaram esse projeto por 451 votos favoráveis e 1 contrário.
 (...) 
Mas, com a promulgação, em 7 de maio, da Emenda Constitucional 106, que ficou conhecida como Orçamento de Guerra, o dispositivo constitucional que dispõe sobre a regra de ouro foi afastado para o exercício de 2020 ou enquanto durar o estado de calamidade pública. Desse modo, a aprovação do PLN 8/2020 seguiu o rito comum dos PLNs de créditos adicionais, ou seja, exigiu apenas maioria simples para ser aprovado.'
138. Para o exercício de 2021, o Poder Executivo não trabalha com a hipótese de vigência do regime fiscal extraordinário, estando, portanto, sujeito à vedação do inciso III do art. 167. E, como não houve melhora da situação fiscal, pelo contrário, os indicadores indicam piora significativa, far-se-á novamente necessária a autorização excepcional do Congresso Nacional para a contratação de operações de crédito em valor superior às despesas de capital.
139. A sistemática referente à Regra de Ouro é apresentada no art. 23 do PLDO 2021 e o seu conteúdo é exatamente o mesmo do apresentado na LDO de 2020, apenas alterados os exercícios e a numeração dos parágrafos. Em relação ao montante de créditos adicionais e suplementares a ser aprovado mediante maioria absoluta do Congresso Nacional, no Anexo de Riscos Fiscais, a Tabela 14 estima, em um cenário base, serem necessários R$ 265 bilhões (peça 17, p. 32) .
140. Enfim, pode-se dizer que a deterioração das contas públicas, no decorrer da década anterior, tornou necessária a utilização da ressalva constitucional que autoriza, desde que aprovada por maioria absoluta do Congresso Nacional, a contratação de operação de crédito para financiamento de despesas correntes. Em resposta a essa situação, as LDOs de 2019 e 2020 e o PLDO de 2021 estabelecem os procedimentos para a operacionalização da ressalva.
141. O gráfico seguinte, com valores realizados entre 2008 e 2019 e projeções para 2020, 2021 e 2022, retrata a situação ao contrapor a margem de cumprimento da Regra de Ouro e o Resultado Primário nos respectivos exercícios.
Gráfico 7: Margem de Suficiência da 'Regra de Ouro' x Resultado Primário do Governo Central - 2008 a 2022
R$ bilhões
Fontes: Informe Dívida - novembro de 2018, LDO/202020, LOA/2020PLDO/2021 e RARDP 3º Bimestre de 2020. *Projeções conforme LOA/2020 e PLDO/2021
2.8 Disposições sobre o Orçamento de Investimento das Empresas Estatais
Q8. Quais são as principais implicações para a gestão orçamentária e para o controle externo decorrentes das disposições do PLDO 2021 sobre o Orçamento de Investimento das Empresas Estatais?
142. Acerca do Orçamento de Investimento de que trata o inciso II do § 5º do art. 165 da Constituição Federal, o PLDO 2021 inovou ao dispor sobre requisitos para a permanência de empresas públicas ou sociedades de economia mista no Orçamento de Investimento ou no Orçamento Fiscal e da Seguridade Social.
143. De um lado, o art. 6º, § 2º, do PLDO 2021, estipula que permanecerão nos Orçamentos Fiscal e da Seguridade Social as estatais que o integram na Lei Orçamentária de 2020 e que possuam plano de sustentabilidade econômico-financeira aprovado e em vigor para o exercício de 2021, conforme disposto em ato do Poder Executivo Federal.
144. De outro lado, o art. 42, § 6º, do PLDO 2021, prevê que permanecerão no Orçamento de Investimento, sem prejuízo de atendimento a preceitos constitucionais, as estatais que atendam cumulativamente, às seguintes condições: i) integrar o Orçamento de Investimento na Lei Orçamentária de 2020; ii) estar incluídas, até o exercício de 2021, no Programa Nacional de Desestatização (PND) , instituído pela Lei 9.491/1997; e iii) possuir plano de reequilíbrio econômico-financeiro aprovado e em vigor para o exercício de 2021.
145. Conforme consta da exposição de motivos que acompanhou o projeto de lei, aludidos dispositivos alinham-se ao Acórdão 937/2019-TCU-Plenário (relatoria ministro Vital do Rêgo) ao preverem a possibilidade de adoção de regime de transição de empresas estatais entre os Orçamentos Fiscal e da Seguridade Social e o Orçamento de Investimento. Nesse sentido, os planos de sustentabilidade ou de reequilíbrio econômico-financeiro aprovados e em vigor para o exercício de 2021 destinam-se à avaliação da condição de dependência das estatais que os firmarem, devendo as empresas permanecerem em seus respectivos orçamentos, durante a vigência do plano, até a análise de seus resultados. Consoante a mencionada exposição de motivos, a regulamentação do processo de apresentação, aprovação e avaliação dos planos de sustentabilidade e de reequilíbrio econômico-financeiro, por repercutir em outros exercícios além de 2021, será proposta em ato do Poder Executivo.
146. Após requisição preliminar à Secretaria de Coordenação e Governança das Empresas Estatais - Sest (peças 22 e 26) , requisitaram-se ao Ministério da Economia (Ofício de Requisição 2-80/2020-TCU/Semag, peça 24) informações acerca dos atos mediante os quais serão regulamentados o plano de sustentabilidade econômico-financeira e o plano de reequilíbrio econômico-financeiro, bem como detalhamento dos requisitos/condições para elaboração, além do rito, do prazo, dos atores envolvidos e respectivos papéis e responsabilidades, dos mecanismos de monitoramento e avaliação e das consequências em casos de descumprimento do estipulado nos planos.
147. O Ministério da Economia informou, mediante o Ofício-SEI 144756/2020/ME, de 17/6/2020, nos termos da Nota Informativa-SEI 15370/2020/ME, de 16/6/2020 (peça 29) , que, com base no item 30 do voto condutor do Acórdão 89/2020-TCU-Plenário, de lavra do ministro Bruno Dantas, propôs-se, no PLDO 2021, um plano de reequilíbrio econômico-financeiro das empresas públicas e sociedades de economia mista a ser regulamentado por ato do Poder Executivo (Decreto Presidencial) , tanto no que diz respeito à transição de uma empresa não dependente para o enquadramento como empresa dependente, bem como no caso em sentido contrário.
148. Já os requisitos necessários para a apresentação do plano de sustentabilidade e do plano de reequilíbrio serão estabelecidos em portaria do Ministério da Economia. Tanto a minuta do decreto presidencial quanto a minuta da portaria encontram-se em elaboração e discussão nas secretarias afetas ao tema no âmbito do Ministério da Economia.
149. Reforça, ainda, que a intenção do Poder Executivo com os novos dispositivos no PLDO 2021é ter amparo legal para que se possa construir um processo de transição de dependência ou não das empresas públicas e sociedades de economia mista e que, para tanto, tais empresas devem permanecer em seus respectivos orçamentos. Contudo, alerta sobre a possibilidade de a proposta contida no projeto de lei ser alterada durante a apreciação do Poder Legislativo.
150. Segundo a Nota Informativa, referente ao plano de sustentabilidade econômico-financeira, de que trata o art. 6º, § 2º, do PLDO 2021, o procedimento de transição possibilitará às empresas dependentes federais que reunirem condições financeiras tornarem-se não dependentes de recursos do Tesouro Nacional. O plano deverá ser aprovado pelo Ministério Supervisor e pelo Ministério da Economia, e os resultados serão monitorados pela Sest e pela SOF.
151. A pretensão do Governo Federal é que a empresa dependente continue nos Orçamentos Fiscal e da Seguridade Social durante os exercícios em que o plano de sustentabilidade estiver em execução, de forma a demonstrar sua total independência de recursos do Tesouro Nacional. Dessa forma, somente no exercício posterior à finalização do plano, e tendo demonstrado sua capacidade operacional de se manter sem recursos da União, a empresa será classificada como não dependente e incluída no Orçamento de Investimento.
152. Relativamente às condições para permanência no Orçamento de Investimento, de que trata o art. 42, § 6º, do PLDO 2021, o Ministério da Economia esclarece que o procedimento de transição estava fundamentado no conceito definido no art. 2º, caput, inciso III, da LRF, ou seja, seria para aquelas empresas não dependentes que tivessem recebido do seu controlador recursos financeiros para pagamento de despesas com pessoal ou de custeio em geral ou de capital, excluídos, no último caso, aqueles provenientes de aumento de participação acionária.
153. Verificado o recebimento de recursos do controlador para os fins mencionados, a empresa poderá permanecer no Orçamento de Investimento, contudo, deverá apresentar plano de reequilíbrio econômico-financeiro, com previsão de ajustes nas receitas e despesas a fim de permanecer sob a condição de não dependência, inclusive durante a execução do plano. Outros condicionantes são que a empresa deve integrar o Orçamento de Investimento do ano anterior, portanto, não ser dependente, além de estar incluída no PND.
154. Dessa forma, a empresa continuaria no Orçamento de Investimento e executaria o plano durante o exercício financeiro em que foi aprovado e mais o seguinte para fins de ratificar a sua independência de recursos do Tesouro Nacional. Após a análise dos resultados compromissados, e a depender desses resultados, a empresa seria mantida no Orçamento de Investimento ou incluída nos Orçamentos Fiscal e da Seguridade Social.
155. O Ministério da Economia ressalta que, durante a permanência no plano de reequilíbrio econômico-financeiro, as empresas estatais deverão observar o comando constitucional do art. 37, inciso XI e § 9º, referente ao teto remuneratório, e ficarão proibidas de receber aportes da União para pagamento de despesas com pessoal ou de custeio em geral ou de capital, desde que, neste último caso, os recursos não sejam provenientes do aumento da participação acionária da União.
156. Por derradeiro, o Ministério da Economia pronunciou-se no sentido de que não tem a relação das entidades que deverão elaborar os planos de sustentabilidade e os de reequilíbrio econômico-financeiros, pois a publicação de tais planos depende da aprovação do PLDO 2021 e de sua regulamentação, além de que caberá a cada empresa avaliar sua situação financeira e características de dependência ou não para, entendendo assim pertinente, apresentar os referidos planos.
157. Conclui-se, quanto às disposições sobre o Orçamento de Investimento das Empresas Estatais, que o Ministério da Economia inseriu dispositivos no PLDO 2021 no sentido de disciplinar a eventual transição de empresa estatal de um orçamento para o outro (Orçamento de Investimento para Orçamentos Fiscal e da Seguridade Social, e vice-versa) , caso verificados indícios de dependência ou condições para que a empresa deixe de ser ou passe a ser dependente de recursos da União. Contudo, a aprovação do Projeto de Lei de Diretrizes Orçamentárias para o exercício de 2021, na forma proposta, depende das análises no âmbito do Poder Legislativo.
158. Neste sentido, oportunamente o TCU fará interlocuções junto ao Poder Executivo acerca dos atos regulamentares que vierem a dispor sobre a permanência das empresas estatais no Orçamento de Investimento ou no Orçamentos Fiscal e da Seguridade Social.
2.9 Disposições sobre Alterações Orçamentárias (Lei e Créditos Adicionais) 
Q9. Quais são as principais implicações para a gestão orçamentária e para o controle externo decorrentes das disposições do PLDO 2021 sobre alterações orçamentárias (Lei e Créditos Adicionais) ?
159. Os arts. 43 a 61 da Seção VII do PLDO 2021 tratam 'das alterações na Lei Orçamentária e nos créditos adicionais'. A rigor, as modificações identificadas nesta seção, em relação à LDO 2020, indicam maior agilidade e controle das alterações orçamentárias, seja pela Secretaria de Orçamento Federal, pelos órgãos setoriais ou pelas unidades orçamentárias.
160. Destaca-se que o PLDO 2021 expressa, no § 6º do art. 43, que os Grupos de Natureza de Despesas (GNDs) decorrentes da abertura ou da reabertura de créditos especiais poderão ser alterados, justificadamente, por ato dos Poderes, para adequá-los à necessidade de execução.
161. Acrescentado também ao PLDO 2021, no art. 44, o regramento de que, na hipótese em que as alterações orçamentárias previstas na lei orçamentária e na Constituição Federal mostrarem-se incompatíveis com a meta de resultado primário ou com os limites individualizados para as despesas primárias, definidos no art. 107 do Ato das Disposições Constitucionais Transitórias, deverão ser realizados os cancelamentos compensatórios em anexo específico.
162. O PLDO 2021 ressalta ainda, no art. 56, que as alterações orçamentárias devem observar as restrições estabelecidas no inciso III do caput do art. 167 da Constituição, ou seja, a Regra de Ouro. Nesse sentido, o § 1º do dispositivo dispõe que, enquanto houver receitas e despesas condicionadas, as alterações orçamentárias dos Poderes, incluindo o Ministério Público da União e a Defensoria Pública da União, devem ser equilibradas em relação à variação no montante de receitas de operações de crédito e de despesas de capital.
163. Consoante análise em tópico anterior deste relatório, as receitas e despesas condicionadas acima referenciadas estão previstas no art. 23 do PLDO 2021, que estabelece que o Projeto de Lei Orçamentária e a respectiva lei poderão conter, em órgão orçamentário específico, receitas de operações de crédito e programações de despesas correntes primárias, condicionadas à aprovação de projeto de lei de créditos suplementares ou especiais por maioria absoluta do Congresso Nacional, de acordo com o disposto no inciso III do caput do art. 167 da Constituição Federal.
164. Em conclusão, quanto às disposições sobre as alterações orçamentárias, não se vislumbram, em princípio, riscos para a gestão orçamentária e para o controle externo, na forma posta no PLDO 2021.
2.10 Disposições sobre o Orçamento Impositivo
Q10. Quais são as principais implicações para a gestão orçamentária e para o controle externo decorrentes das disposições do PLDO 2021 sobre o regime de execução obrigatória das programações orçamentárias (Orçamento Impositivo) ?
165. O PLDO 2021 trata do regime de execução obrigatória das programações orçamentárias, na Seção X, arts. 65 a 75. Alguns poucos dispositivos foram incluídos no PLDO 2021 em comparação com o projeto do exercício de 2020, conforme relacionados a seguir, a título de informação.
166. O art. 65 do PLDO 2021 dispõe que a administração pública federal tem o dever de executar as programações orçamentárias, por intermédio dos meios e das medidas necessários, com o propósito de garantir a efetiva entrega de bens e serviços à sociedade.
167. A disposição acima está alinhada com os comandos do § 11 do art. 165 da Constituição Federal e coincide com o que foi estipulado no art. 62 da Lei 13.898, de 11/11/2019 (Lei de Diretrizes Orçamentárias para o ano de 2020 - LDO 2020) , incluído pela Lei 13.983, de 3/4/2020, que alterou a LDO 2020.
168. O PLDO 2021 estabelece que a inscrição ou a manutenção dos restos a pagar subordinam-se ao cumprimento de dispositivos constitucionais e legais que estabeleçam metas fiscais ou limites de despesas, observadas as regras de restos a pagar definidas pelo Poder Executivo federal (art. 64, § 4º) .
169. Os conceitos e as hipóteses de impedimento de ordem técnica, que obstam ou suspendem a execução da programação orçamentária impositiva, também são dispostos no PLDO 2021, bem como os critérios para justificativas quanto à não execução de tais programações (arts. 66 e 67) .
170. Quanto à impositividade das programações orçamentárias, o PLDO 2021 não adicionou critérios ou situações novas em relação ao previsto nas diretrizes atualizadas do orçamento do exercício de 2020, que, aliás, é o primeiro ano de execução desse novo ordenamento. Assim, considera-se que somente ao término do exercício de 2020 será possível constatar os cenários reais quanto ao atendimento constitucional, ou não, da obrigatoriedade de execução das despesas discricionárias.
171. Relevante notar, contudo, que o atual cenário de pandemia decorrente do novo coronavírus (Covid-19) tem evidenciado um aspecto que possivelmente demandará atenção nos próximos exercícios em decorrência da obrigatoriedade de execução da programação orçamentária e financeira, relacionado a eventuais economias realizadas pela Administração e a impossibilidade de execução de determinadas despesas. Com efeito, nem sempre será viável executar todas as dotações disponibilizadas a um órgão ou unidade orçamentária, a exemplo de quando uma despesa não se mostra mais necessária e sua execução seria claramente contrária ao princípio da eficiência. Em que pese haver, no PLDO 2021, a previsão de que a contrariedade ao art. 37 da Constituição Federal pode se configurar impedimento de ordem técnica, tal dispositivo é bastante amplo e, no limite, poderia inviabilizar o regime de execução inaugurado com as ECs 100 e 102/2019. Ademais, faz-se necessário definir e orientar os órgãos a respeito do tratamento a ser dado às dotações não utilizadas - cancelamento, remanejamento etc. - de modo a propiciar a maior eficiência na alocação orçamentária e financeira.
172. Em 2020, com a pandemia e as medidas adotadas para seu enfrentamento, despesas deixaram de ser realizadas (ou tiveram execução muito menor que a estimada na LOA 2020) e, como consequência, os órgãos têm se deparado com dificuldades para garantir a execução obrigatória na forma determinada pela Constituição Federal. Contudo, a excepcionalidade deste período certamente servirá como justificativa para o não cumprimento dos comandos constitucionais. No entanto, o ponto deve ser motivo de atenção por parte do Poder Executivo, o qual deverá orientar e eventualmente regulamentar os procedimentos necessários para enquadrar e justificar eventuais óbices à execução impositiva do orçamento público, bem como o tratamento a ser dado às dotações não utilizadas, propiciando segurança jurídica aos gestores e visando a compatibilizar o regime imposto pelas ECs 100 e 102/2019 com o princípio da eficiência, previsto no art. 37 da Constituição Federal.
173. Em relação às programações decorrentes das emendas parlamentares, os procedimentos e os prazos serão definidos por ato próprio do Poder Executivo Federal, no prazo de noventa dias, contado da data de publicação da Lei Orçamentária 2021. Também é novidade a previsão de que não constitui impedimento de ordem técnica a classificação indevida de 'modalidade de aplicação' ou 'grupo de natureza de despesa (GND) ', possivelmente visando acelerar o processo de execução das emendas parlamentares.
174. O art. 166-A da Constituição Federal, acrescentado pela Emenda Constitucional 105/2019, estabelece que as emendas individuais impositivas poderão alocar recursos aos entes federados por meio de i) transferência especial ou ii) transferência com finalidade definida.
175. As transferências especiais pertencerão ao ente federado no ato da efetiva transferência financeira, independentemente de celebração de convênio ou de instrumento congênere. Neste aspecto, o PLDO 2021 estatui que os beneficiários das transferências especiais deverão indicar, na Plataforma + Brasil, os dados bancários para depósito e movimentação desses recursos, o que indica maior transparência ao fluxo desses recursos. Aliás, a partir de 2020, foi disponibilizado acesso ao módulo de transferências especiais na aludida plataforma (https://portal.plataformamaisbrasil.gov.br) .
176. Outro dispositivo acrescentado ao PLDO 2021 refere-se às programações incluídas ou acrescidas por emendas de bancada estadual, conforme já comentado nas disposições sobre as metas e prioridades deste relatório. Assim, quando estas espécies de emendas dispuserem sobre o início de investimento com duração superior a um exercício financeiro ou cuja execução já tenha sido iniciada, as programações deverão constar da Seção II do Anexo III do PPA 2020-2023, e ser objeto de emenda pela mesma bancada estadual, a cada exercício, até a conclusão do investimento.
177. Diante do exposto, cabe alertar ao Poder Executivo e informar à CMO que a ausência, na LDO, de orientações quanto aos procedimentos para enquadrar e justificar eventuais óbices à execução impositiva do orçamento público, em decorrência das anomalias causadas pela calamidade pública da pandemia do Covid-19, pode causar insegurança jurídica nos atos dos órgãos executores do orçamento.
2.11 Disposições sobre a Adequação Orçamentária das Alterações na Legislação
178. Neste tópico, avaliam-se as implicações dos dispositivos contidos no capítulo IX do PLDO 2021 (Da Adequação Orçamentária das Alterações da Legislação) , que envolvem regramentos relativos à renúncia de receita e à geração de despesa, no que concerne à gestão orçamentária e ao controle externo sobre esses temas.
2.11.1 Alterações Relativas à Renúncia de Receita
179. Cabe consignar, inicialmente, que as LDOs estabelecem, em relação aos respectivos exercícios de vigência, requisitos a serem observados, no âmbito das proposições legislativas e das respectivas emendas, para instituição de renúncias de receitas, especialmente as tributárias que, por serem mais significativas, serão objeto específico desta análise. Além disso, a matéria é regida por vários dispositivos constitucionais e legais, quais sejam, arts. 150, § 6º, da CF, 113 do ADCT e 14 da LRF, transcritos a seguir:
- § 6º do art. 150 da Constituição Federal:
'§ 6º Qualquer subsídio ou isenção, redução de base de cálculo, concessão de crédito presumido, anistia ou remissão, relativos a impostos, taxas ou contribuições, só poderá ser concedido mediante lei específica, federal, estadual ou municipal, que regule exclusivamente as matérias acima enumeradas ou o correspondente tributo ou contribuição, sem prejuízo do disposto no art. 155, § 2.º, XII, g.' (grifou-se) 
- art. 113 do ADCT:
'Art. 113 A proposta legislativa que crie ou altere despesa obrigatória ou renúncia de receita deverá ser acompanhada da estimativa do seu impacto orçamentário e financeiro.' (grifou-se) 
- art. 14 da LRF
'Art. 14. A concessão ou ampliação de incentivo ou benefício de natureza tributária da qual decorra renúncia de receita deverá estar acompanhada de estimativa do impacto orçamentário-financeiro no exercício em que deva iniciar sua vigência e nos dois seguintes, atender ao disposto na lei de diretrizes orçamentárias e a pelo menos uma das seguintes condições:
I - demonstração pelo proponente de que a renúncia foi considerada na estimativa de receita da lei orçamentária, na forma do art. 12, e de que não afetará as metas de resultados fiscais previstas no anexo próprio da lei de diretrizes orçamentárias;
II - estar acompanhada de medidas de compensação, no período mencionado no caput, por meio do aumento de receita, proveniente da elevação de alíquotas, ampliação da base de cálculo, majoração ou criação de tributo ou contribuição.
[...]
§ 2° Se o ato de concessão ou ampliação do incentivo ou benefício de que trata o caput deste artigo decorrer da condição contida no inciso II, o benefício só entrará em vigor quando implementadas as medidas referidas no mencionado inciso.' (grifou-se) 
180. Pode-se dizer que, com base nesses regramentos, afora os dispositivos previstos anualmente pelas LDOs, que os requisitos a serem observados para a instituição e prorrogação dos benefícios fiscais dizem respeito, em resumo, a: concessão somente por lei específica que regule exclusivamente a matéria ou o respectivo tributo; estimativa dos efeitos fiscais no exercício em que entrar em vigor e nos dois subsequentes; atender ao disposto na lei de diretrizes orçamentárias, demonstração pelo proponente de que a renúncia foi considerada na estimativa de receita da lei orçamentária e de que não afetará as metas de resultados fiscais ou apresentação de medidas de compensação.
181. No PLDO 2021, as disposições sobre as renúncias de receitas tributárias estão previstas no capítulo XI (Da Adequação Orçamentária das Alterações na Legislação) , conforme os arts. 124 a 128 e 136. Nas LDOs referentes aos dois últimos exercícios (2019 e 2020) , as disposições em comento também foram previstas no referido Capítulo IX, concernentes aos arts. 114 e 116 da LDO de 2019 (Seção I - Disposições gerais sobre adequação orçamentária das alterações da legislação e Seção II - Das alterações na legislação tributária e das demais receitas) , e ao art. 116 da LDO 2020 (Seção II - Das alterações na legislação tributária e das demais receitas) .
182. Convém ressaltar que, em função da pandemia decorrente do novo coronavírus (Covid-19) , por meio do Decreto Legislativo 6/2020, foi reconhecido, para fins do art. 65 da LRF, a ocorrência do estado de calamidade pública, com efeitos até 31/12/2020. E, para dar mais flexibilidade aos gastos públicos nesse contexto, o Congresso Nacional promulgou a Emenda Constitucional 106/2020, que instituiu o regime extraordinário fiscal, financeiro e de contratações durante a vigência desse estado de calamidade pública.
183. No que afeta aos benefícios tributários, por meio do art. 3º dessa EC 106/2020, estabeleceu-se que:
'Art. 3º Desde que não impliquem despesa permanente, as proposições legislativas e os atos do Poder Executivo com propósito exclusivo de enfrentar a calamidade e suas consequências sociais e econômicas, com vigência e efeitos restritos à sua duração, ficam dispensados da observância das limitações legais quanto à criação, à expansão ou ao aperfeiçoamento de ação governamental que acarrete aumento de despesa e à concessão ou à ampliação de incentivo ou benefício de natureza tributária da qual decorra renúncia de receita.'
184. Assim, com base nesse artigo, até 31/12/2020, ficou afastada a aplicação das restrições legais retromencionadas referentes à concessão e à ampliação de renúncias de receitas relacionadas ao enfrentamento da pandemia, ou seja, os dispositivos da LRF e da LDO, durante o exercício de 2020. Nesse caso, somente os dispositivos constitucionais devem ser observados neste ano, ou seja, o § 6º do art. 150 da CF, bem como o art. 113 do ADCT.
185. Em relação ao PLDO 2021, que não é afetado pelo estabelecido no Decreto Legislativo 6/2020, constou do texto (§ 9º do art. 125) a previsão de dispensa da demonstração de ausência de prejuízo ao alcance das metas fiscais, de trata o caput daquele artigo, sem prejuízo do disposto na LRF, no caso ocorrência de calamidade pública reconhecida pelo Congresso Nacional, para proposições de redução de receita que atendam às necessidades dela decorrentes.
186. A seguir, explicitam-se, em resumo, os requisitos para concessão e prorrogação de renúncias de receitas previstos no PLDO 2021, quando da apresentação das proposições legislativas e suas emendas que direta, ou indiretamente, importem ou autorizem redução de receita (renúncia de receita) :
'a) As exigências da instrução:
a.1) conter demonstrativo do impacto orçamentário-financeiro no exercício em que devam entrar em vigor e nos dois exercícios subsequentes (caput art. 124) ;
a.2) conter memória de cálculo, com grau de detalhamento suficiente para evidenciar a verossimilhança das premissas e a pertinência das estimativas (§ 3º art. 124) ;
a.3) a estimativa do impacto orçamentário-financeiro deverá constar da exposição de motivos, caso a proposição seja de autoria do Poder Executivo federal, ou da justificativa, caso a proposição tenha origem no Poder Legislativo (§ 4º art. 124) ;
a.4) serão encaminhadas para análise e emissão de parecer dos órgãos centrais do Sistema de Planejamento e de Orçamento Federal e do Sistema de Administração Financeira Federal, para avaliação quanto à sua adequação orçamentária e financeira. O processo que solicitar essa manifestação deverá estar instruído com todos os demonstrativos necessários para atestar, no que couber, o atendimento ao disposto nos arts. 124 e 125 (art. 126) ;
a.5) conter cláusula de vigência de, no máximo, cinco anos (art. 136, inciso I) ;
a.6) estar acompanhadas de metas e objetivos, preferencialmente quantitativos (art. 136, inciso II) ;
a.7) designar órgão gestor responsável pelo acompanhamento e pela avaliação do benefício tributário quanto à consecução das metas e dos objetivos estabelecidos. O órgão gestor definirá indicadores para acompanhamento das metas e dos objetivos estabelecidos no programa e dará publicidade a suas avaliações. (art. 136, III e parágrafo único) .
b) A demonstração da ausência de prejuízo ao alcance das metas fiscais e cumprir, para este fim, no mínimo, um dos requisitos a seguir especificados (caput art. 125) . Em tempo: fica dispensado o cumprimento desses requisitos, bem como, do art. 14 da LRF, quanto àquelas proposições cujo impacto seja irrelevante, assim considerado o limite de um milésimo por cento da receita corrente líquida realizada no exercício de 2020 (§ 2º e 3º, art. 125) . Também na ocorrência de calamidade pública reconhecida pelo Congresso Nacional, para proposições que atendam às necessidades dela decorrentes, fica dispensada a demonstração de ausência de prejuízo ao alcance das metas fiscais de que trata o caput, sem prejuízo do disposto na LRF (§ 9º do art. 125) .
b.1) ser demonstrada, pelo proponente, que a renúncia foi considerada na estimativa de receita da Lei Orçamentária, na forma do disposto no art. 12 da LRF (alínea 'a', inciso I, art. 125) . No caso de receita administrada pela Secretaria Especial da Receita Federal do Brasil ou pela Procuradoria-Geral da Fazenda Nacional, ambas do Ministério da Economia, o atendimento ao disposto dependerá de declaração formal desses órgãos, conforme o caso (§ 1º, art. 125) ;
b.2) estar acompanhada de medida compensatória que anule o efeito da renúncia no resultado primário, por meio de aumento de receita corrente ou redução de despesa (alínea 'b', inciso I, art. 125) . No caso de receita administrada pela Secretaria Especial da Receita Federal do Brasil ou pela Procuradoria-Geral da Fazenda Nacional, ambas do Ministério da Economia, o atendimento ao disposto dependerá de declaração formal desses órgãos, conforme o caso (§ 1º, art. 125) . A hipótese de redução de despesa não se aplica às renúncias de que trata o art. 14 da LRF (§ 3º, inciso I, do art. 125) . As medidas compensatórias devem ser expressamente indicadas na exposição de motivos ou na justificativa que embasar a proposta legislativa, vedada a alusão à lei aprovada ou a outras proposições legislativas em tramitação (§ 4º do art. 125) . Os dispositivos da legislação aprovada produzirão efeitos quando cumpridas as medidas de compensação (§ 5º do art. 125) ;
b.3) comprovar que os efeitos líquidos da redução da receita ou do aumento de despesa, quando das proposições decorrentes de extinção, transformação, redução de serviço público ou do exercício de poder de polícia, ou de instrumentos de transação resolutiva de litígio, este último conforme disposto em lei, sejam positivos e não prejudiquem o alcance da meta de resultado fiscal (alínea 'c', inciso I, art. 125) .'
187. Pela análise desses dispositivos do projeto, verifica-se que, além de expressarem conformidade com os preceitos das normas aplicadas ao assunto, ou seja, § 6º do art. 150 da CF/88, art. 113 do ADCT e art. 14 da LRF, estabelecem outros requisitos e procedimentos com vistas à concessão dos benefícios tributários.
188. A seguir, apresenta-se um cotejamento dos referidos dispositivos em relação aos regramentos das supracitadas normas constitucionais e legais, bem como das LDOs de 2019 e de 2020, objetivando avaliar a evolução desse aparato legal que rege as renúncias de receitas, notadamente as tributárias, no âmbito das últimas leis de diretrizes orçamentárias anuais.
189. Quanto ao previsto na LDO 2019, importa mencionar, inicialmente, que constou do respectivo art. 21, §§ 3° e 4°, inciso III, alínea 'b', determinação ao Chefe do Poder Executivo de encaminhamento ao Congresso Nacional de plano de revisão de despesas e receitas, inclusive de incentivos ou benefícios de natureza financeira, tributária ou creditícia, nos termos que segue:
'§ 3º O Chefe do Poder Executivo encaminhará ao Congresso Nacional plano de revisão de despesas e receitas, inclusive de incentivos ou benefícios de natureza financeira, tributária ou creditícia, para o período de 2019 a 2022, acompanhado das correspondentes proposições legislativas e das estimativas dos respectivos impactos financeiros anuais.
§ 4º O plano de que trata o § 3º e as correspondentes proposições legislativas:
III - no que tange às receitas:
a) priorizarão medidas voltadas à redução de renúncia e ao aumento de receita, ao combate à sonegação, à progressividade tributária e à recuperação de créditos tributários; e
b) estabelecerão, em relação aos benefícios tributários:
1. prazo de vigência para cada benefício; e
2. cronograma de redução de cada benefício, de modo que a renúncia total da receita, no prazo de 10 (dez) anos, não ultrapasse 2% (dois por cento) do produto interno bruto.'
190. No âmbito da LDO 2020, havia previsão semelhante - art. 117, a qual foi revogada pela Lei 13.983/2020. Relativamente ao PLDO 2021, não ficou estabelecido qualquer plano de redução dos benefícios tributários. No entanto, entende-se ser justificável a ausência dessa previsão para o exercício, em função da situação de calamidade pública e do contexto de incerteza quanto à extensão da pandemia derivada do novo coronavírus, o que reduz a previsibilidade dos agregados fiscais, inclusive quanto ao desempenho da atividade econômica em 2021, motivos explicitados na Exposição de Motivos da Mensagem Presidencial que encaminhou o projeto (peças 4 e 5) .
191. A seguir, faz-se o cotejamento dos pontos relevantes entre o estabelecido na LDO 2019 e no PLDO 2021, no que concerne aos requisitos para concessão de renúncias de receitas que deveriam constar das proposições legislativas e suas emendas.
Quadro 1: Comparativo LDO 2019 x PLDO 2021
	LDO 2019 (Lei 13.707, de 4/8/2018) 
	PLDO 2021 (Projeto de Lei 9/2020) 

	- no caput do art. 114 consta que as proposições devem estar acompanhadas de estimativas desses efeitos no exercício em que entrarem em vigor e nos dois exercícios subsequentes, detalhando a memória de cálculo respectiva e correspondente compensação para efeito de adequação orçamentária e financeira, e compatibilidade com as disposições constitucionais e legais que regem a matéria.
	- também estabelece a apresentação, por parte do proponente, do demonstrativo do impacto orçamentário-financeiro no exercício em que devam entrar em vigor e nos dois exercícios subsequentes, contendo memória de cálculo com grau de detalhamento suficiente para evidenciar a verossimilhança das premissas e a pertinência das estimativas (art. 124, caput e § 3º) ;
- com base no art. 125, caput e inc. I, a proposta deverá demonstrar a ausência de prejuízo ao alcance das metas fiscais e cumprir, para esse fim, um dos três requisitos:
a) demonstração de que a renúncia foi considerada na estimativa de receita da LOA;
b) estar acompanhada de medida compensatória que anule o efeito da renúncia no resultado primário, por meio de aumento de receita corrente ou redução de despesa (não se aplicam às respectivas renúncias o que trata o art. 14 da LRF, conforme art. 125, § 3º;
c) comprovar que os efeitos líquidos da redução da receita ou do aumento de despesa, quando das proposições decorrentes de extinção, transformação, redução de serviço público ou do exercício de poder de polícia, ou de instrumentos de transação resolutiva de litígio, este último conforme disposto em lei, sejam positivos e não prejudiquem o alcance da meta de resultado fiscal;
- o § 8º do art. 125 dispôs sobre a não aplicação do citado caput e inciso I do art. 125 aos impostos a que se refere o inciso I do § 3º do art. 14 da LRF (II, IE, IPI e IOF) , bem como, às hipóteses de transação no contencioso tributário de pequeno valor, nos termos previstos em lei, observado o disposto no inciso II do § 3º do art. 14 da LRF (cancelamento de debito cujo montante seja inferior ao dos respectivos custos de cobrança) ;
- conforme estabelecido no § 9º do art. 125 do PLDO 2021, fica dispensada a demonstração de ausência de prejuízo ao alcance das metas fiscais de trata o caput do art. 125 em comento, sem prejuízo do disposto na LRF, na ocorrência de calamidade pública reconhecida pelo Congresso Nacional, para proposições de redução de receita que atendam às necessidades dela decorrentes.

	- o § 1º do art. 114 dispõe que os órgãos dos Poderes Executivo, Legislativo e Judiciário, o Ministério Público da União e a Defensoria Pública da União encaminharão, quando solicitados por Presidente de órgão colegiado do Poder Legislativo, no prazo máximo de sessenta dias, o impacto orçamentário e financeiro relativo à proposição legislativa, na forma de estimativa da diminuição de receita ou do aumento de despesa, ou oferecerão os subsídios técnicos para realizá-la.
	- também dispõe sobre esse encaminhamento (§ 2º do art. 124) , especificando (art. 126) , no caso das proposições legislativas possam acarretar redução de receita, serão encaminhadas para análise e emissão de parecer dos órgãos centrais do Sistema de Planejamento e de Orçamento Federal e do Sistema de Administração Financeira Federal, para avaliação quanto à sua adequação orçamentária e financeira;
- especifica que o processo que solicitar a manifestação de que trata o caput deverá estar instruído com todos os demonstrativos necessários para atestar, no que couber, o atendimento ao disposto nos art. 124 e art. 125.

	- no § 3º prevê que a estimativa do impacto orçamentário-financeiro deverá ser elaborada ou homologada por órgão competente.
	- o § 4º do art. 124 estabelece que essa estimativa deva constar da exposição de motivos, caso a proposição seja de autoria do Poder Executivo federal, ou da justificativa, caso a proposição tenha origem no Poder Legislativo.

	- no §12º c/c § 16 dispensa as medidas de compensação das proposições legislativas de renúncia de receita cujo impacto seja irrelevante, assim considerado o limite de um milésimo por cento da receita corrente líquida realizada no exercício de 2018, sendo que o impacto do conjunto das proposições aprovadas não poderá ultrapassar um centésimo por cento da receita corrente líquida implícita na Lei Orçamentária do exercício que ocorreu a aprovação.
	- por meio do §2º do art. 125, ficam dispensadas essas medidas, bem como, a demonstração de que a renúncia foi considerada na estimativa de receita da LOA, a comprovação que os efeitos líquidos da redução da receita quando das proposições decorrentes de extinção, transformação, redução de serviço público ou do exercício de poder de polícia, ou de instrumentos de transação resolutiva de litígio, sejam positivos e não prejudiquem o alcance da meta de resultado fiscal, e o atendimento ao art. 14 da LRF (inc. II, §3º, art. 125) .

	- pelo § 15 do art. 114, considera-se atendida a compensação das proposições do Poder Executivo que concedem renúncia de receita, nas seguintes situações:
a) demonstração do proponente de que a renúncia foi considerada na estimativa de receita da LOA e de que não afetará as metas de resultados fiscais;
b) estar acompanhada de medidas de compensação, por meio de aumento de receita, proveniente da elevação de alíquotas, ampliação da base de cálculo, majoração ou criação de tributo.
	- especifica que a medida compensatória deve anular o efeito da renúncia no resultado primário, por meio de aumento de receita corrente ou redução de despesa (alínea 'b' do inciso I do art. 125) , e devem ser expressamente indicados na exposição de motivos ou na justificativa que embasar a proposta legislativa, vedada a alusão à lei aprovada ou proposições legislativas em tramitação (§ 4º do art. 125) ;
- o § 5º do art. 125 prevê que, caso a redução de receita decorra do requisito previsto consignado nessa alínea 'b' (apresentação de medida compensatória) , os dispositivos da legislação aprovada que acarretem renúncia de receita produzirão efeitos quando cumpridas essa medida, não constou da LDO 2019;
- o atendimento à citada alínea 'b' dependerá de declaração formal da Secretaria Especial da Receita Federal do Brasil ou pela Procuradoria-Geral da Fazenda Nacional, ambas do Ministério da Economia, no caso de receita administrada por esses órgãos (§1º do art. 125) .

	- conforme § 1º do art. 116, não se admitiu a concessão de benefícios tributários, exceto a prorrogação por prazo não superior a cinco anos, desde que o montante do incentivo prorrogado seja reduzido em pelo menos dez por cento ao ano, o respectivo ato fosse acompanhado dos objetivos, metas e indicadores relativos à política pública fomentada, bem como, fosse indicado o órgão responsável pela supervisão, acompanhamento e avaliação.
	- com base no art. 136, autorizou-se não só a prorrogação, mas também a concessão dos benefícios tributários, com vigência máxima de cinco anos, bem como, não se estabeleceu um percentual de redução do benefício prorrogado ao ano. Os outros requisitos foram mantidos, sendo que o órgão gestor definirá indicadores para acompanhamento das metas e dos objetivos estabelecidos no programa e dará publicidade a suas avaliações.

Fontes: PLDO 2021 e LDO 2019.
192. Considerando a comparação entre os dispositivos, cabe salientar algumas inovações do texto do PLDO 2021 em relação à LDO 2019, e até, em alguns casos, também quanto aos regramentos da LRF. No caput do art. 125 do projeto, consta a previsão de que as propostas de redução de receita deverão demonstrar a ausência de prejuízo ao alcance das metas fiscais, enquanto que naquela LDO (inciso I, § 15, do art. 114) , bem como na LRF (inciso I do art. 14) , essa obrigação está circunscrita apenas no caso de haver demonstração de que a renúncia de receita foi considerada na LOA. Registre-se, ainda sobre o caput do art. 125, que seu alcance é mais amplo em relação às outras duas supracitadas normas, uma vez que dispõe sobre todas as renúncias de receitas, e não apenas às tributárias.
193. O inciso I do referido art. 125 do PLDO também inova em relação às outras duas legislações, em dois aspectos. No primeiro, a proposta de renúncia de receita deverá conter um de três requisitos, e não apenas de dois (demonstração de que a renúncia foi considerada na estimativa de receita da LOA ou medida compensatória) . A terceira condição alternativa (alínea 'c') diz respeito à comprovação dos efeitos líquidos da redução da receita ou do aumento de despesa, quando das proposições decorrentes de extinção, transformação, redução de serviço público ou do exercício de poder de polícia, ou de instrumentos de transação resolutiva de litígio, sejam positivos e não prejudiquem o alcance da meta de resultado fiscal.
194. Outro aspecto refere-se ao requisito da demonstração da medida compensatória que anule o efeito da renúncia no resultado primário, contido na alínea 'b' do inciso I do art. 125, no sentido de que essa medida possa derivar, pelo lado da receita, do aumento de receita corrente, e não apenas da elevação de alíquotas, ampliação da base de cálculo, majoração ou criação de tributo ou contribuição, conforme estabelecido tanto na LRF quanto na LDO 2019. Além disso, também consta da referida alínea 'b' que essa compensação poderá ser proveniente da redução de despesa, outra hipótese não prevista nas outras duas legislações. Cabe reiterar, contudo, que o comando proposto no PLDO 2021 visa abranger proposições relativas a renúncias de quaisquer espécies de receitas, ao passo que os ditames da LRF são específicos e aplicam-se às renúncias de receitas tributárias.
195. A esse respeito, cumpre informar que, nos termos da jurisprudência pacificada desta Corte de Contas (Acórdão 747/2010-TCU-Plenário, de relatoria do ministro Augusto Nardes, e Acórdão 3437/2012-TCU-Plenário, de relatoria do ministro Valmir Campelo) , o entendimento acerca do disposto no inciso II do art. 14 da LRF é de que se trata de:
' (...) lista exaustiva de medidas compensatórias, incluindo apenas ações que proporcionem aumento de receita, proveniente de elevação de alíquotas, ampliação de base de cálculo, majoração ou criação de tributo ou contribuição. Não foram contemplados para tal fim, por exemplo, o uso do excesso arrecadatório verificado no exercício ou mesmo o contingenciamento de despesa.'
196. O § 1º do art. 125 do PLDO 2021 também inova, ao condicionar, no caso de receitas administradas pela Secretaria Especial da Receita Federal (RFB) ou pela Procuradoria-Geral da Fazenda Nacional (PGFN) , o atendimento dos requisitos para apresentação das proposições legislativas que reduzem receita (alíneas 'a' e 'b' do inciso I do caput) à declaração formal desses órgãos. No entanto, entende-se que tal dispositivo poderá ser questionado pelo Congresso Nacional, pois, em princípio, conflita com a independência dos Poderes, já que as proposições oriundas do Parlamento estariam sujeitas a uma manifestação prévia de outro Poder.
197. No projeto, de forma inédita também, foi estipulada, no âmbito do § 4º do art. 125, a indicação expressa, na exposição de motivos ou na justificativa que embasar a proposta legislativa, das medidas compensatórias de redução de despesa ou o aumento de receita, sendo vedada, no entanto, a alusão à lei aprovada ou a outras proposições legislativas em tramitação. Subtende-se, então, que as indicações das medidas provisórias deverão constar das mesmas proposições instituidoras das renúncias de receitas.
198. Registre-se que o estabelecido no § 5º do art. 125 do PLDO 2021 não constou da LDO 2019, pelo qual se estipula que, caso a redução de receita decorra do requisito consignado nessa alínea 'b' do inciso I daquele artigo (apresentação de medida compensatória) , os dispositivos da legislação aprovada que acarretem renúncia de receita produzirão efeitos somente quando cumpridas as respectivas medidas. Essa condição já está prevista no § 2º do art. 14 da LRF, bem como já foi consignada no subitem 9.1 do Acórdão 1907/2019-TCU-Plenário (de relatoria do ministro Raimundo Carreiro) e no subitem 9.5 do Acórdão 62/2020-TCU-Plenário (de relatoria do ministro Bruno Dantas) , a seguir transcritos:
Acórdão 1907/2019-TCU-Plenário
'9.1. responder ao consulente que medidas legislativas que forem aprovadas sem a devida adequação orçamentária e financeira, e em inobservância ao que determina a legislação vigente, especialmente o art. 167 da Constituição Federal, o art. 113 do ADCT, os arts. 15, 16 e 17 da LRF, e os dispositivos pertinentes da LDO em vigor, somente podem ser aplicadas se forem satisfeitos os requisitos previstos na citada legislação;'
Acórdão 62/2020-TCU-Plenário
'9.5. alertar a Superintendência de Desenvolvimento do Nordeste, a Superintendência de Desenvolvimento da Amazônia, o Ministério do Desenvolvimento Regional e o Ministério da Economia, com fundamento no art. 59, § 1º, inciso V, da Lei Complementar 101/2000, que o reconhecimento do direito ao benefício de reinvestimento de 30% do IRPJ, prorrogado pela Lei 13.799/2019, no corrente exercício, está condicionado à implementação prévia de medidas de compensação, de forma a assegurar a compatibilidade da renúncia fiscal com o disposto no inciso II do art. 14 da Lei de Responsabilidade Fiscal;'
199. Destaca-se, ainda, que, ao contrário do estabelecido no § 1º do art. 116 da LDO 2019, pelo qual não foi permitida a concessão de novos benefícios tributários, exceto a prorrogação por prazo não superior a cinco anos, desde que o montante do incentivo prorrogado fosse reduzido em pelo menos dez por cento ao ano, no âmbito do PLDO 2021, com base no seu art. 136, autorizou-se não somente a prorrogação, mas também a concessão de novos benefícios, sem o estabelecimento de percentual de redução ao ano do benefício prorrogado e com vigência máxima de cinco anos.
200. No que concerne à LDO 2020, ressalta-se que a Lei 13.983/2020 promoveu alterações em seus dispositivos, com vistas a flexibilizar as normas para aumento dos gastos do governo para combate aos efeitos da pandemia de coronavírus. Uma dessas alterações versou sobre o art. 114 da LDO (Seção I - Disposições gerais sobre adequação orçamentária das alterações da legislação) , em cujo caput excluiu-se a aplicação dos requisitos legais contidos naquele dispositivo em relação à concessão das renúncias de receitas tributarias, uma vez que o novo texto faz referência apenas à 'diminuição de receita primária não tributária ou de receitas financeiras com impacto primário', enquanto a redação original da LDO previa a aplicação dos regramentos a qualquer 'diminuição de receita'.
201. Assim, com essa alteração, todas as exigências previstas no art. 114 da LDO 2020 (Seção I - Disposições gerais sobre adequação orçamentária das alterações na legislação) não são aplicáveis às proposições legislativas que objetivam a instituição de benefícios tributários durante o exercício de 2020. Por conseguinte, o respectivo art. 116 (Seção II - Das alterações na legislação tributária e das demais receitas) foi o único que restou naquela LDO em relação à matéria em comento.
202. A outra modificação promovida pela Lei 13.983/2020 foi a revogação do art. 117 da LDO 2020, que obrigava o Presidente da República a encaminhar ao Congresso Nacional, no referido exercício, plano de revisão de benefícios tributários, com previsão de redução anual equivalente a 0,05% do PIB até 2022. Registre-se que, conforme já relatado, no âmbito do PLDO 2021 também não consta dispositivo estabelecendo o encaminhamento de plano de revisão com o mesmo objetivo pretendido de redução dos benefícios ou mesmo qualquer comando específico voltado à implementação do plano elaborado por força da LDO 2019 (art. 20, § 3º, alínea 'b', da Lei 13.707/2018) .
203. No quadro seguinte demonstra-se o cotejo entre os previstos na LDO 2020 e no PLDO 2021, no que concerne às regras para institucionalização dessas renúncias de receitas.
Quadro 2: Comparativo LDO 2020 X PLDO 2021
	LDO 2020
 (Lei 13.898/2019, alterada pela Lei 13.983/2020) 
	PLDO 2021 (Projeto de Lei 9/2020) 

	- o caput 116 da LDO 2020 especifica que os projetos de lei ou medidas provisórias que instituírem ou alterem receita pública somente serão aprovados quando acompanhados da correspondente demonstração da estimativa do impacto na arrecadação, devidamente justificada. 
	Prevê que o demonstrativo do impacto também englobe os dois exercícios subsequentes (art. 124, caput) . Além desse artigo, outros (125 a 128 e 136) também apresentam diversos regramentos adicionais para instrução das proposições legislativas e suas emendas que importem redução de receita, conforme especificado na tabela anterior.

	- o § 1º do referido art. 116, a LDO 2020 prevê que as proposições de autoria do Poder Executivo federal que concedam ou ampliem benefícios tributários deverão estar acompanhadas de avaliação do Ministério da Economia quanto ao mérito e aos objetivos pretendidos, bem como da estimativa do impacto orçamentário e financeiro, e de sua compensação, de acordo com as condições previstas no art. 14 da LRF. Já o respectivo § 2º prevê os projetos de lei ou medidas provisórias que instituírem esses benefícios deverão conter cláusula de vigência de, no máximo, cinco anos.
	- esses requisitos também estão contidos no âmbito no âmbito do seu art. 136.

Fontes: PLDO 2021 e LDO 2020.
204. A comparação explicitada no quadro evidencia que, em relação ao estabelecido no art. 116 do PLDO 2020, basicamente não há diferença entre os requisitos ali previstos e os contidos no PLDO 2021 (arts. 124 e 136) . Cabe ressaltar, no entanto, que, segundo salientado, com base no 3º da EC 106/2020, o cumprimento do referido do art. 116 não poderá ser exigido quando da aprovação de projeto de lei ou edição de medida provisória que conceda ou amplie benefício tributário com propósito exclusivo de enfrentar a calamidade e suas consequências sociais e econômicas, devendo a vigência e os efeitos de tais medidas estar restritos à duração do estado de calamidade.
205. Assim, conclui-se que as disposições contidas no PLDO 2021 sobre requisitos a serem observados, no âmbito das proposições legislativas e das respectivas emendas para instituição de renúncias de receitas tributárias, estão compatíveis com as normas que tratam do assunto, estabelecidas na CF/88 e na LRF. Em comparação com as Leis de Diretrizes Orçamentárias dos dois exercícios anteriores (2019 e 2020) e aos outros citados regramentos, verificou-se que o projeto apresentou várias modificações e inovações a respeito das condições para concessão dessas renúncias, notadamente em relação ao disposto na LDO 2020, tendo em vista as alterações promovidas nessa Lei de Diretrizes Orçamentárias pela Lei 13.983/2020, por conta dos efeitos fiscais da pandemia de Covid-19 no exercício.
206. Cabe ressaltar, ainda, que o PLDO 2021 não trouxe dispositivo prevendo o encaminhamento, pelo Presidente da República ao Congresso Nacional, de plano de revisão de benefícios tributários, ao contrário de comando existente na LDO 2019 (renúncia total não poderia ultrapassar a 2% do PIB) . Observou-se que plano semelhante também estava previsto na LDO 2020 (redução anual equivalente a 0,5% do PIB até 2022) , mas foi revogado pela Lei 13.983/2020, editada com vistas à necessidade de flexibilização das normas contidas naquela LDO para aumento dos gastos do governo no combate à pandemia de coronavírus, em consonância com a EC 106/2020, que instituiu o regime extraordinário fiscal, financeiro e de contratações durante a vigência do estado de calamidade pública.
207. Por oportuno, entende-se como justificável o não estabelecimento de comando para apresentação de plano de revisão nesse sentido, no âmbito do projeto, tendo em vista a situação de incerteza econômica vivida em 2020, nesse contexto de pandemia, o que reduz a previsibilidade dos indicadores econômicos para 2021, conforme ressaltado na Mensagem Presidencial que encaminhou o projeto.
2.11.2 Alterações Relativas à Despesa
208. Em relação aos regramentos referentes à criação de despesas, o art. 124 do PLDO 2021 estabelece que as proposições legislativas e respectivas emendas que gerem aumento de despesa deverão ser instruídas com um demonstrativo sobre o seu impacto orçamentário-financeiro no exercício em que devam entrar em vigor e nos dois exercícios subsequentes, conforme estabelecido no art. 16 da LRF.
209. O art. 125 determina que, caso haja previsão de aumento de despesa, a proposta deve demonstrar compatibilidade com as metas fiscais e, no caso de despesas obrigatórias de caráter continuado (DOCCs) , medidas de compensação conforme o disposto nos §§ 2º e 3º do art. 17 da LRF; se a despesa não se caracterizar como DOCC, deve haver medida de compensação por aumento de receita ou redução de outra despesa. Ou seja, pelo caput do art. 125, tem-se que qualquer despesa a ser criada no exercício de 2021 deverá ter como contrapartida uma medida compensatória.
210. No entanto, o § 2º do art. 125, de acordo com o § 3º do art. 16 da LRF, dispensa o cumprimento dos requisitos de criação de despesa para aquelas despesas cujo impacto financeiro previsto seja inferior a um milésimo por cento da RCL de 2020. O § 6º, por sua vez, firma que esta dispensa não se aplica às despesas de pessoal, benefícios a servidores e despesas de benefícios ou serviços da seguridade social. A título de exemplo, se fosse considerada a RCL do 1º quadrimestre de 2020, que abrange o período de maio de 2019 a abril de 2020, o limite para a despesa irrelevante seria de R$ 8,79 milhões, pois a receita do período foi de R$ 879 bilhões.
211. Enquanto o § 5º do art. 17 da LRF estabelece que as DOCCs criadas não podem ser executadas antes da implementação das medidas de compensação, o § 5º do art. 125 do PLDO 2021 amplia a condição de não produção de efeitos para todas as despesas relevantes e para renúncias que dependam de compensação:
'§ 5º Caso a redução de receita ou o aumento de despesa decorra do requisito previsto na alínea 'b' do inciso I ou no inciso II do caput, os dispositivos da legislação aprovada que acarretem redução de receita ou aumento de despesa produzirão efeitos quando cumpridas as medidas de compensação.'
212. Enfim, em relação às proposições legislativas e respectivas emendas que gerem aumento de despesa, o PLDO 2021, salvo em relação à despesa considerada financeiramente irrelevante, estabelece a necessidade de medida de compensação e determina que o aumento de despesa gerado só produzirá efeitos após o cumprimento das medidas de compensação. A necessidade de medida de compensação para a criação de despesa primária já era prevista no caput do art. 114 da LDO de 2020, no entanto, não havia nesta LDO qualquer menção à não produção de efeito enquanto as medidas compensatórias não entrarem em vigor. Tem-se aqui uma inovação que contribui de maneira relevante para o fortalecimento dos princípios de responsabilidade fiscal, em consonância com entendimento em tese firmado por este Tribunal no âmbito do já mencionado Acórdão 1907/2019-TCU-Plenário (de relatoria do ministro Raimundo Carreiro) .
213. A caracterização das DOCCs foi estabelecida no art. 17 da LRF nos seguintes termos:
'Art. 17. Considera-se obrigatória de caráter continuado a despesa corrente derivada de lei, medida provisória ou ato administrativo normativo que fixem para o ente a obrigação legal de sua execução por um período superior a dois exercícios.'
214. Como se pode observar no caput do art. 17 da LRF, as DOCCs não se originam apenas de lei, mas também de ato administrativo. Assim sendo, os arts. 124 e 125 do PLDO 2021 não abrangem todo o conjunto das DOCCs. O art. 130 do PLDO conclui o regramento das DOCCs, ao regular a edição dos atos administrativos nos seguintes termos:
'Art. 130. As propostas de atos que resultem em criação ou aumento de despesa obrigatória de caráter continuado, além de atender ao disposto nos art. 16 e art. 17 da Lei Complementar 101, de 2000 - Lei de Responsabilidade Fiscal, deverão, previamente à sua edição, ser encaminhadas aos órgãos a seguir para que se manifestem sobre a compatibilidade e a adequação orçamentária e financeira:
I - no âmbito do Poder Executivo federal, ao Ministério da Economia; e
II - no âmbito dos demais Poderes, do Ministério Público da União e da Defensoria Pública da União, aos órgãos competentes, inclusive aqueles referidos no § 1º do art. 24.'
215. Esse regramento para atos administrativos já existe na LDO de 2020, no § 8º do art. 114, que estabeleceu as condições para a criação de medidas legislativas de criação de despesa primária ou redução de receita primária ou financeira com impacto primário.
216. Aliás, em relação às alterações legislativas que criam despesas, desde o ciclo orçamentário de 2006 as LDOs exigem o cálculo do impacto orçamentário e apresentação de medidas de compensação. Uma vez que as DOCCs podem ser criadas inclusive por atos administrativos, as LDOs também vêm regulando a edição desses atos.
217. O quadro abaixo informa os artigos e os parágrafos das respectivas LDOs que disciplinam a criação proposições legislativas que gerem aumento de despesa e indicam a necessidade da apresentação da estimativa de seus efeitos e de correspondentes medidas de compensação. Foi na LDO de 2006 que foi identificada a primeira menção à necessidade de compensação. O quadro também indica os regramentos relativos à criação de DOCCs por ato administrativo, que foram identificados pela primeira vez na LDO de 2007.
Quadro 3: Normas Relativas às Medidas de Compensação quando da Criação de Despesa
Mediante Alteração Legislativa e Criação de DOCCs mediante Ato Administrativo
	LDO
	Lei
	Despesa - Medida de Compensação
	Atos Normativos - DOCCs

	2006
	11.178/2005
	Art. 123, caput.
	-

	2007
	11.439/2006
	Art. 126, caput.
	Art. 2º, § 5º.

	2008
	11.514/2007
	Art. 126, caput.
	Art. 127, caput.

	2009
	11.768/2008
	Art. 120, caput.
	Art. 121, caput.

	2010
	12.017/2009
	Art. 123, caput.
	Art. 124, caput.

	2011
	12.309/2010
	Art. 91, caput.
	Art. 91, § 10

	2012
	12.465/2011
	Art. 88, caput.
	Art. 88, § 10.

	2013
	12.708/2012
	Art. 90, caput.
	Art. 90, § 8º.

	2014
	12.919/2013
	Art. 94, caput.
	Art. 94, § 8º.

	2015
	13.080/2015
	Art. 108, caput.
	Art. 108, § 8º.

	2016
	13.242/2015
	Art. 113, caput.
	Art. 113, § 8º.

	2017
	13.408/2016
	Art. 117, caput.
	Art. 117, § 8º.

	2018
	13.473/2017
	Art. 112, caput.
	Art. 112, § 8º.

	2019
	13.707/2018
	Art. 114, caput.
	Art. 114, § 8º.

	2020
	13.898/2019
	Art. 114, caput.
	Art. 114, § 8º.

Fontes: LDOs 2006 a 2020.
218. Observa-se que, embora o regramento seja tão longevo, não existe qualquer informação consolidada sobre a criação de despesas mediante proposições legislativas e as suas emendas nos respectivos exercícios, bem como sobre os atos administrativos que criem DOCCs. O tema foi inclusive relatado na apreciação das Contas do Presidente da República de 2019 (Acórdão 1437/2020-TCU-Plenário, de relatoria do Ministro Bruno Dantas) , citando o processo TC Processo 031.445/2019-5, de relatoria do ministro Bruno Dantas, em que se avaliou, entre outras questões, a criação de DOCCs no exercício de 2019. Um dos achados decorrentes dessa ação de controle externo foi a inexistência de informações periódicas consolidadas sobre a criação de despesas, sejam caracterizadas como DOCCs ou não.
219. O § 1º do art. 124 do PLDO 2021 determina que o responsável pela elaboração do demonstrativo do impacto orçamentário-financeiro é o proponente da alteração legislativa. O art. 125, por sua vez, afirma que, se o demonstrativo apresentar aumento de despesas, a proposta deverá demonstrar a ausência de prejuízo ao alcance das metas fiscais e cumprir, para esse fim:
'II - no caso de aumento de despesa:
a) se for obrigatória de caráter continuado, estar acompanhada de medidas de compensação, no exercício em que entrem em vigor e nos dois exercícios subsequentes, por meio do aumento de receita, proveniente de elevação de alíquotas, ampliação da base de cálculo, majoração ou criação de tributo ou contribuição, ou da redução permanente de despesas; ou
b) se não for obrigatória de caráter continuado, estar acompanhada de medida de compensação por meio do aumento de receita ou da redução de despesa.'
220. Assim, como as medidas legislativas que geram aumento de despesa no decorrer do seu trâmite de aprovação passam pelo Poder Executivo para sanção, é possível que o Poder Executivo elabore e publique quadro consolidado sobre essas despesas, sem que para tanto haja necessidade de prévia alteração na legislação. A esse respeito, a proposta de encaminhamento lançada no âmbito do TC Processo 031.445/2019-5 contempla recomendação visando à ampla divulgação dessas informações (vide Acórdão 2195/2020-TCU-Plenário) .
221. No caso da criação de DOCCs mediante ato administrativo, o art. 130 menciona medidas prévias à sua edição. No entanto, não há, no normativo, referência aos atos editados após o cumprimento dos requisitos estabelecidos. Nesse sentido, entende-se pertinente a inclusão, no art. 130, de um parágrafo determinando que os órgãos que editarem atos gerando o aumento de despesas obrigatórias de caráter continuado informem ao Ministério da Economia, para fins de consolidação, o ato criado, o impacto gerado, os critérios utilizados para classificação da despesa como obrigatória de caráter continuado e as medidas de compensação tomadas.
222. Por fim, para fins de transparência, entende-se pertinente que seja incluído na LDO um artigo determinando que o Ministério da Economia publique quadrimestralmente um demonstrativo consolidado das DOCCs criadas, seja por medidas legislativas, seja por atos administrativos.
223. Neste sentido, cabe alertar ao Poder Executivo e informar à CMO sobre a necessidade de inclusão, na LDO, de dispositivos determinando que os órgãos informem ao Ministério da Economia, para fins de consolidação, as DOCCs criadas mediante ato administrativo; e que o Ministério da Economia publique quadrimestralmente um demonstrativo das DOCCs criadas no âmbito da União, de modo a propiciar o controle externo e social e em conformidade ao princípio da transparência na gestão fiscal.
3. CONCLUSÃO
224. Por meio deste acompanhamento, foram examinados aspectos fiscais e de conformidade do PLDO da União para o exercício de 2021, com destaque para: parâmetros macroeconômicos; receitas primárias e teto de despesas primárias; renúncias de receitas tributárias; passivos contingentes; meta de resultado primário e contingenciamento; metas e prioridades; Regra de Ouro; Orçamento de Investimento das Empresas Estatais; Créditos Adicionais; Orçamento Impositivo e Adequação Orçamentária das Alterações na Legislação.
225. Aplicados os procedimentos de auditoria, observou-se que:
a) Os parâmetros macroeconômicos utilizados para elaboração das projeções de receitas e despesas primárias estão defasados em relação às mais recentes estimativas do mercado. O PIB de 2021, que é o principal parâmetro para estimar as receitas primárias, está superestimado em 8,3%. O IPCA, que é o único parâmetro para estimar o teto para as despesas primárias, está 1,13 p.p. acima do valor publicado pelo IBGE (item 2.1) ;
b) A estimativa para receita primária líquida apresentada no PLDO 2021 pode ser factível, desde que a carga tributária não fique abaixo do que ocorreu em 2019. O valor do teto das despesas está R$ 16,49 bilhões abaixo da estimativa do PLDO 2021. Portanto, será necessário acompanhar a evolução da economia para, quando da elaboração do PLOA 2021, fazer os ajustes necessários (item 2.2) ;
c) As renúncias de receitas tributárias apresentam uma tendência de queda em relação ao PIB, reduzindo-se de 4,50% em 2015 para 3,97% em 2019, sendo que mais da metade (51%) dos benefícios projetados para 2019 deverá ser destinado à Região Sudeste, a qual apresenta a maior renda per capita do país, em desacordo com o propósito de redução das desigualdades regionais e sociais estabelecido como objetivo fundamental na Carta Magna. Ademais, verificou-se, em relação ao Demonstrativo da Compensação da Renúncia de Receita, contido no Anexo IV do projeto, que tanto o Poder Executivo quanto o Poder Legislativo descumpriram as exigências legais para indicação das medidas de compensação quando da proposição e instituição de renúncias de receitas tributárias no exercício de 2019, prática observada, também, em anos anteriores. Entretanto, tendo em vista que o Tribunal já expediu diversas deliberações sobre o tema aos referidos Poderes, considera-se dispensável propor nova deliberação no mesmo sentido (item 2.3) ;
d) O ARF contido no PLDO 2021 apresentou melhorias para compreensão e transparência dos riscos mapeados. O valor dos passivos contingentes foi de R$ 2.010,9 bilhões em 2019. A maior parte desse montante diz respeito às demandas judiciais (R$ 1.540 bilhões) , o que demonstra a necessidade de atenção especial sobre esses passivos, por representarem risco fiscal para a União (item 2.4) ;
e) Em relação às metas de resultado primário, pode-se afirmar que houve mudança significativa no formato apresentado no PLDO 2021, que essencialmente se reduz ao cumprimento do Teto de Gastos, rompendo-se o vínculo direto que havia entre a meta fiscal e a projeção de trajetória da dívida. Esse formato, tido como excepcional, é justificado pela crise atual, causada pela pandemia de Covid-19, e pela dificuldade de se prever com alguma segurança a amplitude de suas consequências e tem como pressuposto que, no exercício de 2021, o regime extraordinário fiscal, financeiro e de contratações (EC 106/2020) não estará mais em vigor (item 2.5) ;
f) No âmbito das disposições do PLDO 2021 sobre as metas e prioridades da administração pública, verificou-se, em relação à agenda para a primeira infância, a ausência da especificação de programas e ações orçamentárias para o exercício de 2021, o que poderá inviabilizar a avaliação sobre a prioridade dada a tais ações na execução orçamentária e financeira do exercício de 2021. (item 2.6) ;
g) Quanto aos dispositivos do PLDO referentes à Regra de Ouro, pode-se dizer que a deterioração das contas públicas, no decorrer da década anterior, tornou necessária a utilização da ressalva constitucional que autoriza, desde que aprovada por maioria absoluta do Congresso Nacional, a contratação de operação de crédito para financiamento de despesas correntes. Em resposta a essa situação, as LDOs de 2019 e 2020 e o PLDO de 2021 estabelecem os procedimentos para sua operacionalização (item 2.7) ;
h) Quanto às disposições sobre o Orçamento de Investimento das Empresas Estatais, o Ministério da Economia inseriu dispositivos no PLDO 2021 no sentido de disciplinar a eventual transição de empresa estatal de um orçamento para o outro (Orçamento de Investimento para Orçamentos Fiscal e da Seguridade Social, e vice-versa) , caso verificados indícios de dependência ou condições para que a empresa deixe de ser ou passe a ser dependente de recursos da União. Entretanto, a aprovação do Projeto de Lei de Diretrizes Orçamentária para o exercício de 2021, na forma proposta, depende das análises no âmbito do Poder Legislativo (item 2.8) ;
i) No tocante às disposições sobre as alterações orçamentárias, não se vislumbram, em princípio, riscos para a gestão orçamentária e para o controle externo, na forma posta no PLDO 2021 (item 2.9) ;
j) Em relação à impositividade das programações orçamentárias, o PLDO 2021 não adicionou critérios ou situações novas em relação ao previsto nas diretrizes do orçamento do exercício de 2020, que, aliás, é o primeiro ano de execução desse novo ordenamento. Assim, considera-se que somente ao término do exercício de 2020 será possível constatar os cenários reais quanto ao atendimento constitucional, ou não, da obrigatoriedade de execução das despesas discricionárias gerais do Orçamento Fiscal e do Orçamento da Seguridade Social. Não obstante, cabe alertar ao Poder Executivo e informar à CMO que a ausência, na LDO, de orientações quanto aos procedimentos para enquadrar e justificar eventuais óbices à execução impositiva do orçamento público, em decorrência das anomalias causadas pela calamidade pública da pandemia do Covid-19, pode causar insegurança jurídica nos atos dos órgãos executores do orçamento (item 2.10) ;
k) Os dispositivos do projeto sobre as condições a serem observadas para instituição de renúncias de receitas tributária contêm várias modificações e inovações em relação às LDOs de 2019 e 2020, à CF/88 e à LRF, e estão compatíveis com os regramentos gerais que tratam do assunto, estabelecidos nessas duas últimas normas. Observou-se, também, que o projeto não previu o encaminhamento, pelo Presidente da República ao Congresso Nacional, de plano de revisão de benefícios tributários, ao contrário do que estabelecia a LDO 2019. No entanto, entende-se como justificável a inexistência de dispositivo nesse sentido, assim como ocorreu no âmbito da LDO 2020 (conforme alteração promovida pela Lei 13.983/2020) , tendo em vista a situação de incerteza econômica vivida neste ano de 2020, por conta da pandemia do coronavírus, que reduziu a previsibilidade dos indicadores econômicos para 2021, segundo ressaltado na Mensagem Presidencial referente ao PLDO 2021 (item 2.11.1) ;
l) Em relação às disposições do projeto quanto à criação de despesas, três pontos devem ser destacados: a positiva introdução do § 5º do art. 125, que estabelece que as medidas legislativas que acarretem aumento de despesa só produzirão efeitos quando cumpridas as medidas de compensação; a possibilidade da criação de um parágrafo novo no art. 130 determinando que os órgãos que editarem atos gerando o aumento de despesas obrigatórias de caráter continuado informem ao Ministério da Economia, para fins de consolidação, o ato criado, o impacto gerado e as medidas de compensação tomadas; e, por fim, a relevância da criação de um regramento, no capítulo da LDO referente às Disposições Relativas à Transparência, determinando que o Ministério da Economia publique quadrimestralmente um demonstrativo consolidando as DOCCs criadas, seja por medidas legislativas, seja por atos administrativos (item 2.11.2) .
226. As propostas de encaminhamento formuladas visam ao aprimoramento do processo orçamentário, à ampliação da transparência na gestão fiscal e à mitigação de riscos capazes de afetar o equilíbrio das contas públicas.
227. Pelo exposto, entendeu-se por oportuno, quanto aos parâmetros macroeconômicos utilizados para elaboração das projeções de receitas e despesas primárias referentes ao PLDO 2021 (item 2.1) , propor alerta ao Poder Executivo e envio de informação à CMO acerca da possibilidade de esses parâmetros estarem defasados em relação às mais recentes estimativas do mercado. Por conseguinte, tanto a estimativa das receitas primárias quanto o valor do Teto de Gastos podem estar superestimados.
228. Em relação à meta de resultado primário e às regras de contingenciamento, também se propõe alertar ao Poder Executivo e informar à CMO que a interação entre os arts. 2º e 63 do PLDO 2021 e o art. 107 do ADCT, em caso de contingenciamento, tende a acarretar uma contenção de despesa superior à pretendida para cumprimento simultâneo da meta fiscal e dos limites do Teto de Gastos.
229. No que concerne às disposições sobre as metas e prioridades do PLDO 2021, entende-se por bem alertar ao Poder Executivo e informar à CMO que a ausência de identificação, no PLDO 2021, dos programas e ações orçamentárias prioritários no âmbito da agenda para a primeira infância compromete a avaliação dos custos e resultados dos programas de governo.
230. Quanto às disposições do projeto sobre o Orçamento de Investimento das Empresas Estatais, entende-se que caberá a este Tribunal atuar, oportunamente, sobre os atos regulamentares que tratarão das condicionantes para permanência das empresas estatais no Orçamento de Investimento ou nos Orçamentos Fiscal e da Seguridade Social.
231. No tocante às disposições sobre o Orçamento Impositivo, propõe-se alertar ao Poder Executivo e informar à CMO que a ausência, na LDO, de orientações quanto aos procedimentos para enquadrar e justificar eventuais óbices à execução impositiva do orçamento público, em decorrência das anomalias causadas pela calamidade pública da pandemia do Covid-19, pode causar insegurança jurídica nos atos dos órgãos executores do orçamento.
232. No que concerne às disposições relativas à geração de despesas, propõe-se, também, alertar ao Poder Executivo e informar à CMO sobre a necessidade de inclusão, na LDO 2021, de dispositivos determinando que os órgãos informem ao Ministério da Economia, para fins de consolidação, as DOCCs criadas mediante ato administrativo; e que o Ministério da Economia publique quadrimestralmente demonstrativo das DOCCs criadas no âmbito da União, de modo a propiciar o controle externo e social e em conformidade ao princípio da transparência na gestão fiscal.
4. PROPOSTA DE ENCAMINHAMENTO
233. Ante o exposto, com fulcro no art. 3º, inciso III, da Resolução-TCU 142/2001, propõe-se ao Tribunal de Contas da União a adoção das seguintes medidas:
a) alertar ao Poder Executivo, com base no art. 59, § 1º, inciso I, da Lei Complementar 101/2000, e informar à Comissão Mista de Planos, Orçamentos Públicos Fiscalização do Congresso Nacional, com base no art. 120, § 3º, da Lei 13.898/2019 (LDO 2020) :
a.1) que os parâmetros macroeconômicos utilizados para elaboração das projeções de receitas e despesas primárias, referentes ao Projeto de Lei de Diretrizes Orçamentárias da União para o exercício financeiro de 2021 (PLDO 2021) , PLN 9/2020, estão defasados em relação às mais recentes estimativas do mercado (PIB superestimado em 8,3% e IPCA superestimado em 1,13 p.p) , de modo que tanto a estimativa das receitas primárias, quanto o valor do Teto de Gastos (Emenda Constitucional 95/2016) podem estar superestimados;
a.2) que a interação entre os arts. 2º e 63 do PLDO 2021 e o art. 107 do Ato das Disposições Constitucionais Transitórias, em caso de contingenciamento, tende a ocasionar contenção de despesa superior à pretendida para cumprimento simultâneo da meta fiscal e dos limites do Teto de Gastos ao longo do exercício financeiro de 2021;
a.3) que a ausência de identificação, no PLDO 2021, dos programas e ações prioritários no âmbito da agenda para a primeira infância compromete a avaliação quanto aos custos e resultados dos programas de governo no exercício;
a.4) sobre a necessidade de inclusão, na Lei de Diretrizes Orçamentárias, de dispositivos determinando que os órgãos informem ao Ministério da Economia, para fins de consolidação, as despesas obrigatórias de caráter continuado (DOCCs) criadas mediante ato administrativo; e que o Ministério da Economia publique quadrimestralmente demonstrativo das DOCCs criadas no âmbito da União, de modo a propiciar os controles externo e social e em consonância com o princípio da transparência na gestão fiscal;
a.5) que a ausência, na Lei de Diretrizes Orçamentárias, de orientações quanto aos procedimentos para enquadrar e justificar eventuais óbices à execução impositiva do orçamento público, em decorrência das anomalias causadas pela calamidade pública da pandemia do Covid-19, pode causar insegurança jurídica nos atos dos órgãos executores do orçamento;
b) encaminhar cópia do acórdão que vier a ser proferido ao Ministério da Economia e à Comissão Mista de Planos, Orçamentos Públicos e Fiscalização do Congresso Nacional;
c) arquivar os presentes autos, com fulcro no art. 169, inciso V, do Regimento Interno do TCU."
2.	Por meio de despacho (peça 37) , o titular da Semag formulou as seguintes considerações sobre os presentes autos:
"Cuidam os autos de fiscalização do tipo acompanhamento com o objetivo de examinar aspectos fiscais e de conformidade constantes do texto e dos anexos do Projeto de Lei de Diretrizes Orçamentárias da União para o exercício financeiro de 2021 (PLDO 2021) . Inicialmente, quero destacar a qualidade e o detalhamento do trabalho realizado, cuja análise resultou em minudente avaliação dos aspectos relevantes daquele PLDO 2021, com destaque para: parâmetros macroeconômicos; receitas primárias e teto de despesas primárias; renúncias de receitas tributárias; passivos contingentes; meta de resultado primário e contingenciamento; metas e prioridades; Regra de Ouro; Orçamento de Investimento das Empresas Estatais; Créditos Adicionais; Orçamento Impositivo e Adequação Orçamentária das Alterações na Legislação.
2. Dessa forma, manifesto a minha concordância com a proposta de encaminhamento constante do relatório da unidade técnica (peça 35) , propondo aperfeiçoamento, apenas, quanto às conclusões e aos encaminhamentos que se referem ao item 2.5 'Disposições sobre a Meta de Resultado Primário e sobre a limitação orçamentária e financeira (contingenciamento) ' (peça 35, p. 25-31) .
3. A meta de resultado primário, apresentada nas leis de diretrizes orçamentárias, decorre de mandamento expresso da Carta Maior e da Lei de Responsabilidade Fiscal (LRF) , conforme segue:
Constituição Federal:
'Art. 165. Leis de iniciativa do Poder Executivo estabelecerão:
[...]
§ 2º A lei de diretrizes orçamentárias compreenderá as metas e prioridades da administração pública federal, incluindo as despesas de capital para o exercício financeiro subsequente, orientará a elaboração da lei orçamentária anual, disporá sobre as alterações na legislação tributária e estabelecerá a política de aplicação das agências financeiras oficiais de fomento.'
Lei de Reponsabilidade Fiscal:
'Art. 4° A lei de diretrizes orçamentárias atenderá o disposto no § 2° do art. 165 da Constituição e:
[...]
§ 1° Integrará o projeto de lei de diretrizes orçamentárias Anexo de Metas Fiscais, em que serão estabelecidas metas anuais, em valores correntes e constantes, relativas a receitas, despesas, resultados nominal e primário e montante da dívida pública, para o exercício a que se referirem e para os dois seguintes.
§ 2° O Anexo conterá, ainda:
I - avaliação do cumprimento das metas relativas ao ano anterior;
II - demonstrativo das metas anuais, instruído com memória e metodologia de cálculo que justifiquem os resultados pretendidos, comparando-as com as fixadas nos três exercícios anteriores, e evidenciando a consistência delas com as premissas e os objetivos da política econômica nacional;'
4. Assim, a LRF determina que o Anexo de Metas Fiscais apresentará metas em valores correntes e constantes, para receitas, despesas, resultados nominal e primário e montante da dívida pública, cujo não envio pode configurar infração administrativa conforme dispõe o art. 5° da Lei 10.028/2000. Adicionalmente, o art. 9° da LRF confere às metas de resultado primário e nominal tratamento diferenciado, ao estabelecer que o seu cumprimento será acompanhado bimestralmente e se constituirá em critério para limitação de empenho e de movimentação financeira:
'Art. 9° Se verificado, ao final de um bimestre, que a realização da receita poderá não comportar o cumprimento das metas de resultado primário ou nominal estabelecidas no Anexo de Metas Fiscais, os Poderes e o Ministério Público promoverão, por ato próprio e nos montantes necessários, nos trinta dias subsequentes, limitação de empenho e movimentação financeira, segundo os critérios fixados pela lei de diretrizes orçamentárias.'
5. Para atender a esses desígnios, desde a entrada em vigor da LRF, os PLDOs têm sido encaminhados com metas de resultado primário aferidas como percentuais do PIB e, mais recentemente, em valores monetários. De forma diversa do histórico das LDOs, entretanto, o PLDO 2021 prevê que a meta de resultado primário dos Orçamentos Fiscal e da Seguridade Social decorrerá da diferença entre (art. 2º, incisos I e II) :
'I - a receita primária; e
II - o montante de despesas primárias estabelecido pelo somatório dos limites mencionados nos incisos I ao V do art. 107 do Ato das Disposições Constitucionais Transitórias, acrescidas das despesas relacionadas no § 6º do referido artigo'.
6. O § 1º do mesmo artigo acrescenta, por seu turno, que o valor da meta constante do Anexo de Metas Fiscais será ajustado em função da atualização dessas estimativas de receita e despesa. Essa atualização deverá ser realizada no Projeto de Lei Orçamentária Anual (PLOA) 2021, na Lei Orçamentária Anual (LOA) 2021 e nos relatórios bimestrais de avaliação.
7. Não obstante, o Anexo IV.1 do PLDO 2021 apresenta meta para o Governo Central de déficit primário de R$ 149,6 bilhões (peça 11, p. 7) . Esse valor, todavia, não será considerado para fins de limitação de empenho e de movimentação financeira. Segundo a Exposição de Motivos que acompanhou o PLDO 2021 (peça 5, p. 1-2) , o atual contexto de elevada incerteza quanto à extensão e ao alcance da pandemia do novo Coronavírus, bem como quanto a seu impacto sobre a atividade econômica, reduz significativamente a previsibilidade dos agregados fiscais para 2021.
8. Dessa feita, aquela exposição entende por prudente a adoção de sistemática que permita, na apuração da meta fiscal, a absorção de variações não previstas neste momento, de forma excepcional no exercício financeiro de 2021. Em suma, o PLDO 2021 prevê que a referida meta será ajustada em função da diferença entre a estimativa da receita primária e o montante de despesas primárias correspondente ao somatório dos limites mencionados nos incisos I a V do art. 107 do Ato das Disposições Constitucionais Transitórias (ADCT) , acrescidos dos valores das despesas relacionadas no § 6º do mesmo artigo, compreendendo os restos a pagar inscritos relativos a créditos extraordinários. Tais montantes, como visto, devem ser apurados no PLOA 2021, na respectiva Lei Orçamentária e nos relatórios bimestrais de avaliação de receitas e despesas primárias de que trata o § 4º do art. 63 do PLDO 2021.
9. As metas de resultado primário são estabelecidas para garantir a sustentabilidade intertemporal das finanças públicas, com uma trajetória controlada para a dívida pública. Visam atender, mormente, aos princípios orientadores da própria Lei de Responsabilidade Fiscal, no sentido de abrigar a gestão fiscal responsável, cujo pressuposto, entre outros, é 'a ação planejada e transparente, em que se previnem riscos e corrigem desvios capazes de afetar o equilíbrio das contas públicas, mediante o cumprimento de metas de resultados entre receitas e despesas' (grifou-se) .
10. Etimologicamente, o substantivo feminino 'meta' tem sua origem no latim e significa marco, baliza. Meta, nos termos circunscritos na LRF, representa, assim, aquilo que se pretende alcançar, um objetivo a ser perseguido, uma finalidade (ainda que não um fim em si mesmo) . Observa-se, no caso, que a proposta de 'meta de resultado primário estabelecida no PLDO 2021' não atende à definição do respectivo vocábulo, pois não foi estabelecido naquele projeto o alvo ou o marco para onde a gestão fiscal deverá caminhar ao longo do exercício de 2021 em termos de resultado primário, tampouco qual deverá ser o esforço fiscal do governo para garantir seu alcance.
11. A meta variável de resultado primário proposta no PLDO 2021 que, em vez de buscar ajuste na redução da despesa caso a receita se mostre inferior ao estimado, conforme determinado no art. 9° da LRF, ajusta esse mesmo parâmetro a cada redução de receita ou aumento de despesa, não é propriamente meta; é somente operação matemática, que busca conformar à previsão da legislação complementar um mecanismo incapaz de cumprir plenamente os princípios orientadores da Lei de Responsabilidade Fiscal e sua determinação expressa no art. 9°.
12. A proposta, de fato, torna dispensáveis esforços da gestão financeira para gerar um resultado fiscal almejado, o que não se coaduna com as prescrições da LRF, que impõem a prévia fixação de meta e, durante o exercício financeiro, a adoção de limitação de empenho e movimentação financeira suficiente para lhe dar cumprimento, caso não haja arrecadação de receitas públicas no montante necessário. Ainda que se compreenda as circunstâncias de incerteza que imperavam no momento de envio do PLDO, com a emergência da crise sanitária decorrente da Covid-19, em meados de abril do corrente ano, em termos objetivos, a proposta acaba por subverter o conjunto de regras fiscais vigentes, pois anula a busca por resultados primários e restringe os limites à execução orçamentária e financeira somente ao 'teto de gastos'.
13. Contudo, o Novo Regime Fiscal, entalhado na Constituição Federal por meio da Emenda Constitucional 95/2016, não apresenta qualquer meta de resultado primário que decorra do confronto de receitas e despesas primárias. De fato, o 'teto de gastos' instituído pela EC 95/2016 não é regra fiscal de resultado, mas de despesa: assim, por definição, impõe controle somente de despesas e não pressupõe ajustes a partir da frustração de receitas, sem objetivo explícito de gerar resultados primários que possam assegurar uma trajetória sustentável para a dívida pública.
14. Ainda que possa ser óbvio, é importante reiterar: trata-se de regras distintas, com as quais pode-se ou não concordar, mas estão ambas vigentes no ordenamento de regência das finanças públicas federais. A meta de resultado pode ser atingida via elevação das receitas ou limitação às despesas; no segundo caso, a ciência do art. 9° da LRF está em controlar a despesa pública para que ela seja compatível com o quantum que se arrecada e, assim, construir um caminho para realização de superávits e correspondente controle do endividamento público. Por seu turno, a EC 95/2016 representa esforço complementar e mais recente na busca do equilíbrio intertemporal das finanças federais, criando um limite máximo para a despesa pública e estabelecendo, assim, uma restrição fixa em termos reais que independe do desempenho da arrecadação - não é afetada, assim, em nenhum prazo, pelo manejo da política tributária ou pela revisão de renúncias fiscais, por exemplo, o que poderia ser uma escolha legítima diante do propósito de alcançar determinado resultado fiscal.
15. Note-se, ademais, que a referida emenda constitucional não afastou qualquer das disposições da LRF, de forma que, nos últimos anos, ainda que tenha remanescido espaço sob o 'teto de gastos' ao final da execução financeira dos exercícios, foram empreendidos esforços na busca por melhores resultados fiscais, que, por sua vez, contribuíram para evitar uma trajetória de aceleração descontrolada da dívida pública. Ainda que o atingimento de superávits primários, sobretudo dada a conjuntura econômica decorrente da crise provocada pelo novo Coronavírus, não se mostre factível na atualidade, o fato é que resultados positivos serão construídos progressivamente a partir do esforço fiscal acumulado ao longo dos anos e, espera-se, da recuperação do crescimento econômico de forma duradoura.
16. Ao evidenciar a necessidade de retificar a forma proposta para a meta fiscal em 2021, não se deixa de reconhecer as ponderações feitas pela Secretaria de Orçamento Federal (SOF) em favor da modelagem de controle dos resultados fiscais formulada excepcionalmente para viger no exercício de 2021 (peça 21) . A SOF observa que, em um contexto de severas limitações que comprometem a acurácia das estimativas de arrecadação, um valor de meta fiscal definido a priori, embora possa ser mais aderente aos preceitos da LRF, tenderia a ensejar uma ou mais revisões ao longo do exercício de 2021, com todas as nuances que, legitimamente, o processo legislativo encerra. Em paralelo, acrescenta o órgão, as expectativas dos agentes econômicos tenderiam a acompanhar esses movimentos, ampliando as incertezas em torno da condução da política fiscal.
17. Contudo, o cenário de incertezas presentes quanto ao desenvolvimento dos indicadores macroeconômicos ao longo de 2021 não deve servir de lastro para que não se cumpra plenamente a Lei de Responsabilidade Fiscal. O melhor caminho, à luz da lógica da regra de resultado fiscal vigente, deve contemplar a eventual necessidade de ajuste da meta a ser perseguida, como em anos anteriores, caso a conjuntura prospectada no momento da aprovação da LDO não se confirme no futuro que se avizinha, o que deverá ser fruto de amplo debate com o Congresso Nacional, autoridade maior em matéria orçamentária, nos termos do art. 48, inciso II, da Carta Magna. Em outras palavras, não parece recomendável que, para afastar as incertezas sobre a meta, termine-se por torná-la inócua no processo de condução da gestão fiscal, afastando-se do que estabelece a LRF.
18. Por derradeiro, necessário pontuar que a crise provocada pela pandemia da Covid-19 impôs severos riscos às finanças públicas nacionais, em razão do grande endividamento que requereu em 2020, para que o governo pudesse fazer o enfrentamento da crise de saúde pública e dos seus efeitos econômicos e sociais. Desse modo, o ano de 2021, uma vez superada a pandemia, demanda o cumprimento fiel e irrestrito de todas as disposições da Lei de Responsabilidade Fiscal e esforço fiscal responsável e compatível com o crescimento sustentável do endividamento público.
19. Em razão dos argumentos acima despendidos, propõe-se, além dos encaminhamentos já endereçados na peça 35, dar ciência ao Ministério da Economia, com fundamento no art. 43, inciso I, da Lei 8.443/1992, c/c o art. 9º, inciso II, da Resolução-TCU 315/2020, e informar à Comissão Mista de Planos, Orçamentos Públicos e Fiscalização do Congresso Nacional, com fulcro no art. 41, § 2° da Lei 8.443/1992, que a meta de resultado primário apresentada pelo Poder Executivo no art. 2º, e nos seus incisos I e II, do Projeto de Lei de Diretrizes Orçamentárias para o exercício financeiro de 2021 (PLN 9/2020) não atende adequadamente às disposições insculpidas no art. 165, § 2°, da Constituição Federal, c/c o art. 1°, § 1°, e o art. 9° da Lei Complementar 101/2000 (LRF) , subvertendo a regra de resultado fiscal e tornando-a ineficaz para os seus propósitos, o que pode fragilizar os esforços para assegurar a consolidação fiscal e a trajetória sustentável do endividamento federal, assim como limitar o controle legislativo concomitante à execução orçamentária e financeira a ser exercido ao longo de 2021, previsto no art. 59, inciso I, da Lei Complementar 101/2000 (LRF) ."
É o Relatório.

não há.

Não atuou.

RELATÓRIO DE ACOMPANHAMENTO ACERCA DOS ASPECTOS FISCAIS E DE CONFORMIDADE SOBRE O PROJETO DE LEI DE DIRETRIZES ORÇAMENTÁRIAS DA UNIÃO PARA O EXERCÍCIO FINANCEIRO DE 2021 (PLN 9/2020). IDENTIFICAÇÃO DE RISCOS FISCAIS E IMPROPRIEDADES. EXPEDIÇÃO DE ALERTAS AO PODER EXECUTIVO FEDERAL. ENVIO DE INFORMAÇÕES AO CONGRESSO NACIONAL E À COMISSÃO MISTA DE PLANOS, ORÇAMENTOS PÚBLICOS E FISCALIZAÇÃO DO CONGRESSO NACIONAL. OITIVA ACERCA DO RISCO DE IMPOSSIBILIDADE DE EXECUÇÃO PROVISÓRIA DO PROJETO DE LEI ORÇAMENTÁRIA DE 2021 NA HIPÓTESE DE NÃO APROVAÇÃO DA LEI DE DIRETRIZES ORÇAMENTÁRIAS DE 2021.

RELATÓRIO DE ACOMPANHAMENTO (RACOM)

Secretaria de Macroavaliação Governamental (Semag).

Em exame relatório de acompanhamento dedicado a avaliar aspectos fiscais e de conformidade constantes do texto e dos anexos do Projeto de Lei de Diretrizes Orçamentárias da União para o exercício financeiro de 2021 (PLDO 2021) , consubstanciado do PLN 9/2020, enviado pelo Chefe do Poder Executivo ao Parlamento em 15/4/2020.
Em consulta à tramitação dessa proposta legislativa no sítio do Congresso Nacional, verifiquei que o PLDO 2021 se encontra pendente de designação de relator junto à Comissão Mista de Planos, Orçamentos Públicos e Fiscalização (CMO) desde 30/6/2020, o que corrobora a importância desta decisão como subsídio técnico à nobre atuação do Parlamento. Ademais, as constatações desta Corte poderão contribuir com o aprimoramento do planejamento fiscal referente aos próximos anos.
O trabalho focou em aspectos fiscais quantitativos e no conteúdo do texto do PLDO 2021 relacionados a critérios de conformidade das finanças públicas federais. Para tanto, foram exploradas questões de auditoria sobre: parâmetros macroeconômicos; receitas primárias e teto de despesas primárias; renúncias de receitas tributárias; passivos contingentes; meta de resultado primário e contingenciamento; metas e prioridades; Regra de Ouro; Orçamento de Investimento das Empresas Estatais; créditos adicionais; Orçamento Impositivo; e adequação orçamentária das alterações na legislação.
Quatro das onze questões de auditoria tratam de aspectos fiscais propriamente ditos e análises quantitativas, enquanto outras sete abordam aspectos de conformidade voltados à gestão orçamentária a cargo do Poder Executivo Federal. 
Em sua proposta de mérito, a Secretaria de Macroavaliação Governamental (Semag) alvitra a expedição de cinco alertas e uma ciência ao Poder Executivo Federal, informando-se o mesmo teor à Comissão Mista de Planos, Orçamentos Públicos e Fiscalização do Congresso Nacional (CMO) , com vistas ao aprimoramento do processo orçamentário, à ampliação da transparência na gestão fiscal e à mitigação de riscos capazes de afetar o equilíbrio das contas públicas.
Acolho a análise da secretaria especializada comentada a seguir em seus principais aspectos, ademais de transcrita na íntegra no relatório precedente, razão pela qual incorporo seus fundamentos às minhas razões de decidir.
Inicialmente, é importante reconhecer que o momento excepcional do país e as incertezas que ele acarreta trazem implicações para o processo de planejamento fiscal, de modo que deve haver uma maior margem de tolerância em relação aos apontamentos feitos no relatório técnico. Situações indesejadas num contexto de normalidade podem ser excepcionalmente admitidas, uma vez que justificada pelas circunstâncias. O importante é que, passadas as circunstâncias excepcionais, o regramento ordinário possa voltar a pautar as escolhas governamentais, conferindo credibilidade às ações do governo e segurança à sociedade.
Passando aos achados propriamente ditos, constatou-se que os parâmetros macroeconômicos utilizados para elaboração das projeções de receitas e despesas primárias estão significativamente defasados em relação às mais recentes estimativas do mercado. O PIB de 2021, que é o principal parâmetro para estimar as receitas primárias, está superestimado em 8,3%, enquanto o IPCA, que é o único parâmetro para estimar o teto para as despesas primárias, está 1,13 p.p. acima do valor publicado pelo IBGE.
Essa situação, embora indesejável, pode ser compreendida em razão da volatidade dos agregados macroeconômicos em tempos de pandemia e suas repercussões no mercado. Ademais, deve-se considerar a brusca mudança de cenário econômico entre os estudos iniciais, a eclosão da pandemia de Covid-19 no Brasil, o envio do PLDO 2021 ao Congresso Nacional em 15/4/2020, a realização desta fiscalização e a subsequente recuperação econômica, ainda que tímida, no segundo semestre de 2020.
Nada obstante, considerando a missão atribuída a esta Corte por meio do art. 59, § 1º, da LRF, assim como o art. 120, § 3º, da Lei 13.898/2019 (LDO 2020) , deve-se alertar o Poder Executivo e informar à Comissão Mista de Planos, Orçamentos Públicos e Fiscalização do Congresso Nacional (CMO) que os parâmetros macroeconômicos utilizados para elaboração das projeções de receitas e despesas primárias, referentes ao PLDO 2021, estão defasados em relação às mais recentes estimativas do mercado. Como consequência, tanto a estimativa das receitas primárias, quanto o valor do Teto de Gastos da Emenda Constitucional (EC) 95/2016 podem estar superestimados.
Com relação à estimativa para receita primária líquida apresentada no PLDO 2021, concluiu-se não ser possível, a priori, avaliar sua factibilidade. Isso porque a projeção pode, eventualmente, se tornar factível desde que a carga tributária não fique abaixo do que ocorreu em 2019.
Com relação às estimativas de despesas para fins de cumprimento do Teto de Gastos (EC 95/2016) , apurou-se que o valor estimado pelo PLDO 2021 (R$ 1.501,94 bilhões) representa aumento de 3,26% em relação ao Teto de 2020. Comparou-se esse montante com o valor calculado a partir do Teto de 2020 corrigido pelo IPCA de doze meses referente a junho de 2020, já publicado pelo IBGE, no valor de 2,13%. Chegou-se, assim, à conclusão de que o valor mais preciso do Teto para 2021, conforme metodologia especificada na EC 95/2016, é de R$ 1.485,45 bilhões, inferior em R$ 16,49 bilhões ao estimado pelo PLDO 2021.
Porém, diante da atual volatidade dos indicadores econômicos e da influência de seu comportamento no exercício de 2021 para consecução das projeções e cumprimento das regras fiscais, é suficiente, para o momento, que o TCU acompanhe a evolução dos agregados econômicos para, se necessário, atuar sobre o tema.
Noutro giro, devo destacar a tendência de queda do volume de gastos tributários em relação ao PIB, de 4,50% em 2015 para 3,97% em 2019, bem como a inserção no PLDO, de forma inédita, de dispositivo segundo o qual a produção de efeitos de novas medidas que, direta ou indiretamente, importem ou autorizem redução de receita ficará condicionada à adoção das condicionantes prévias legais e constitucionais (art. 125, § 5º, do PLDO 2021) , a saber (destaque acrescido) :
"Art. 124. As proposições legislativas e as suas emendas, observado o disposto no art. 59 da Constituição, que, direta ou indiretamente, importem ou autorizem redução de receita ou aumento de despesa da União deverão ser instruídas com demonstrativo do impacto orçamentário-financeiro no exercício em que devam entrar em vigor e nos dois exercícios subsequentes
 (...) 
Art. 125. Caso o demonstrativo a que se refere o art. 124 apresente redução de receita ou aumento de despesas, a proposta deverá demonstrar a ausência de prejuízo ao alcance das metas fiscais e cumprir, para esse fim:
I - no caso de redução de receita, no mínimo, um dos seguintes requisitos: 
a) ser demonstrada pelo proponente de que a renúncia foi considerada na estimativa de receita da Lei Orçamentária, na forma do disposto no art. 12 da Lei Complementar nº 101, de 2000 - Lei de Responsabilidade Fiscal; 
b) estar acompanhada de medida compensatória que anule o efeito da renúncia no resultado primário, por meio de aumento de receita corrente ou redução de despesa; ou 
c) comprovar que os efeitos líquidos da redução da receita ou do aumento de despesa, quando das proposições decorrentes de extinção, transformação, redução de serviço público ou do exercício de poder de polícia, ou de instrumentos de transação resolutiva de litígio, este último conforme disposto em lei, sejam positivos e não prejudiquem o alcance da meta de resultado fiscal;
II - no caso de aumento de despesa: 
a) se for obrigatória de caráter continuado, estar acompanhada de medidas de compensação, no exercício em que entrem em vigor e nos dois exercícios subsequentes, por meio do aumento de receita, proveniente de elevação de alíquotas, ampliação da base de cálculo, majoração ou criação de tributo ou contribuição, ou da redução permanente de despesas; ou
b) se não for obrigatória de caráter continuado, estar acompanhada de medida de compensação por meio do aumento de receita ou da redução de despesa.
 (...) 
§ 5º Caso a redução de receita ou o aumento de despesa decorra do requisito previsto na alínea "b" do inciso I ou no inciso II do caput, os dispositivos da legislação aprovada que acarretem redução de receita ou aumento de despesa produzirão efeitos quando cumpridas as medidas de compensação."
Tem-se aqui inovação que contribui de maneira relevante para o fortalecimento dos princípios de responsabilidade fiscal, em consonância com entendimento em tese firmado por este Tribunal por meio do Acórdão 1907/2019-TCU-Plenário (relator ministro Raimundo Carreiro) e, no primeiro caso concreto, por meio do Acórdão 62/2020-TCU-Plenário (de minha relatoria) .
De forma similar, foi adicionado dispositivo no PLDO 2021 com determinação aos órgãos que editarem atos gerando o aumento de despesas obrigatórias de caráter continuado (DOCCs) para que informem ao Ministério da Economia, para fins de consolidação, o ato criado, o impacto financeiro e as medidas de compensação tomadas, in verbis:
"Art. 130. As propostas de atos que resultem em criação ou aumento de despesa obrigatória de caráter continuado, além de atender ao disposto nos art. 16 e art. 17 da Lei Complementar nº 101, de 2000 - Lei de Responsabilidade Fiscal, deverão, previamente à sua edição, ser encaminhadas aos órgãos a seguir para que se manifestem sobre a compatibilidade e a adequação orçamentária e financeira: 
I - no âmbito do Poder Executivo federal, ao Ministério da Economia; e
II - no âmbito dos demais Poderes, do Ministério Público da União e da Defensoria Pública da União, aos órgãos competentes, inclusive aqueles referidos no § 1º do art. 24."
Nessa esteira, a Semag propõe alertar que, para fins de transparência, seria pertinente a inclusão, na LDO, de artigo determinando que o Ministério da Economia publique quadrimestralmente demonstrativo consolidado das DOCCs criadas, seja por medidas legislativas, seja por atos administrativos. Acolho a proposta e acrescento que a medida se alinha à recomendação contida no item 9.1 do Acórdão 2195/2020-TCU-Plenário, do qual fui relator.
No que concerne às disposições relacionadas à geração de despesas, adoto alerta ao Poder Executivo e informação à CMO sobre a necessidade de inclusão, também na LDO 2021, de dispositivos determinando que os órgãos informem ao Ministério da Economia, para fins de consolidação, as DOCCs criadas mediante ato administrativo.
Outro importante tema toca ao cumprimento da Regra de Ouro. A esse respeito, destaco que o PLDO 2021 prevê desde já, em seu art. 21, o financiamento de despesas correntes com fontes de operações de crédito, de acordo com a exceção prevista no inciso III do art. 167 da Constituição Federal. 
 É sabido que, em 21/5/2020, o Congresso Nacional concluiu a aprovação do crédito suplementar no valor de R$ 343,6 bilhões, relativo a despesas correntes que serão financiadas por receitas de operação de crédito. No entanto, o art. 4º da Emenda Constitucional 106/2020 dispensou o cumprimento da Regra de Ouro no exercício de 2020, dada a situação de calamidade pública. 
Para o exercício de 2021, porém, o Poder Executivo não trabalha com a hipótese de vigência do regime fiscal extraordinário, estando, portanto, sujeito ao regramento do inciso III do art. 167. Como não houve melhora da situação fiscal - pelo contrário, os indicadores apontam deterioração significativa - far-se-á novamente necessária a autorização excepcional do Congresso Nacional para a contratação de operações de crédito em valor superior às despesas de capital.
O montante de créditos adicionais e suplementares a ser aprovado mediante maioria absoluta do Congresso Nacional é estimado, conforme cenário-base constante do Anexo de Riscos Fiscais, em R$ 265 bilhões.
O que se pode concluir sobre a Regra de Ouro, apenas a título de informação, é que a deterioração das contas públicas tornou necessária a utilização da ressalva constitucional que autoriza, desde que aprovada por maioria absoluta do Congresso Nacional, a contratação de operação de crédito para financiamento de despesas correntes. Em resposta a essa situação, as LDOs de 2019 e 2020 e o PLDO de 2021 estabelecem os procedimentos para a operacionalização da ressalva.
Foram ainda inseridos, no PLDO 2021, dispositivos sobre o Orçamento de Investimento das Empresas Estatais com vistas a disciplinar situação de eventual transição de empresa estatal de um orçamento para o outro (Orçamento de Investimento para Orçamentos Fiscal e da Seguridade Social, e vice-versa) , caso verificados indícios de dependência ou condições para que a empresa deixe de ser ou passe a ser dependente de recursos da União. 
Ainda que o Projeto de Lei de Diretrizes Orçamentária de 2021 esteja pendente de deliberação final do Poder Legislativo, devo anotar a aderência da proposta ao contido no Acórdão 89/2020-TCU-Plenário, processo de consulta do qual fui relator, que indicou a necessidade de estabelecimento de regulamentação para os casos de transição de uma empresa não dependente para o enquadramento como empresa dependente, e vice-versa, bem como as respectivas repercussões formais quanto ao enquadramento nas peças orçamentárias.
***
Passo a tratar da constatação que considero, no contexto, a mais relevante no atual cenário fiscal brasileiro: a mudança significativa no formato de meta de resultado primário, que essencialmente se reduz ao cumprimento do Teto de Gastos, rompendo-se o vínculo histórico direto que sempre existiu entre a meta fiscal e a projeção de trajetória da dívida. 
Conforme detalhado no relatório produzido pela Semag, as metas fiscais fixadas nas diversas LDOs desde o advento da LRF não apresentaram formato único, tendo sido utilizados, por exemplo, referenciais em percentual do PIB e em valores fixos. Todas as metas historicamente estabelecidas, todavia, tinham como pressuposto a indicação de valor de resultado, seja em termos nominais, seja em percentual do PIB - o qual permite inferir o valor financeiro da meta.
Assim, até 2020, as metas de resultado primário eram valores específicos definidos em função da projeção da dívida pública, buscando manter sua trajetória sob controle. Ou seja, para que a trajetória da dívida se comportasse como o planejado, se fazia necessária a obtenção de determinado resultado primário. A partir desse valor a ser buscado e da projeção de receitas primárias, era estabelecido o valor das despesas primárias, subdivididas em dois grupos: as obrigatórias e as discricionárias.
Por meio deste mecanismo, as despesas discricionárias eram o objeto de ajuste, diante da frustração de receitas ou elevação de despesas obrigatórias, mediante a conhecida sistemática de contingenciamento. Com isso, a obtenção do resultado sempre foi perseguida via controle da despesa discricionária em virtude da variação da projeção de receita ou de aumento de despesa obrigatória. Se frustrada a receita ou aumentada a despesa obrigatória, reduzia-se a despesa primária discricionária em montante suficiente para compensar a variação.
O formato proposto no PLDO 2021, entretanto, mudou drasticamente.
Reitero que o referido projeto não prevê que o atual estado de calamidade pública vigore em 2021, de forma que toda a legislação fiscal padrão volta a imperar, inclusive a necessidade do atingimento dos resultados fiscais previstos na LDO - o que foi dispensado, apenas excepcionalmente no exercício de 2020, em virtude do Decreto Legislativo 6/2020.
Segundo o PLDO 2021, a meta do Programa de Dispêndios Globais (PDG) das empresas estatais não dependentes mantém o formato de 2020 e foi estabelecida na forma de um déficit primário de R$ 3,97 bilhões. 
A meta do Orçamento Fiscal e da Seguridade Social (OFSS) , no entanto, deixar de ser fixa e passa a ser "aberta" e flutuante, conforme oscilações das previsões de receitas primárias e de algumas despesas.
Explicando de forma mais detalhada, a meta de resultado primário é estabelecida no projeto nos seguintes termos (destaques acrescidos) :
"Art. 2º A elaboração e a aprovação do Projeto de Lei Orçamentária de 2021 e a execução da respectiva Lei, no âmbito dos Orçamentos Fiscal e da Seguridade Social da União, deverão ser compatíveis com a obtenção da meta de resultado primário, que será apurada em função da diferença entre:
I - a receita primária; e.
II - o montante de despesas primárias estabelecido pelo somatório dos limites mencionados nos incisos I ao V do art. 107 do Ato das Disposições Constitucionais Transitórias, acrescidas das despesas relacionadas no § 6º do referido artigo.
§ 1º Para o exercício de 2021, o valor da meta constante do anexo de metas fiscais constante desta Lei será ajustado em função da atualização das estimativas a que se referem os incisos I e II do caput, a ser realizada no Projeto de Lei Orçamentária de 2021, na respectiva Lei, e, durante a sua execução, nos relatórios a que se refere o § 4º do art. 63.
§ 2º A atualização do valor da meta durante a execução orçamentária nos termos do disposto no § 1º deverá ocorrer por meio do ato do Poder Executivo Federal a que se refere o art. 62.
§ 3º Dentre as despesas previstas no § 6º do art. 107 do Ato das Disposições Constitucionais Transitórias referentes ao inciso II do caput deste artigo são considerados os valores de restos a pagar inscritos relativos a créditos extraordinários.
§ 4º Para fins dos limites para contratação de operações de crédito por entes subnacionais e concessão de garantias da União a essas operações, a projeção de resultado primário dos Estados, do Distrito Federal e dos Municípios será aquela indicada no anexo de metas fiscais constante desta Lei.
Art. 3º A elaboração e a aprovação do Projeto de Lei Orçamentária de 2021 e a execução da respectiva Lei, para o Programa de Dispêndios Globais de que trata o inciso VI do caput do art. 11, deverão ser compatíveis com a obtenção da meta de déficit primário de R$ 3.970.000.000,00 (três bilhões novecentos e setenta milhões de reais) .
§ 1º As empresas dos Grupos Petrobras e Eletrobrás não serão consideradas na meta de déficit primário, de que trata o caput, relativa ao Programa de Dispêndios Globais.
§ 2º Poderá haver, durante a execução da Lei Orçamentária de 2021, com demonstração nos relatórios de que tratam o § 4º do art. 63 e o caput do art. 151, compensação entre as metas estabelecidas para os Orçamentos Fiscal e da Seguridade Social e para o Programa de Dispêndios Globais de que trata o caput.'
Como se depreende, a meta passa a ser mera operação matemática entre três elementos: receitas primárias (RecP) menos despesas primárias sujeitas ao Teto de Gastos (DPTG) menos despesas primárias não sujeitas ao Teto de Gastos (DPNTG) . Ou seja, a meta se torna apenas o resultado da operação matemática a seguir, a ser apurado ao longo da execução financeira:
ResP = RecP - DPTG - DPNTG
Isso quer dizer que a meta de resultado primário poderá variar livremente em função de variações nas projeções de receita e despesa, o que configura, na prática, "deixar a meta aberta" e adotar-se uma simples "conta de chegada". 
Se houver redução de receita ou aumento de despesas primárias não sujeitas ao Teto de Gastos, se opera uma redução da meta no mesmo montante. O que permanece fixo é apenas o montante de despesas sujeitas ao Teto de Gastos (DPTG) , por força do limitador imposto pela EC 95/2016. Assim, a meta só seria descumprida se as despesas sujeitas ao Teto de Gastos ultrapassassem seus próprios limites.
Importante destacar quais despesas não estão sujeitas ao Teto de Gastos, as quais poderão variar significativamente em seu conjunto ao longo do exercício e causar possível deterioração do resultado primário, sem que estejam sujeitas a qualquer meta ou "teto": transferências constitucionais, Fundo Constitucional do Distrito Federal (FCDF) , complementação do Fundo de Manutenção e Desenvolvimento da Educação Básica e de Valorização dos Profissionais da Educação (Fundeb) , créditos extraordinários, despesas com eleições e com aumento de capital das estatais.
A Semag aponta um risco, em seu relatório, de que a sistemática de contingenciamento prevista no PLDO 2021 possa acarretar contenção de despesa superior à pretendida para cumprimento simultâneo da meta fiscal e dos limites do Teto de Gastos, em virtude da possível interação entre os arts. 2º e 63 (esse, que trata do contingenciamento) do PLDO 2021 e o art. 107 do ADCT, em caso de frustração de receita.
Segundo informações colhidas pela equipe de fiscalização, as Secretarias do Tesouro Nacional (STN) e de Orçamento Federal (SOF) entendem que o contingenciamento continuaria a existir, porém não mais em virtude da frustração de receita, mas apenas como consequência de eventual crescimento das projeções de despesas obrigatórias.
Considerando que o art. 107 do ADCT estabelece limites individualizados por Poder e órgãos autônomos, na hipótese de as projeções apontarem para aumento de despesas obrigatórias do Poder Executivo, a exemplo de benefícios previdenciários, o regramento do art. 63 do PLDO 2021 imporia contingenciamento a todos os órgãos e Poderes proporcionalmente à sua participação na margem contingenciável.
Ao absorver o contingenciamento, os órgãos e Poderes limitarão suas despesas discricionárias, gerando folga nos limites do Teto. O Poder Executivo, por sua vez, contingenciará suas despesas discricionárias também proporcionalmente à sua participação na margem contingenciável, gerando excesso em relação ao Teto. 
Enfim, efetivados os contingenciamentos proporcionalmente à participação de cada Poder na margem contingenciável, estaria garantido o cumprimento da meta fiscal proposta. No entanto, se não houver ajuste complementar nas despesas discricionárias do Poder Executivo, esse restará desenquadrado em relação ao Teto de Gastos.
Instada a se manifestar sobre esse possível descompasso entre o formato de meta de resultado primário proposto e a sistemática de contingenciamento, que pode transferir responsabilidade por economia de despesas típicas do Poder Executivo aos demais Poderes constitucionalmente autônomos, a SOF declarou que "são duas regras diferentes, que convivem, prevalecendo sempre a mais restritiva. Sendo que a regra do contingenciamento segue o critério da LDO e o ajuste necessário para a adequação ao teto, segue a lógica da regra do teto, que é computado separadamente para Poder Executivo, MPU, DPU e órgãos dos Demais Poderes". 
Como o esclarecimento acima não endereça solução à problemática descrita, acolho a proposta da Semag de alertar o Poder Executivo e informar à CMO que a interação entre os arts. 2º e 63 do PLDO 2021 e o art. 107 do ADCT, no caso de contingenciamento, tende a acarretar contenção de despesa superior à pretendida para cumprimento simultâneo da meta fiscal e dos limites do Teto de Gastos.
Acrescento ao texto desse alerta devida ciência quanto à possibilidade que vislumbro de interferência financeira indevida do Poder Executivo nos Poderes Legislativo e Judiciário, Ministério Público da União e Defensoria Pública da União, caso se opere a imposição de contingenciamento financeiro desproporcional sobre um órgão ou Poder em detrimento do outro.
De mais a mais, em que pese eu esteja integralmente concorde com as conclusões da Semag, a constatação de ausência de meta de resultado primário no PLDO 2021 não se encerra com a ciência deste risco. 
A conclusão mais relevante é que a proposta de retirada da meta de resultado primário da LDO contraria frontalmente a LRF, norma que exige fixação da meta em valores correntes e constantes para o exercício a que se refere, acompanhada de metodologia de cálculo dos resultados pretendidos (destaques acrescidos) :
"Art. 4° A lei de diretrizes orçamentárias atenderá o disposto no § 2° do art. 165 da Constituição e:
 (...) 
§ 1° Integrará o projeto de lei de diretrizes orçamentárias Anexo de Metas Fiscais, em que serão estabelecidas metas anuais, em valores correntes e constantes, relativas a receitas, despesas, resultados nominal e primário e montante da dívida pública, para o exercício a que se referirem e para os dois seguintes.
§ 2° O Anexo conterá, ainda:
I - avaliação do cumprimento das metas relativas ao ano anterior;
II - demonstrativo das metas anuais, instruído com memória e metodologia de cálculo que justifiquem os resultados pretendidos, comparando-as com as fixadas nos três exercícios anteriores, e evidenciando a consistência delas com as premissas e os objetivos da política econômica nacional;"
Não bastante, a ausência de meta de resultado tornaria letra-morta o comando do art. 9º da LRF, que atribui ao gestor a responsabilidade por controlar as despesas sempre em função da receita que se realiza ao longo do exercício:
"Art. 9° Se verificado, ao final de um bimestre, que a realização da receita poderá não comportar o cumprimento das metas de resultado primário ou nominal estabelecidas no Anexo de Metas Fiscais, os Poderes e o Ministério Público promoverão, por ato próprio e nos montantes necessários, nos trinta dias subsequentes, limitação de empenho e movimentação financeira, segundo os critérios fixados pela lei de diretrizes orçamentárias."
Com efeito, a ausência de meta de resultado primário redundaria no simples cumprimento do Teto de Gastos, o qual impõe limite fixo à despesa, mas não vinculado, como requer a LRF, também à receita e à necessidade de controle da trajetória da dívida pública.
Não desconheço que o Anexo IV.1 do PLDO 2021 apresenta "meta" para o Governo Central de déficit primário de R$ 149,6 bilhões. Esse valor, todavia, foi desassociado de mecanismos que assegurem o seu cumprimento, tornando-se, portanto, mero indicativo, já que não será considerado para fins de limitação de empenho e de movimentação financeira. 
É justamente a sistemática de contingenciamento que dá concretude aos princípios orientadores da própria Lei de Responsabilidade Fiscal, no sentido de abrigar a gestão fiscal responsável, a qual pressupõe a ação planejada e transparente, em que se previnem riscos e corrigem desvios capazes de afetar o equilíbrio das contas públicas, mediante o cumprimento de metas de resultados entre receitas e despesas (art. 1º, § 1º) .
Nesse ponto, alinho-me integralmente às acertadas preocupações externadas pelo titular da Semag (peça 37, com destaques acrescidos) :
"11. A meta variável de resultado primário proposta no PLDO 2021 que, em vez de buscar ajuste na redução da despesa caso a receita se mostre inferior ao estimado, conforme determinado no art. 9° da LRF, ajusta esse mesmo parâmetro a cada redução de receita ou aumento de despesa, não é propriamente meta; é somente operação matemática, que busca conformar à previsão da legislação complementar um mecanismo incapaz de cumprir plenamente os princípios orientadores da Lei de Responsabilidade Fiscal e sua determinação expressa no art. 9°.
12. A proposta, de fato, torna dispensáveis esforços da gestão financeira para gerar um resultado fiscal almejado, o que não se coaduna com as prescrições da LRF, que impõem a prévia fixação de meta e, durante o exercício financeiro, a adoção de limitação de empenho e movimentação financeira suficiente para lhe dar cumprimento, caso não haja arrecadação de receitas públicas no montante necessário. Ainda que se compreenda as circunstâncias de incerteza que imperavam no momento de envio do PLDO, com a emergência da crise sanitária decorrente da Covid-19, em meados de abril do corrente ano, em termos objetivos, a proposta acaba por subverter o conjunto de regras fiscais vigentes, pois anula a busca por resultados primários e restringe os limites à execução orçamentária e financeira somente ao 'teto de gastos'.
13. Contudo, o Novo Regime Fiscal, entalhado na Constituição Federal por meio da Emenda Constitucional 95/2016, não apresenta qualquer meta de resultado primário que decorra do confronto de receitas e despesas primárias. De fato, o 'teto de gastos' instituído pela EC 95/2016 não é regra fiscal de resultado, mas de despesa: assim, por definição, impõe controle somente de despesas e não pressupõe ajustes a partir da frustração de receitas, sem objetivo explícito de gerar resultados primários que possam assegurar uma trajetória sustentável para a dívida pública.
14. Ainda que possa ser óbvio, é importante reiterar: trata-se de regras distintas, com as quais pode-se ou não concordar, mas estão ambas vigentes no ordenamento de regência das finanças públicas federais. A meta de resultado pode ser atingida via elevação das receitas ou limitação às despesas; no segundo caso, a ciência do art. 9° da LRF está em controlar a despesa pública para que ela seja compatível com o quantum que se arrecada e, assim, construir um caminho para realização de superávits e correspondente controle do endividamento público. Por seu turno, a EC 95/2016 representa esforço complementar e mais recente na busca do equilíbrio intertemporal das finanças federais, criando um limite máximo para a despesa pública e estabelecendo, assim, uma restrição fixa em termos reais que independe do desempenho da arrecadação - não é afetada, assim, em nenhum prazo, pelo manejo da política tributária ou pela revisão de renúncias fiscais, por exemplo, o que poderia ser uma escolha legítima diante do propósito de alcançar determinado resultado fiscal.
15. Note-se, ademais, que a referida emenda constitucional não afastou qualquer das disposições da LRF, de forma que, nos últimos anos, ainda que tenha remanescido espaço sob o 'teto de gastos' ao final da execução financeira dos exercícios, foram empreendidos esforços na busca por melhores resultados fiscais, que, por sua vez, contribuíram para evitar uma trajetória de aceleração descontrolada da dívida pública. Ainda que o atingimento de superávits primários, sobretudo dada a conjuntura econômica decorrente da crise provocada pelo novo Coronavírus, não se mostre factível na atualidade, o fato é que resultados positivos serão construídos progressivamente a partir do esforço fiscal acumulado ao longo dos anos e, espera-se, da recuperação do crescimento econômico de forma duradoura.
16. Ao evidenciar a necessidade de retificar a forma proposta para a meta fiscal em 2021, não se deixa de reconhecer as ponderações feitas pela Secretaria de Orçamento Federal (SOF) em favor da modelagem de controle dos resultados fiscais formulada excepcionalmente para viger no exercício de 2021 (peça 21) . A SOF observa que, em um contexto de severas limitações que comprometem a acurácia das estimativas de arrecadação, um valor de meta fiscal definido a priori, embora possa ser mais aderente aos preceitos da LRF, tenderia a ensejar uma ou mais revisões ao longo do exercício de 2021, com todas as nuances que, legitimamente, o processo legislativo encerra. Em paralelo, acrescenta o órgão, as expectativas dos agentes econômicos tenderiam a acompanhar esses movimentos, ampliando as incertezas em torno da condução da política fiscal.
17. Contudo, o cenário de incertezas presentes quanto ao desenvolvimento dos indicadores macroeconômicos ao longo de 2021 não deve servir de lastro para que não se cumpra plenamente a Lei de Responsabilidade Fiscal. O melhor caminho, à luz da lógica da regra de resultado fiscal vigente, deve contemplar a eventual necessidade de ajuste da meta a ser perseguida, como em anos anteriores, caso a conjuntura prospectada no momento da aprovação da LDO não se confirme no futuro que se avizinha, o que deverá ser fruto de amplo debate com o Congresso Nacional, autoridade maior em matéria orçamentária, nos termos do art. 48, inciso II, da Carta Magna. Em outras palavras, não parece recomendável que, para afastar as incertezas sobre a meta, termine-se por torná-la inócua no processo de condução da gestão fiscal, afastando-se do que estabelece a LRF.
18. Por derradeiro, necessário pontuar que a crise provocada pela pandemia da Covid-19 impôs severos riscos às finanças públicas nacionais, em razão do grande endividamento que requereu em 2020, para que o governo pudesse fazer o enfrentamento da crise de saúde pública e dos seus efeitos econômicos e sociais. Desse modo, o ano de 2021, uma vez superada a pandemia, demanda o cumprimento fiel e irrestrito de todas as disposições da Lei de Responsabilidade Fiscal e esforço fiscal responsável e compatível com o crescimento sustentável do endividamento público.
19. Em razão dos argumentos acima despendidos, propõe-se, além dos encaminhamentos já endereçados na peça 35, dar ciência ao Ministério da Economia, com fundamento no art. 43, inciso I, da Lei 8.443/1992, c/c o art. 9º, inciso II, da Resolução-TCU 315/2020, e informar à Comissão Mista de Planos, Orçamentos Públicos e Fiscalização do Congresso Nacional, com fulcro no art. 41, § 2° da Lei 8.443/1992, que a meta de resultado primário apresentada pelo Poder Executivo no art. 2º, e nos seus incisos I e II, do Projeto de Lei de Diretrizes Orçamentárias para o exercício financeiro de 2021 (PLN 9/2020) não atende adequadamente às disposições insculpidas no art. 165, § 2°, da Constituição Federal, c/c o art. 1°, § 1°, e o art. 9° da Lei Complementar 101/2000 (LRF) , subvertendo a regra de resultado fiscal e tornando-a ineficaz para os seus propósitos, o que pode fragilizar os esforços para assegurar a consolidação fiscal e a trajetória sustentável do endividamento federal, assim como limitar o controle legislativo concomitante à execução orçamentária e financeira a ser exercido ao longo de 2021, previsto no art. 59, inciso I, da Lei Complementar 101/2000 (LRF) ."
Enfim, de forma bastante objetiva, a sistemática prevista no art. 2º e incisos do PLDO 2021 não atende às prescrições da LRF, notadamente o disposto nos arts 4º, § 1°, e 9º, c/c o art. 1º, § 1º. 
Ademais, a previsão contida no art. 2º, § 2º, do PLDO poderá esvaziar o papel de fiscal do orçamento atribuído constitucionalmente ao Parlamento, uma vez que a atualização do valor da meta durante a execução orçamentária ocorrerá por mero ato do Poder Executivo, e não por meio de lei modificativa da LDO. Por esse motivo, acrescento encaminhamento deste acórdão à Presidências do Senado Federal e da Câmara dos Deputados.
Por todo o exposto, acolho a proposta do titular da Semag, acima transcrita, não como mera ciência, mas como verdadeiro alerta ao Ministério da Economia, com fundamento na LRF, art. 59, inc. I, § 1º, inciso I e V, acompanhado de envio de informação de mesmo teor à Comissão Mista de Planos, Orçamentos Públicos e Fiscalização do Congresso Nacional, ex vi do art. 120, § 3º, da Lei 13.898/2019.
Devo reconhecer que o PLDO 2021 é apenas a proposta inicial submetida ao Congresso Nacional pelo Poder Executivo e, nessa condição, ainda cabe apreciação no âmbito da CMO e do Plenário, de modo que o projeto pode ser alterado até sua aprovação e promulgação.
Também é fato que, no momento em que foi proposta, em 15/4/2020, a situação sanitária e econômica se mostrava muito mais incerta e angustiante. Por isso, é compreensível que as regras fiscais tenham sido excepcionalmente flexibilizadas em prol do combate a uma pandemia avassaladora do ponto de vista econômico e, mais ainda, da vida humana.
Por outro lado, não se pode negar a tendência de que se possa ter, a partir de agora, maior previsibilidade sobre o cenário econômico e sanitário, o que em tese permite ao Poder Executivo, nos próximos anos, calibrar melhor a proposta de lei de diretrizes orçamentárias sob bases metodológicas e legais mais críveis.
Assim, ainda que se admita a aprovação do projeto dessa forma nesta circunstância excepcional, não poderá ser tolerada a recorrência, uma vez que, sem meta de resultado primário associada ao mecanismo de contingenciamento, a situação redunda no descumprimento da LRF, notadamente o disposto no art. 1º, § 1º, c/c os arts 4º, § 1º, e 9º.
Com maior clareza, é dizer que a meta de resultado primário proposta passa a ser mera "conta de chegada" e não de partida, como exige a responsabilidade fiscal. Embora fique assegurado o cumprimento do Teto de Gastos, a meta proposta não se vincula ao necessário controle de trajetória da já inflada dívida pública.
Sobre esse cenário de possibilidades, resgato a tônica do Voto que proferi como relator das Contas do Presidente da República referentes ao exercício de 2019 (Acórdão 1437/2020-TCU-Plenário) , oportunidade em que destaquei a necessidade de evitarmos a relativização das regras fiscais. A responsabilidade fiscal dever ser o pilar a ser perseguido não apenas formalmente, mas, sobretudo, materialmente.
Os criativos artifícios produzidos em busca de suposta flexibilização podem parecer, à primeira vista, meras acomodações à realidade imposta pelas restrições normativas. Na prática, contudo, concorrem para a perda de credibilidade de regra fiscal que hoje, a despeito de possíveis necessidades de revisões e aprimoramentos, é capaz de sinalizar para a solvência da dívida pública no longo prazo. Assim, ainda que admitidas neste ano, não é nada desejável que as falhas venham a se repetir nos próximos exercícios, sendo necessário que volte a normalidade o funcionamento dos institutos orçamentários.  
***
Para encerrar, não há como deixar de externar grande preocupação com notícias recentes de que eventual não aprovação da LDO neste exercício poderá acarretar a impossibilidade de execução provisória do orçamento de 2021 constante do projeto de lei orçamentária (PLOA) , ante a inexistência de suporte jurídico nesse sentido, o qual sempre esteve presente nas sucessivas leis de diretrizes orçamentárias - a exemplo do disposto no art. 61 da Lei 13.898/2019 (LDO 2020) .
Como inexiste outra norma que disponha sobre a execução provisória do orçamento em caso de não aprovação da LOA até 31 de dezembro, o vácuo jurídico decorrente da ausência de LDO aprovada para o exercício de 2021 poderia provocar o chamado "shutdown" do Estado, à semelhança do que vez ou outra ocorre nos Estados Unidos - isto é, a paralisação de todas as atividades governamentais por falta de autorização legal para realização das despesas. Inclusive, a imprensa divulgou recente pronunciamento do Secretário do Tesouro Nacional nesse mesmo sentido.
Consoante destaquei no início deste Voto, o PLDO 2021 (PLN 9/2020) não teve tramitação até o momento. E, como estamos no final de outubro e não há notícias sequer quanto à retomada das atividades da Comissão Mista de Planos, Orçamentos Públicos e Fiscalização, a situação deve passar a objeto de máxima atenção por parte do Ministério da Economia e da Secretaria do Tesouro Nacional.
O planejamento fiscal responsável exige que o Poder Executivo comece a adotar medidas para se precaver quanto a esse grande risco à gestão fiscal que, embora indesejável, começa a se apresentar como uma possibilidade. Ao mesmo tempo, não poderá se dizer surpreendido com a situação caso se configure, especialmente neste momento em que a retomada da normalidade exige a plena prestação de serviços públicos federais e segurança quanto ao pagamento de suas obrigações junto à sociedade.
Considerando que o tema é recente e não foi abordado nestes autos, porém se insere perfeitamente em seu escopo e possui alta relevância e risco, entendo conveniente promover a imediata oitiva do Tesouro Nacional e do Ministério da Economia para que, no prazo de dez dias, se manifestem sobre eventuais medidas a serem adotadas para viabilizar a execução provisória do PLOA 2021 na hipótese de a LDO 2021 não ser aprovada até 31/12/2020, assim como sobre a existência de plano de ação ou de contingência para se evitar a paralisação das atividades do poder público federal, caso esse risco se concretize.
***
Do exposto, espero que os alertas e a oitiva veiculados no acórdão, em conjunto com a maior clareza sobre o horizonte econômico hoje disponível em função do arrefecimento da pandemia de Covid-19, possibilitem ao Poder Executivo realizar os ajustes necessários para dar concretude ao planejamento orçamentário de 2021, e dos próximos anos, em aderência às normas fiscais ordinárias.
	Ante o exposto, voto por que o Tribunal adote o Acórdão que ora submeto à deliberação deste Colegiado.
TCU, Sala das Sessões Ministro Luciano Brandão Alves de Souza, em 28 de outubro de 2020.
Ministro BRUNO DANTAS 
Relator